ACORDAO-COMPLETO-2574301

ACÓRDÃO 545/2023 ATA 11/2023 - PLENÁRIO

VISTOS, relatados e discutidos estes autos que tratam de relatório de auditoria de conformidade acerca de nove convênios celebrados no âmbito do Programa Calha Norte para a realização de obras públicas no estado do Amapá, inseridos no âmbito da fiscalização de orientação centralizada (FOC) , realizada nos anos de 2017 e 2018, com o objetivo de auditar avenças firmadas com municípios dos estados do Amapá, Rondônia e Roraima.
ACORDAM os Ministros do Tribunal de Contas da União, reunidos em sessão do Plenário, ante as razões expostas pelo Relator e com fundamento nos arts. 71, inciso IV, da Constituição Federal; arts. 1º, inciso II, 41, inciso II, e 43, inciso I, da Lei 8.443/1992; art. 250, incisos I e II, do Regimento Interno; e art. 9º, inciso I, da Resolução-TCU 315/2020, em:
9.1. dar ciência ao Departamento do Programa Calha Norte e aos Municípios de Cutias, Tartarugalzinho e Mazagão, no Estado do Amapá, para reorientar sua atuação administrativa e evitar a repetição de irregularidade semelhantes, das seguintes constatações observadas em certames objeto desta auditoria:
9.1.1. exigência, nos editais de licitação, para habilitação das licitantes, que representante da empresa realize obrigatoriamente visita técnica prévia ao local das obras, em data marcada, ou em único dia e horário, fato que constitui infração ao art. 3º, § 1º, inciso I, da Lei n. 8.666/1993 e à jurisprudência do TCU;
9.1.2. exigência, nos editais de licitação, de aporte de garantia para participação na licitação, concomitantemente com a declaração de patrimônio líquido mínimo ou de capital social mínimo, para habilitação econômico-financeira, em afronta ao disposto no art. 31, § 2º, da Lei 8.666/1993 e na jurisprudência do TCU;
9.1.3. exigência, nos editais de licitação, para habilitação das licitantes, da apresentação de certificado de regularidade de obras perante a prefeitura municipal local, em contrariedade ao previsto no art. 30, § 5º, da Lei 8.666/1993, e na jurisprudência do TCU;
9.1.4. ausência de publicação de avisos de editais de concorrência ou de tomada de preços em jornal diário de circulação no estado e, se houver, no município, de encontro com o disposto no art. 21 da Lei 8.666/1993 e na jurisprudência do TCU;
9.1.5. aceitação, para fins de habilitação técnica de empresa licitante, de atestado de capacidade técnica expedido por prefeitura municipal, em lugar de certidão de acervo técnico (CAT) emitida pelo conselho de fiscalização profissional competente, em desacordo com o art. 56 da Resolução Confea 1.025/2009 e com a jurisprudência do TCU;
9.1.6. recebimento de obras com falhas visíveis na execução de serviços, como pavimentos, calçadas e sarjetas danificadas, com recalques, erosões e/ou blocos de concreto trincados, em desacordo com o art. 67, § 1º, da Lei 8.666/1993;
9.2. dar ciência ao Departamento do Programa Calha Norte e ao Município de Mazagão/AP, para reorientar sua atuação administrativa e evitar a repetição de irregularidade semelhantes, da divergência entre informações de profundidade de cravação das estacas de fundação, contidas nas especificações técnicas e na memória de cálculo do projeto básico, no âmbito da Concorrência 6/2014 (Convênio 786.645/2013) , em afronta ao disposto no art. 6º, inciso IX, da Lei 8.666/1993;
9.3. encaminhar cópia desta decisão ao Procurador-Chefe da Procuradoria da República no Estado do Amapá, para as providências cabíveis, com a informação de que o inteiro teor deste acórdão e do relatório e do voto que o fundamentam está disponível no endereço eletrônico www.tcu.gov.br/acordaos;
9.4. apensar este processo ao TC Processo 023.048/2017-4.

Relatório de auditoria de conformidade acerca de nove convênios celebrados no âmbito do Programa Calha Norte para a realização de obras públicas no estado do Amapá, inseridos no âmbito da fiscalização de orientação centralizada (FOC), realizada nos anos de 2017 e 2018, com o objetivo de auditar avenças firmadas com municípios dos estados do Amapá, Rondônia e Roraima.

Departamento do Programa Calha Norte; Municípios de Cutias, Tartarugalzinho e Mazagão, no Estado do Amapá

3. Interessados/Responsáveis: não há

13.1. Ministros presentes: Bruno Dantas (Presidente), Walton Alencar Rodrigues, Benjamin Zymler, Vital do Rêgo, Jorge Oliveira (Relator), Antonio Anastasia e Jhonatan de Jesus.
13.2. Ministros-Substitutos presentes: Augusto Sherman Cavalcanti, Marcos Bemquerer Costa e Weder de Oliveira.

JORGE OLIVEIRA

Transcrevo a seguir o relatório de auditoria produzido no âmbito da então Secretaria de Controle Externo da Defesa Nacional e da Segurança Pública (SecexDefesa) (peça 179) , cujas funções atualmente estão a cargo da Unidade de Auditoria Especializada em Governança e Inovação (AudGovernança) . As propostas ali alvitradas contaram com o endosso dos dirigentes da unidade. 
"I.	APRESENTAÇÃO
A presente Fiscalização de Orientação Centralizada (FOC) teve por objetivo realizar Auditoria de Conformidade em Prefeituras dos Estados do Amapá, Rondônia e Roraima a fim de verificar o nível de aderência, da aplicação dos recursos repassados no âmbito do Programa Calha Norte, às normas legais aplicáveis aos procedimentos de licitação e execução da despesa.
Para atingir tal objetivo, quatro processos foram autuados: TC Processo 027.352/2017-2, na extinta Secex/AP, que teve como escopo os entes federativos localizados no Estado do Amapá; TC Processo 027.334/2017-1, na extinta Secex/RO, que teve como escopo os entes federativos localizados no Estado do Rondônia; TC Processo 026.034/2017-4, na extinta Secex/RR, que teve como escopo os entes federativos localizados no Estado do Roraima; e TC Processo 023.048/2017-4, na extinta Secex/AP e transferido, posteriormente para a extinta Secex/RO, que teve como objetivo consolidar os demais processos.
Cabe registrar que o Programa Calha Norte foi criado em 1985 pelo Governo Federal e tem como objetivo principal a manutenção da soberania da Amazônia, contribuindo com a promoção de seu desenvolvimento ordenado e sustentável. O programa está sob a Coordenação do Ministério da Defesa, e além do aspecto de vigilância, busca atender às carências vividas pelas comunidades locais, por meio da realização de obras estruturantes, tais como a construção de rodovias, portos, pontes, escolas, creches, hospitais e poços de água. (Disponível em: http://www.defesa.gov.br/programas-sociais/programa-calha-norte. Acesso em 13/7/2017) . 
Conforme consta no site oficial do referido programa, o PCN foi dividido em duas vertentes: militar e civil  (Disponível em: http://calhanorte.defesa.gov.br/. Acesso em 13/7/2017) .
A vertente militar desenvolve duas ações: desenvolvimento sustentável e adequação da infraestrutura dos pelotões especiais de fronteiras na região do programa.
O desenvolvimento sustentável é responsável pela adequação de embarcações para atuação na região, além da infraestrutura das unidades militares, da logística operacional para todo o apoio ao Calha Norte e pela adequação dos aeródromos dos Pelotões Especiais de Fronteira.
Quanto aos pelotões especiais de fronteira, são ao todo 28 pelotões responsáveis pela vigilância do território brasileiro nas fronteiras com a Bolívia, o Peru, a Colômbia, a Venezuela e a Guiana. Alguns desses pelotões estão a cinquenta minutos de voo ou oito horas de rio até a cidade mais próxima. Os recursos do PCN permitem que a infraestrutura desses pelotões seja desenvolvida e mantida.
A atuação civil engloba seis estados da região norte (Pará, Amapá, Rondônia, Roraima, Pará, Acre) e 194 municípios, e está distribuída em sete áreas: infraestrutura social; infraestrutura de transportes; infraestrutura econômica; viaturas, máquinas e equipamentos; esportes; educação e saúde; e segurança e defesa.
A partir de 2005, a vertente civil, passou a ter uma expressão orçamentária e financeira maior que a militar, dando ao Programa uma natureza mais social.
Os recursos do PCN estão previstos na Lei Orçamentária Anual (LOA) , e são custeados por emendas parlamentares aprovadas pelo Congresso Nacional. Ainda segundo o site oficial do programa supracitado, nos últimos dez anos, o Calha Norte investiu R$ 2 bilhões nos 194 municípios onde está presente (Disponível em: http://calhanorte.defesa.gov.br/. Acesso em 13/7/2017) .
Apesar do expressivo valor, o referido Programa ainda não foi objeto de fiscalização por parte deste Tribunal. Os riscos são majorados na execução do programa pelo fato de ele não estar sob a tutela fiscalizatória da Controladoria-Geral da União (CGU) , sendo fiscalizado exclusivamente pela Secretaria de Controle Interno do Ministério da Defesa, conforme se depreende da leitura do art. 7º, do Decreto 8.978/2017.
Assim, verificou-se que havia o tripé composto pelo risco, materialidade e relevância que motivaram a atuação desta Corte de Contas.
Este relatório se limitará a tratar dos aspectos concernentes aos recursos repassados aos municípios do Estado do Amapá, estando organizado em: ii. Introdução: deliberação que originou o trabalho, visão geral do objeto, objetivo, questões de auditoria, metodologia utilizada, limitações à auditoria, volume de recursos fiscalizados e benefícios estimados; iii. Achados de Auditoria; iv. Conclusão; e v. Propostas de Encaminhamento.
Cabe destacar que o presente relatório está sendo reapresentado em razão de determinação da Relatora à época, Ministra Ana Arraes (peça 176) , para que fosse feito ajustes quanto à forma e esclarecimentos adicionais. 
INTRODUÇÃO
II.1 Deliberação que originou o trabalho 
Em cumprimento ao Despacho de 05/07/2017 da Min. Ana Arraes (TC Processo 013.404/2017-2) , realizou-se auditoria em Entidades/Órgãos do Governo do Estado do Amapá, em Prefeituras Municipais do Estado do Amapá e no Departamento do Programa Calha Norte, no período compreendido entre 18/09/2017 e 26/01/2018. Os trabalhos também se estenderam aos Estados de Rondônia e de Roraima.
As razões que motivaram esta auditoria foram a relevância social do programa, na sua vertente civil. Na área de abrangência do Programa Calha Norte (PCN) estão situados municípios com baixo Índice de Desenvolvimento Humano (IDH) e com forte dependência dos recursos da União, especialmente para a realização de obras estruturantes. Nos últimos anos, o PCN ganhou maior expressão orçamentária mediante a alocação de recursos por meio de emendas parlamentares, sendo que, no ano de 2016, foram alocados para as suas ações de natureza civil o montante de 540 milhões de reais.
O PCN ainda não foi objeto de uma ação sistemática de fiscalização por parte do TCU. E o fato de estar sob a coordenação do Ministério da Defesa o retira do âmbito de atuação da Controladoria-Geral da União.
II.2 Visão geral do objeto 
O Programa Calha Norte foi criado em 1985 pelo Governo Federal. Sua origem remonta à Exposição de Motivos n. 018/85, da Secretaria-Geral do Conselho de Segurança Nacional da Presidência da República, que resultou na criação de um Grupo de Trabalho Interministerial destinado a subsidiar a ação governamental na região ao norte das calhas dos Rios Solimões e Amazonas. O objetivo era o de formular alternativas capazes de proporcionar meios para a superação das grandes dificuldades impostas pelo meio ambiente ao desenvolvimento, promovendo a sua "efetiva integração no contexto nacional". 
Com o passar dos anos, mudou-se a mentalidade quanto à estratégia de defesa nacional, e o PCN passou a considerar as fronteiras e os municípios mais carentes de sua área de atuação não mais como áreas longínquas e isoladas, e sim como uma região com a singularidade de estimular processos de desenvolvimento e integração regional. Nesse contexto, o desenvolvimento regional da área de atuação do Programa Calha Norte passou a configurar-se como importante diretriz da política nacional, transformando-se em instrumento de estímulo a processos de desenvolvimento e de integração nacional.
Assim, o PCN não se restringe ao aspecto da vigilância, almejando também o atendimento às carências das comunidades locais. O PCN tem suas ações distribuídas entre duas dimensões de atuação do Ministério da Defesa (MD) : Manutenção da Soberania e da Integridade Territorial e Apoio às Ações de Governo na Promoção do Desenvolvimento Regional. Por meio desta segunda dimensão, de natureza civil, o PCN atua na realização de obras estruturantes, como a construção de rodovias, portos, pontes, escolas, creches, hospitais, poços de água potável e redes de energia elétrica.
Inicialmente, o programa foi concebido para alcançar apenas as áreas ao Norte do Rio Amazonas, mas, a partir de 2006, passou a estar presente também na Ilha do Marajó (PA) e na região ao sul da Bacia do Amazonas, alcançando os limites dos Estados de Rondônia e Mato Grosso. Atualmente o programa abrange 379 municípios em oito Estados da Federação: Acre, Amapá, Amazonas, Mato Grosso, Mato Grosso do Sul, Pará, Rondônia e Roraima. 
	Estado
	Quantidade municípios

	Acre
	22

	Amapá
	16

	Amazonas
	62

	Mato Grosso
	141

	Mato Grosso do Sul
	44

	Pará
	27

	Rondônia
	52

	Roraima
	15

	Total
	379

A área de atuação do PCN corresponde a 44% do território nacional, povoada por cerca de nove milhões de pessoas, entre as quais estão incluídos 46% da população indígena do Brasil.
Na vertente civil, o PCN atua mediante a descentralização de recursos do Orçamento da União por meio de convênios celebrados entre o Ministério da Defesa e os estados e municípios abrangidos pelo programa, sempre por meio de emendas parlamentares individuais e de bancadas dos congressistas dos estados de sua área de abrangência. Por meio desses convênios, são executados projetos de infraestrutura básica, complementar e aquisição de equipamentos, que servirão de polos irradiadores do desenvolvimento social e sustentável.
A partir do ano de 2005, houve um incremento no aporte de emendas parlamentares, dando à vertente civil do programa uma expressão orçamentária muito maior que a vertente militar, proporcionando ao programa uma visão mais social. Nesse sentido, em 2008 foi aprovada a Estratégia Nacional de Defesa, com foco na promoção de ações de presença do Estado na Região Amazônica, pelo fortalecimento do viés de defesa do PCN e de ações de infraestrutura econômica e social para o desenvolvimento da fronteira.
Com a expansão da importância orçamentária do programa, em 2009 ocorreu a adesão ao Sistema de Convênios do Governo Federal (Siconv) , para a operacionalização das transferências voluntárias decorrentes das emendas parlamentares aos estados e municípios abrangidos pelo PCN.
Em 2012 foi criada a Unidade Gestora do Programa Calha Norte, possibilitando a gestão dos recursos orçamentários e financeiros alocados por meio das emendas parlamentares e otimizando os recursos colocados à disposição do programa. Em 2013, houve a ascensão do PCN de Coordenação-Geral para Departamento no bojo da reestruturação do Ministério da Defesa.
No período de 2012 a 2016, foram formalizados 1718 convênios entre o Ministério da Defesa e estados e municípios amazônicos no âmbito da vertente civil do Programa Calha Norte, cujos recursos foram alocados no orçamento por meio de emendas parlamentares. O montante desses recursos atinge o valor de 1.460 bilhões de reais. Nesse mesmo período, foram efetivamente repassados aos convenentes a importância de 1.358 bilhões, segundo dados do MD.
Conforme levantamento da Secretaria de Controle Interno, encaminhado a esta Secex-AP, a matriz de risco das ações orçamentárias do Ministério da Defesa aponta que a ação de "implementação de infraestrutura básica nos municípios da Região do Calha Norte" foi classificada como de alto risco, sendo-lhe atribuída pontuação máxima em todos os critérios ponderados (materialidade, relevância e vulnerabilidade) .
No tocante à estrutura de fiscalização do programa, os Relatórios de Situação do Ministério da Defesa sugerem fragilidades no acompanhamento dos convênios. Segundo o Relatório de Atividades do ano de 2016, período em que foram celebrados convênios com valor aproximado de quinhentos milhões de reais, foram realizadas apenas vinte viagens à Região, a fim de se realizar eventos e palestras envolvendo os integrantes do programa. 
Todavia, menos da metade desses eventos destinaram-se à vistoria das obras realizadas pelo PCN, os demais eventos foram cerimônias comemorativas, de acompanhamento ou outras que não visavam necessariamente uma inspeção por parte do PCN. Ademais, o período máximo dessas viagens de vistoria era de três a quatro dias úteis, para visitar os diversos municípios recebedores dos recursos do PCN, não havendo nem um dia para cada local visitado, o que pode evidenciar um acompanhamento deficiente dos recursos empregados.
II.3 Objetivo e questões de auditoria 
A presente auditoria teve por objetivo aferir a legalidade da gestão dos recursos transferidos pelo Ministério da Defesa ao estado do Amapá e seus municípios no âmbito do Programa Calha Norte.
A partir do objetivo do trabalho e a fim de avaliar em que medida os recursos estão sendo aplicados de acordo com a legislação pertinente, formularam-se as questões adiante indicadas:
Questão 1: Houve restrição de publicidade no certame?
Questão 2: As empresas habilitadas do certame possuíam qualificação técnica para realização da obra licitada?
Questão 3: Houve direcionamento ou montagem de licitação?
Questão 4: Houve conluio ou montagem de licitação nas propostas dos licitantes?
Questão 5: Os preços dos serviços definidos no orçamento da obra são compatíveis com os valores de mercado?
Questão 6: Foi especialmente designado pela Administração representante para realização da tarefa de fiscalização, bem como a execução do contrato foi efetivamente acompanhada e fiscalizada?
Questão 7: O pagamento dos valores contratados está sendo realizado de acordo com a legislação e o instrumento contratual?
Questão 8: Houve utilização de documentos inválidos para comprovação de despesas?
Questão 9: O contrato foi executado pela entidade vencedora da licitação e a prorrogação da vigência, caso existente, ocorreu de acordo com o previsto na legislação?
Questão 10: A obra contratada para execução do convênio foi efetivamente recebida, de acordo com as especificações e com os propósitos do convênio?
Questão 11: O órgão concedente aprovou projeto básico da obra com sobrepreço?
Questão 12: O órgão concedente aprovou a prestação de contas final com existência de superfaturamento?
II.4 Metodologia utilizada 
Os trabalhos foram realizados em conformidade com as Normas de Auditoria do Tribunal de Contas da União (Portaria-TCU n. 280, de 8 de dezembro de 2010, alterada pela Portaria-TCU n. 168 de 30 de junho de 2011) e com observância aos Padrões de Auditoria de Conformidade estabelecidos pelo TCU (Portaria-Segecex n. 26 de19 de outubro de 2009) .
Inicialmente, com o objetivo de delimitar o escopo da auditoria e o tamanho da amostra, a Secretaria de Controle Externo da Defesa Nacional e da Segurança Pública promoveu um levantamento de dados da base do Siconv, que identificou que o Estado de Rondônia respondia por cerca de 33% (R$ 305.983.382,65) do montante de recursos em contratos assinados no âmbito do Calha Norte, entre 28/12/2009 a 26/7/2017. Nesse sentido, na primeira fase do levantamento, estabeleceu-se o estado de Rondônia como ponto de partida. Em seguida, com o objetivo de ampliar a abrangência do exame, foram incluídos na amostra os estados do Amapá e de Roraima.
Na definição do escopo, elegeu-se o segmento de obras e serviços de engenharia, por corresponderem a 65,67% da totalidade de recursos em contratos assinados do PCN no estado de Rondônia, no período analisado. No âmbito de todo o Programa Calha Norte, esse percentual sobe para 80,96%.
A época vigorava a Portaria-TCU 187/2017, datada de 31/3/2017, que tratava sobre o Plano de Diretrizes do Tribunal de Contas da União para o biênio 2017 e 2018, sendo que os objetivos estratégicos da Corte foram sintetizados em quatro diretrizes das quais a primeira era o combate à fraude e à corrupção.
Nesse contexto, o processo de seleção da amostra, dentro do segmento de obras e serviços de engenharia, foi orientado para convênios que possuíssem alta probabilidade de risco de fraude, a fim de atender a supracitada diretriz.
Definidos os critérios acima, em ordem decrescente da data de celebração dos convênios, foram analisados cinquenta convênios registrados no Siconv. Em alguns casos, foram realizadas análises adicionais em contratos não incluídos na amostragem inicial, no intuito de complementar os indícios encontrados.
Posteriormente, realizou-se um estudo da base de convênios no Siconv. A partir desse estudo, elencaram-se as empresas vencedoras de contratos no âmbito do PCN, divididos por estados integrantes do programa Calha Norte, por ordem de materialidade. 
A realização de obras depende essencialmente da mão-de -obra da empresa contratada para a sua execução. O fato de diminuta mão-de-obra e até mesmo a sua ausência em registros no RAIS são indícios significativos de provável não execução da obra pela empresa contratada, podendo ter havido uma subcontratação, utilização de mão-de-obra escrava ou mesmo incorreção na declaração da RAIS.
Ao aplicar o critério acima, verificou-se uma diminuição significativa no universo da amostra. Portanto, a amostra ficou vinculada à empresa como critério de seleção.
Posteriormente, foi aplicado mais um filtro que diz respeito à seleção de empresas que venceram certames com ausência de competitividade ou com pouquíssimos licitantes habilitados.
A partir desse estudo, realizou-se análise dos contratos celebrados no âmbito de convênios do PCN com o apoio das bases de dados do TCU, especialmente o DGI. Com base nos critérios de risco adotados, foram selecionadas duas empresas que atuaram no estado do Amapá.
A primeira, Silva & Silva Engenharia Ltda. - ME (CNPJ 10.718.378/0001-89) , formalizou, no período de 2015 a 2016, no âmbito do PCN, contratos no montante de R$ 4.129.205,75, relativos a um convênio firmado com o município de Tartarugalzinho, e três com Mazagão.
A segunda, Dois Irmãos Ferreira Ltda. - EPP (CNPJ 04.657.260/0001-95) , ganhou as licitações para executar o objeto de seis convênios, dos quais cinco são de obras. Logo, no período de 2012 a 2016, a empresa supracitada totalizou R$ 8.428.988,44 em contratos no âmbito do Calha Norte. Os ajustes foram firmados com os municípios de Cutias (1) , Tartarugalzinho (1) e Mazagão (4) .
Para a plena execução dos trabalhos, foi autorizada a vistoria in loco dos nove empreendimentos selecionados.
II.5. Limitações inerentes à auditoria 
Entre as principais limitações encontradas no curso dos trabalhos, deve-se citar a ausência de documentos referentes ao processo de contratação em alguns convênios, tanto no Siconv quanto nos próprios arquivos das prefeituras. Por exemplo, no caso da prefeitura de Mazagão, os documentos encontravam-se em poder do ex-prefeito, que, ao tomar conhecimento da requisição do TCU, entregou-os diretamente na Secex-AP em meio digital e depositou-os na sede da prefeitura. Em alguns dos convênios analisados, os documentos relativos à execução das despesas estavam incompletos, a exemplo do ajuste formalizado com o município de Cutias, e, na maioria, não estavam devidamente ordenados e numerados.
Outro fator limitador foi o fato de a amostra ter compreendido convênios com execução encerrada há mais de quatro anos, o que dificultou a percepção acerca da natureza das falhas construtivas apontadas no corpo deste Relatório, tendo em vista que oito dos nove termos selecionados tratam de obras em logradouros públicos, mais sensíveis às intempéries (pavimentação de ruas, e construção de passarelas e de praças) 
Também constituiu fator limitador da presente auditoria o elevado percentual de itens sem o respectivo código do serviço nas planilhas orçamentárias e contratuais das obras fiscalizadas, situação agravada pelo grande número de obras fiscalizadas, o que afetou sensivelmente a representatividade das amostras de itens cujos preços foram cotejados com os de mercado, tendo, por isso, sido comprometida aferição da compatibilidade dos preços dos serviços contratados.
II.6. Volume de recursos fiscalizados 
O volume de recursos fiscalizados alcançou o montante de R$ 12.558.194,19.
II.7. Benefícios estimados da fiscalização
Entre os benefícios estimados desta fiscalização pode-se mencionar a expectativa de controle e a melhoria nos procedimentos na área de transferências voluntárias, sobretudo quanto aos controles da aplicação dos recursos do PCN por parte do Ministério da Defesa e dos municípios convenentes. O total dos benefícios potenciais quantificáveis desta auditoria está relacionado à proposta de autuação de seis processos apartados de tomadas de contas especiais para a apuração de R$ 803.282,74, em valores históricos.
III. 	ACHADOS DE AUDITORIA
III.1 Restrição à competitividade do certame
III.1.1 Situação encontrada: 
Convênio 759427/2011 (pavimentação no Distrito de Gurupora em Cutias) (peça 27) 
O aviso referente à licitação na modalidade de tomada de preços 002/2012-PMCT não foi publicado em jornal de grande circulação do Estado nem do Município, como preconiza o art. 21, inciso III, da Lei 8.666/1993. 
Por seu turno, o prazo de divulgação foi inadequado, uma vez que o aviso foi publicado no DOU de 6/6/2012 e no DOE de 11/6/2012 (avisos de publicação, peças 29 e 30) , de sorte que, de acordo com o prazo de quinze dias estabelecido no art. 21, § 2º, inciso III, da Lei 8.666/1993, a sessão de recebimento das propostas deveria ocorrer em 26/6/2012, mas essa foi realizada em 25/6/2012.
De outra banda, o edital de licitação trouxe exigências desnecessárias de caráter restritivo, relacionadas à habilitação das empresas licitantes, conforme a seguir (edital de licitação, peça 28) :
quanto à habilitação jurídica, o certificado de regularidade de obras junto à prefeitura municipal de Cutias, expedido pelo setor de fiscalização da secretaria municipal de fazenda e planejamento, contrariando o art. 29, da Lei 8.666/93, que não exige tal comprovação entre os documentos passíveis de serem exigidos (edital de licitação, item 7.1, "f", peça 28, p. 9) ;
 como condição para participação no certame, a disponibilidade de acervo técnico da empresa de, no mínimo, 1000 m2 de pavimentação em bloco de concreto (edital de licitação, item 3.1.1, peça 28, p. 4-5) , o que contraria o art. 30, inc.II, da Lei 8.666/1993;
visita técnica ao local da obra agendada para um único dia e horário (19/6/2012, às 11h00) , acompanhada de técnico da prefeitura (edital de licitação, itens 1.8 e 6.1, "e", peça 28, p. 4 e 9) , o que contraria art. 30, da Lei 8.666/93 e jurisprudência da Corte de Contas, Acórdão 110/2012-TCU-Plenário, datado de 25/1/2012, de relatoria do Ministro Raimundo Carreiro; Acórdão 3291/2014-TCU-Plenário, datado de 26/11/2014, de relatoria do Ministro Walton Alencar Rodrigues, Acórdão 3797/2012-TCU-Segunda Câmara, datado de 31/5/2012, de relatoria do Ministro-Substituto Marcos Bemquerer;
no campo da qualificação econômico-financeira, a comprovação, com data de antecedência mínima de 24h da apresentação da proposta comercial, de capital social mínimo de 10% do valor estimado da contratação, mediante certidão simplificada emitida pela Junta Comercial (edital de licitação, item 3.1.6, peça 28, p. 5) , cumulativamente com garantia de participação correspondente a 1% do valor da obra, por caução ou fiança bancária (edital de licitação, item 7.5.2, peça 28, p. 12) . Cabe salientar que os precedentes que fundamentaram o enunciado de Súmula 275 do TCU são unânimes em considerar ilegal a exigência cumulativa de comprovação de patrimônio líquido e capital social mínimo, ou de patrimônio líquido e garantia de participação, ou de capital social mínimo e garantia de participação, como ocorreu no caso sob exame.
Essas práticas restritivas podem ter determinado que apenas as empresas Dois Irmãos Ferreira Ltda. - ME e Ribeiro e Vasconcelos Ltda. EPP participassem da licitação, sendo ambas habilitadas. A empresa Dois Irmãos Ferreira venceu o certame pelo valor de R$ 939.447,34, contra R$ 940.377,79 proposto pela sua concorrente (99,9% desse valor) (ata da sessão de abertura e termos de adjudicação e homologação, peças 31-33) . Considerando que o convênio tinha o valor de R$ 949.200,00, a proposta vencedora corresponde a 98,97% desse montante.
Convênio 769789/2012 (pavimentação em Tartarugalzinho) (peça 34) 
O edital de licitação na modalidade Concorrência 1/2013-PMT trouxe exigências desnecessárias de caráter restritivo, relacionadas à habilitação das empresas licitantes, conforme a seguir (edital de licitação, peça 35) :
vedação à participação de empresa que não tenha o certificado de regularidade de obras junto a Prefeitura de Tartarugalzinho, expedido pela secretaria municipal de infraestrutura, o que afronta o art. 29, da Lei 8.666/93 (edital de licitação, item 3.8, "c" e 7.3, "e", peça 35, p. 2 e 4) ;
vedação à participação de empresas interessadas que não participem da visita técnica (item 3.8, "f") . Essa visita técnica, seria em um único dia, marcada para o dia 14/10/2013, deveria ter seu agendamento requerido à secretaria de obras da prefeitura, o que contraria art. 30, da Lei 8.666/93 e jurisprudência da Corte de Contas, Acórdão 3459/2012-TCU-Plenário, datado de 10/12/2012, de relatoria do Ministro José Jorge; Acórdão 1955/2014-TCU-Plenário, datado de 23/7/2014, de relatoria do Ministro-Substituto Marcos Bemquerer (edital de licitação, itens 3.8, "f", 5.1, e 7.2, "k", peça 35, p. 2 e 4) ; 
no quesito de qualificação técnica, comprovação de ter executado pavimentação em bloquetes e/ou paralelepípedo de, no mínimo, 1.266,41 m2 (edital de licitação, item 7.3, "c", peça 35, p. 4) , o que contraria art. 30, inc.II, da Lei 8.666/1993; 
alvará de licença, localização e funcionamento expedido pelo município em que a empresa for sediada, devidamente atualizado (edital de licitação, item 7.3, "f", peça 35, p. 4) , o que contraria art. 28, da Lei 8.666/1993;
Participaram da licitação apenas as empresas Dois Irmãos Ferreira Ltda. - ME e Trindade e Gomes Serviços Ltda.-ME, sendo essa última inabilitada, sem recorrer, por não ter comprovado a visita técnica ao local da obra. A empresa Dois Irmãos Ferreira venceu o certame pelo valor de R$ 1.934.970,84 (ata da sessão de abertura e termos de adjudicação e homologação, peças 36 e 37) . Considerando que o convênio tinha o valor de R$ 1.940.000,00, a proposta vencedora corresponde a 99,74% desse montante.
Convênio 791176/2013 (ampliação da sede da prefeitura de Mazagão) (peça 38) 
O edital de licitação na modalidade de tomada de preços 005/2014-PMMz trouxe exigência desnecessária de caráter restritivo, relacionadas à habilitação, especificamente a realização de visita técnica pelo licitante comprovada mediante declaração de conhecimento do local onde será executada a obra (edital de licitação, final do item 1.8, peça 39, p. 3) . Essa exigência também constou no item 7.1 "e" (documentação de habilitação - declarações e documentos complementares) , que estabeleceu que a visita deveria ser declarada declinando o nome do responsável técnico da empresa licitante, detentor de atestado de capacidade técnica, visitada por engenheiro ou técnico designado pela Engenharia da Prefeitura (edital de licitação, final do item 7.1, peça 39, p. 8) , o que contraria art. 30, da Lei 8.666/1993.
Participaram da licitação somente as empresas Dois Irmãos Ferreira Ltda. - ME e Construtora Fox Ltda. Ambas empresas apresentaram impugnações recíprocas, mas, ao final, somente a empresa Dois Irmãos Ferreira Ltda. foi habilitada, sendo que a empresa Construtora Fox Ltda. não recorreu. A empresa Dois Irmãos Ferreira venceu o certame com o valor de R$ 1.221.943,51. Considerando que o convênio tinha o valor de R$ 1.224.490,00, a proposta vencedora corresponde a 99,79% desse valor (ata da sessão de abertura e termos de adjudicação e homologação, peças 40 e 41) . 
Convênio 786645/2013 (construção de passarela em concreto armado em Vila Bethel e Vila Maranata em Mazagão) (peça 42) 
O edital de licitação na modalidade concorrência 6/2014-PMMz trouxe exigência desnecessária de caráter restritivo, relacionada à habilitação das empresas licitantes. Foi exigida no edital uma visita técnica ao local da obra, marcada para um único dia, 8/7/2014, às 8h00 (saída de barco com os técnicos) (edital de licitação, itens 1.8 e 7.1, "e", peça 43, p. 3 e 8) , o que contraria art. 30, da Lei 8.666/93 e jurisprudência da Corte de Contas, Acórdão 3459/2012-TCU-Plenário, datado de 10/12/2012, de relatoria do Ministro José Jorge; Acórdão 1955/2014-TCU-Plenário, datado de 23/7/2014, de relatoria do Ministro-Substituto Marcos Bemquerer.
Participou da licitação somente a empresa Dois Irmãos Ferreira Ltda. - ME, que foi habilitada e venceu o certame pelo valor de R$ 1.630.706,83. A empresa J. M. Freire e Cia. Ltda. (CNPJ 63.840.342/0001-30) solicitou a retirada do edital no dia 27/6/2014, mas não participou do certame) . Não obstante, no termo de homologação, foi atribuído o valor de R$ 1.630.720,83. Considerando que o convênio tinha o valor de R$ 1.633.000,00, a proposta vencedora corresponde a 99,86% desse valor (ata da sessão de abertura e termos de adjudicação e homologação, peças 44 e 45) .
Convênio 787284/2013 (pavimentação no Distrito do Carvão em Mazagão) (peça 46) 
O edital de licitação na modalidade concorrência 005/2014-PMMz trouxe exigência desnecessária de caráter restritivo, relacionada à habilitação das empresas licitantes. Foi exigida no edital uma visita técnica ao local da obra, a ser realizada nos dias 10 e 11 de julho de 2014, de 9h00 às 14h00 (edital de licitação, itens 1.8 e 7.1, "e", peça 47, p. 3 e 8) , o que contraria art. 30, da Lei 8.666/93 e jurisprudência da Corte de Contas, Acórdão 1955/2014-TCU-Plenário, datado de 23/7/2014, de relatoria do Ministro-Substituto Marcos Bemquerer.
Participou da licitação apenas a empresa Dois Irmãos Ferreira Ltda. - ME, que foi habilitada, embora a empresa Eucapino Construções e Serviços também tenha adquirido o edital em 27/6/2014 (CNPJ 34.931.022/0001-97) (Arq. 3, p. 49) . O valor adjudicado foi de R$ 2.036.399,92 (ata da sessão de abertura e termos de adjudicação e homologação, peças 48 e 49) . Considerando que o convênio tinha o valor de R$ 2.041.000,00, a proposta vencedora corresponde a 99,77% desse montante. 
Convênio 817158/2015 (pavimentação no bairro Bom Jesus em Mazagão) 
Na licitação Tomada de Preço 007/2016, realizada para a execução do objeto esse Convênio, não foi observado o prazo legal de quinze dias para recebimento das propostas, tendo sido estabelecido somente quatorze dias. A publicação do extrato do edital da licitação ocorreu no Diário Oficial da União de 10/06/2016 e a data de recebimento das propostas foi estabelecida para 24/06/2016 (avisos de licitação, peça 89; ata da sessão de abertura e encerramento da licitação, peça 90, termo de homologação e adjudicação, peça 91) , o que contraria o art. 21, § 1º, inciso III, da Lei 8.666/1993.
Nesse certame houve fracionamento de despesas. Além desse Convênio, foram firmados mais dois outros convênios para pavimentação em blocos sextavados com drenagem, calçada, meio-fio e sarjeta no bairro Bom Jesus, na sede do Município de Mazagão: o Convênio 0303/DPCN/2015 (Siconv 817494) , para a pavimentação das Avenidas 5 de Novembro, 12 de Novembro e 13 de Setembro, e o Convênio 0305/DPCN/2015 (Siconv 817493) , para pavimentação da rua Santa Rita e avenida 6, conforme telas do Siconv (telas do Siconv, peças 08, 09 e 10) . 
Em decorrência dos três convênios, foram realizadas três licitações na modalidade de tomada de preços (Tomada de Preços 4/2016, 5/2016 e 7/2016) , cuja homologação e adjudicação foi publicada na mesma data de 28/06/2016 (extrato publicação homologação e adjudicação, peça 92) . Essa prática revela fracionamento de despesas, considerando que as licitações referem-se a obras de pavimentação em um mesmo bairro (Bom Jesus) , da sede do Município de Mazagão. Somadas, as obras superam o limite para essa modalidade de licitação, o que contraria o art. 23, inc I, alínea "c", da Lei 8.666/1993. No caso dos convênios em tela, a empresa Silva & Silva Engenharia Ltda. foi a única participante e vencedora da Tomada de Preços 7/2016, convênio Siconv 817158 (peça 90, p.1) . 
III.1.2 Objetos nos quais o achado foi constatado: 
Convênio 759427/2011 - Convênio firmado entre o Ministério da Defesa e o Município de Cutias/AP para pavimentação e drenagem no Distrito de Gurupora
Convênio 769789/2012 - Convênio firmado entre o Ministério da Defesa e o Município de Tartarugalzinho/AP para pavimentação em bloquetes
Convênio 791176/2013 - Convênio firmado entre o Ministério da Defesa e o Município de Mazagão para a ampliação da sede da prefeitura
Convênio 786645/2013 - Convênio firmado entre o Ministério da Defesa e o Município de Mazagão para construção de passarelas em concreto armado nas comunidades de Vila Bethel e de Vila Maranata
Convênio 787284/2013 - Convênio firmado entre o Ministério da Defesa e o Município de Mazagão/AP para pavimentação em bloquete no Distrito do Carvão
Convênio 817158/2015 - Convênio firmado entre o Ministério da Defesa e o Município de Mazagão/AP para pavimentação em bloquete no Bairro Bom Jesus
III.1.3 Critérios: 
Lei 8.666/1993, art. 3°, art. 21, I a III, §§ 1º e 2º, art. 23, §§ 1º e 2º art. 28, art. 29 e art. 30 .
Súmula 275 do TCU
Jurisprudência: Acórdão 3459/2012-TCU-Plenário, datado de 10/12/2012, de relatoria do Ministro José Jorge; Acórdão 1955/2014-TCU-Plenário, datado de 23/7/2014, de relatoria do Ministro-Substituto Marcos Bemquerer.
III.1.4 Evidências: 
Editais de licitação, avisos de publicação, atas das sessões de abertura, termos de adjudicação e de homologação.
III.1.5 Causas da ocorrência do achado: 
Inexistência ou deficiências de controles internos e de gerenciamento de riscos.
III.1.6 Efeitos/Consequências do achado: 
Ausência de isonomia e de efetiva competição nos certames licitatórios, com prejuízo à obtenção de propostas mais vantajosas à administração, ao concentrar as contratações em apenas duas empresas (efeito real) .
A adoção de prazos e de meios de divulgação inadequados dos avisos de licitação, o fracionamento de despesa e a inserção de cláusulas restritivas nos editais, concorreram para frustrar o caráter competitivo dos certames em benefício de apenas uma empresa. Com efeito, a violação do princípio da isonomia entre os licitantes se refletiu na ausência de outros possíveis interessados nos certames, cuja participação era condição essencial para a obtenção de propostas mais vantajosas à Administração.
Cabe destacar, quanto às cláusulas restritivas do edital, a jurisprudência da Corte de Contas, Acórdão 3213/2019-TCU-Primeira Câmara, datado de 16/4/2019, de relatoria do Ministro Benjamin Zymler, é no sentido de que as exigências para habilitação são pertencentes a fase de planejamento e não devem ser imputadas a membros da comissão de licitação que participam da fase de execução, razão pela qual se teria uma excludente de culpabilidade por inexigibilidade de conduta diversa dos citados membros da comissão permanente de licitação.
Das cinco licitações vencidas pela empresa Dois Irmãos Ferreira Ltda. EPP, em duas a empresa foi a única que compareceu aos certames, embora uma segunda empresa tenha adquirido o edital mas declinou de participar do certame (Convênio786645/2013 e Convênio 787284/2013) . Em duas delas, a sua única concorrente foi inabilitada e não exerceu seu direito de recorrer (Convênio 759427/2011 e Convênio 769789/2012) . Das quatro licitações vencidas pela empresa Silva & Silva Engenharia Ltda., em uma ela foi a única participante e em duas outras a sua única concorrente foi inabilitada e declinou do direito de recorrer.
III.1.7 Responsáveis:
Convênio 759427/2011
Nome: Luana Regina de Sousa Brito dos Santos
CPF: XXX.861.282-XX - Cargo: Presidente da Comissão Permanente de Licitação da Prefeitura Municipal de Cutias/AP (de 01/01/2012 até 31/12/2012) 
Nome: Josicleia Pinheiro Ferreira
CPF: XXX.878.572-XX - Cargo: membro da Comissão Permanente de Licitação da Prefeitura Municipal de Cutias/AP (de 01/01/2012 até 31/12/2012) 
Nome: Manoel Gomes da Silva
CPF:  XXX.695.942-XX - Cargo: membro da Comissão Permanente de Licitação da Prefeitura Municipal de Cutias/AP (de 01/01/2012 até 31/12/2012) 
Conduta: 
Processar, julgar e adjudicar o objeto da licitação na modalidade de tomada de preços 002/2012-PMCT, no âmbito do Convênio n. 759427, com a adoção de prazos e de meios de divulgação inadequados dos avisos de licitação.
Nexo de causalidade: 
A conduta dos responsáveis violou o princípio da isonomia entre os licitantes e se refletiu na possível ausência de outros possíveis interessados no certame, frustrando potencialmente a possibilidade de obtenção de proposta mais vantajosa à Administração.
Culpabilidade: 
É razoável afirmar que os responsáveis, na qualidade de membros de uma comissão permanente de licitação, conheciam os princípios constitucionais e legais da isonomia e da competitividade que norteiam as licitações públicas e deveriam adotar os prazos processuais estabelecidos na Lei 8.666/1993, o art. 21, inciso III e § 2º, inciso III.
Nome: Paulo José de Brito Silva Albuquerque
CPF: XXX.317.342-XX - Cargo: Prefeito Municipal de Cutias/AP (de 01/01/2009 até 31/12/2012) 
Conduta:
Homologar a licitação na modalidade tomada de preços 002/2012-PMCT, no âmbito do Convênio n. 759427, com a adoção de prazos e de meios de divulgação inadequados dos avisos de licitação, e com a inserção de cláusulas restritivas no edital do certame.
Nexo de causalidade: 
A conduta do responsável, ao não adotar a devida cautela no exercício de ato de controle, ensejou a validação de procedimento de licitação processado com violação do princípio da isonomia entre os licitantes, que se refletiu na possível ausência de outros interessados no certame, frustrando potencialmente a possibilidade de obtenção de proposta mais vantajosa à Administração.
Culpabilidade: 
É razoável afirmar que o responsável, na qualidade de prefeito municipal, encarregado da supervisão e do controle do ato inquinado, tivesse consciência do dever de agir com a devida cautela ao homologar o certame.
Convênio 769789/2012
Nome: Almir Rezende
CPF: XXX.965.376-XX - Cargo: Prefeito Municipal de Tartarugalzinho/AP (de 01/01/2013 até 31/12/2016) 
Conduta: 
Homologar a licitação na modalidade de Concorrência 1/2013-PMT, no âmbito do Convênio n. 769789/2012, com a inserção de cláusulas restritivas no edital do certame.
Nexo de causalidade: 
A conduta do responsável, ao não adotar a devida cautela no exercício de ato de controle, ensejou a validação de procedimento de licitação processado com violação do princípio da isonomia entre os licitantes, que se refletiu na possível ausência de outros interessados no certame, frustrando potencialmente a possibilidade de obtenção de proposta mais vantajosa à Administração.
Culpabilidade: 
É razoável afirmar que o responsável, na qualidade de prefeito municipal, encarregado da supervisão e do controle do ato inquinado, tivesse consciência do dever de agir com a devida cautela ao homologar o certame.
Convênios 791176/2013, 786645/2013, 787284/2013 e 817158/2015
Nome: Luana Regina de Sousa Brito dos Santos
CPF: XXX.861.282-XX - Cargo: Presidente da Comissão Permanente de Licitação da Prefeitura Municipal de Mazagão/AP (de 01/01/2014 até 31/12/2014) 
Nome: Geraldo Tomaz Matos de Souza
CPF: XXX.948.792-XX - Cargo: membro da Comissão Permanente de Licitação da Prefeitura Municipal de Mazagão/AP (de 01/01/2014 até 31/12/2014) 
Nome: Jose Marcio dos Anjos Moraes
CPF: XXX.492.912-XX - Cargo: membro da Comissão Permanente de Licitação da Prefeitura Municipal de Mazagão/AP (de 01/01/2014 até 31/12/2014) 
Conduta: 
Processar, julgar e adjudicar os objetos da licitação na modalidade de Tomada de Preço 007/2016, no âmbito do Convênio 817158/2015, com a inobservância dos prazos de publicação e fracionamento de despesa no caso deste último. 
Nexo de causalidade: 
A conduta dos responsáveis violou do princípio da isonomia entre os licitantes se refletiu na ausência de outros possíveis interessados nos certames, frustrando a possibilidade de obtenção de propostas mais vantajosas à Administração.
Culpabilidade: 
É razoável afirmar que os responsáveis, na qualidade de membros de uma comissão permanente de licitação, conheciam os princípios constitucionais e legais da isonomia e da competitividade que norteiam as licitações públicas e deveriam adotar os prazos processuais estabelecidos na Lei 8.666/1993, o art. 21, inciso III e § 2º, inciso III, bem como, tinha conhecimento da ilegalidade do fracionamento de despesas por meio de três licitações na modalidade de tomada de preços (Tomada de Preços 4/2016, 5/2016 e 7/2016) , cuja homologação e adjudicação foi publicada na mesma data de 28/06/2016, referente à obras de pavimentação em um mesmo bairro (Bom Jesus) , contrariam o limite para essa modalidade de licitação previsto no art. 23, inc I, alínea "c", da Lei 8.666/1993.
Nome: Giodilson Pinheiro Borges
CPF: XXX.879.162-XX - Cargo: Prefeito Municipal de Mazagão/AP (de 01/01/2013 até 31/12/2016) 
Conduta: 
Homologar a licitação na modalidade de tomada de preços 005/2014-PMMz, no âmbito do Convênio n. 791176/2013, a Concorrência 6/2014-PMMz, no âmbito do Convênio 786645/2013, e a Concorrência 005/2014-PMMz, no âmbito do Convênio 787284/2013, e da Tomada de Preço 007/2016, no âmbito do Convênio 817158/2015, com a inserção de cláusulas restritivas nos editais dos certames e com a inobservância dos prazos de publicação e com fracionamento de despesa, no caso deste último. 
Nexo de causalidade: 
A conduta do responsável, ao não adotar a devida cautela no exercício de ato de controle, ensejou a validação de procedimentos de licitação processados com violação do princípio da isonomia entre os licitantes, que se refletiu na possível ausência de outros interessados no certame, frustrando potencialmente a possibilidade de obtenção de propostas mais vantajosas à Administração.
Culpabilidade: 
É razoável afirmar que o responsável, na qualidade de prefeito municipal, encarregado da supervisão e do controle dos atos inquinados, tivesse consciência do dever de agir com a devida cautela ao homologar os certames.
III.1.8 Proposta de encaminhamento: 
Determinar, com fundamento no art. 43, inciso II, da Lei n. 8.443/92, a audiência dos responsáveis para apresentarem ao Tribunal, no prazo de quinze dias, razões de justificativa em face das irregularidades apontadas.
III.2 Simulação de Competição
III.2.1 Situação encontrada: 
Convênio 759427/2011 (pavimentação no Distrito de Gurupora em Cutias) 
A sessão de abertura da licitação da tomada de preços 002/2012-PMCT, com duas empresas licitantes, ocorreu em 25/6/2012, às 11h30, e a homologação do certame se deu em 29/6/2012 (ata da sessão de abertura e termos de adjudicação e homologação, peças 31-33) . Em decorrência, foi firmado o Contrato n. 17/2012 (contrato, peça 72) .
É interessante notar que, a empresa Ribeiro e Vasconcelos Ltda. EPP, uma das licitantes, nessa mesma data também participou sozinha de outro certame com abertura às 8h00 e venceu a tomada de preços n. 1/2012-CPL/PMCT, para a execução de pavimentação e drenagem de ruas em Cutias (aviso de licitação, peça 30, e extrato de contrato, peça 50) . Ao final da execução, a prestação de contas desse outro convênio (759968) foi rejeitada pelo MD e instaurada TCE, julgada irregular pelo TCU mediante o Acórdão 8781/2017-TCU-Primeira Câmara, com imputação de débito e de multa aos responsáveis.
Ademais, deve-se ressaltar que a empresa Dois Irmãos Ferreira Ltda. - EPP, vencedora do certame, atua no ramo de "comércio varejista de tintas e materiais para pintura", o que é incompatível com a construção de obras. Sua sede é uma loja de materiais de construção (Maciel Tintas) (imagem Google Street View, peça 51) . 
O contrato social, de 6/9/2001, na sua cláusula terceira (contrato social, peça 52, p. 2-5) confirma que o objeto social da empresa é o comércio varejista de materiais de construção em geral. Do mesmo modo, o comprovante de inscrição e de situação cadastral no CNPJ (cadastro, peça 52, p. 1) . A alteração contratual n. 2 expandiu o objeto para outros ramos de comércio (alteração contratual, peça 52, p. 6-7) . Somente na alteração contratual n. 7, ocorrida em 31/5/2012, portanto, menos de uma semana antes da publicação do aviso da licitação (6/6/2012) , foi inserido no rol de atividades da empresa obras de urbanização - ruas, praças e calçadas e obras de terraplanagem (alteração contratual, cláusula primeira, peça 52, p. 8-9) . 
Do mesmo modo, na alteração nº 7, seu capital social foi aumentado de R$ 50.000,00 para R$ 150.000,00 (alteração contratual, cláusula segunda, peça 52, p. 9) , adequando-se à exigência do edital 3.1.5.2 (peça 28, p.6) , que fixou o mínimo de R$ 94.920,00. Não obstante, essas alterações foram registradas na Junta Comercial do Estado do Amapá na data de abertura da licitação, conforme certidão simplificada expedida 25/6/2012, (alteração contratual, peça 52, p. 10-11) ) . Logo, a comprovação não atendeu à exigência de ser apresentada no mínimo 24h antes do certame, como estabelecido no item 3.1.6 do edital (edital de licitação, item 3.1.6, peça 28, p. 5) .
Importante destacar que a licitação ocorreu no município de Cutias/AP e a Junta Comercial do Estado do Amapá está localizada no município de Macapá/AP. A abertura para funcionamento da Junta ocorre às 07:30hs (https://www.portal.ap.gov.br/estrutura/junta-comercial-do-amapa) , sendo o tempo de deslocamento entre os municípios de aproximadamente 3 horas (https://www.google.com/search?q=cutias+macap%C3%A1&rlz=1C1GCEB_enBR939BR941&oq=cutias+macap%C3%A1&aqs=chrome..69i57j0i22i30j69i60.21502j0j7&sourceid=chrome&ie=UTF-8 ) . Ou seja, existiu um tempo extremamente exíguo para empresa Dois Irmãos Ferreira Ltda. - EPP registrar a alteração contratual e emitir uma certidão simplificada na Junta Comercial e, posteriormente, deslocar-se para Cutia/AP a tempo de participar do certame. Acrescenta-se a situação a ausência de assinatura do representante da empresa na ata de abertura da licitação (peça 31, p. 1) 
A empresa Ribeiro e Vasconcelos Ltda. EPP, que participou e perdeu a licitação, funciona em um imóvel residencial, de acordo com busca de endereço realizada com uso da ferramenta Google Street View (peça 53) . 
Conforme resposta à diligência efetuada no curso da auditoria ao Ministério do Trabalho - Superintendência Regional do Trabalho e Emprego no Amapá (ofício, peça 17) , há indícios de débitos da empresa Dois Irmãos Ferreira Ltda. - EPP referentes ao período de 2012 a 2016, apurados mediante levantamento nas RAIS e nos depósitos realizados via SEFIP e pelos CEI vinculados (Atendimento à diligência pelo Ministério do Trabalho, peça 25) .
Somada as evidência acima, houve habilitação indevida dos dois licitantes por ausência de cumprimento de requisitos de capacidade técnica e que será mais bem abordado em item específico III.3.1 deste relatório mais adiante.
  Essas evidências são indícios de possível simulação de competição ente os licitantes com o objetivo de favorecer a empresa Dois Irmãos Ferreira Ltda. - EPP, que se sagrou vencedora do certame.
Convênio 769789/2012 (pavimentação em Tartarugalzinho) 
Participaram da Concorrência 1/2013-PMT as empresas Dois Irmãos Ferreira Ltda. - EPP e Trindade e Gomes Serviços Ltda. -ME, que foi inabilitada por não ter comprovado a visita técnica ao local da obra, sendo inabilitada sem recorrer. A ata de abertura da licitação ocorreu em 24/10/2013 e sua homologação se deu em 29/10/2013 (ata da sessão e termo de adjudicação e homologação, (peças 36-37) . Na ata da sessão de abertura consta apenas a assinatura do representante da empresa Dois Irmãos Ferreira Ltda. - EPP, em que pese constar ter sido registrado que foi perguntado ao Trindade e Gomes Serviços Ltda. -ME  se este entendeu os motivos pelos quais não foi credenciada.
Isto é, a empresa não recorreu de inabilitação por exigência abusiva de visita técnica ao local da obra, conforme jurisprudência pacífica desta Corte de Contas, Acórdão 2669/2013-TCU-Plenário, datado de 2/10/2013, de relatoria do Ministro Valmir Campelo, o que reforça que sua participação se deu apenas para possivelmente simular competição.
O edital exigiu a comprovação de capital social mínimo ou patrimônio líquido de 10% (dez por cento) do valor correspondente ao custo estimado da obra (edital de licitação, item 7.4 "a", peça 35, p. 4) . No presente caso, o capital social mínimo exigido seria de R$ 194.000,00, e a empresa Dois Irmãos Ferreira promoveu alteração no seu contrato social para aumentar seu capital de R$ 150.000,00 para 250.000,00, no dia 21/10/2013, dois dias antes da abertura da licitação, ocorrida em 24/10/2013 (alteração contratual, peça 54) .
Do mesmo modo, essas evidências apontam para a ocorrência de possível simulação entre os licitantes e que a licitação teria sido montada com o objetivo de favorecer a empresa Dois Irmãos Ferreira Ltda. - ME, que se sagrou vencedora do certame.
Convênio 789945/2013 (construção de uma praça em Mazagão) 
Participaram da Tomada de Preço 001/2015- PMMZ, relativa ao Convênio 541/PCN/2013 (Siconv 789945) , duas empresas: a Silva & Silva Engenharia Ltda. (CNPJ nº 10.718.378/0001-89) e YFL Construção e Comercio (CNPJ 01.302.679/0001-36) . A empresa YFL Construção e Comercio foi inabilitada, manifestou interesse em recorrer de sua inabilitação, conforme Ata de Abertura da Licitação (peça 93) , mas não apresentou recurso, tendo assim a empresa Silva & Silva Engenharia Ltda. sido a única que foi habilitada, sagrando-se vencedora do certame, como registrado na Ata de encerramento da licitação (peça 94) .
A desistência em recorrer da empresa YFL Construção e Comercio, somada ao conjunto de outros indícios e informações as seguir expostos, indica possibilidade de ter havido simulação de competição ou montagem na licitação, com o objetivo de favorecer a empresa Silva & Silva Engenharia Ltda.
Segundo a Comissão de Licitação, um dos motivos para a inabilitação da empresa YFL Construção e Comercio foi a não apresentação da garantia de participação, no valor de R$ 9.270,00, no prazo de 03 dias antes da data do recebimento das propostas (24/04/2015) , descumprindo o item 7.5.2, alínea "c" do edital. No entanto, como se pode verificar, a empresa YFL Construção e Comercio apresentou apólice de seguro garantia, com data de vigência a partir de 24/05/2015 (peça 95) . Embora não conste no processo a data na qual foi dado entrada no seguro-garantia de participação no certame, à primeira vista, a inabilitação por esse motivo manifesta atitude com formalismo extremo e excesso de rigor. 
Além disso, há possibilidade de a empresa Silva & Silva ser interposta, ou seja, empresa laranja, visto que está sediada em endereço residencial ou sem estrutura para o desenvolvimento da atividade econômica da pessoa jurídica. Isso porque o endereço da empresa junto à Receita Federal é a Avenida Felipe Camarão 536 B, Buritizal, CEP 68.902-861 Macapá/AP (peça 96) . 
Ao buscar pelo endereço supracitado na ferramenta Google Street View, observou-se que a referida rua é residencial, tratando-se de um imóvel em construção, sendo que as imagens disponíveis são datadas de dezembro de 2012, conforme fotografias juntadas como peças 97. Outrossim, ao buscar esse endereço no Google, obteve-se a informação de que ali se encontra o estabelecimento "Paulinho Cabeleireiros", conforme pesquisa juntada aos autos (peça 98) .
Cabe destacar ainda que, no âmbito do contrato celebrado pela referida empresa no convênio Siconv 801561, foi utilizado o seguinte endereço: Rua Santos Dumont, nº 3460, Muca, CEP 698902230, Macapá/AP (peça 99) . De acordo com a ferramenta Google Street View, em foto datada de dezembro de 2012, o endereço informado era uma sala no posto de gasolina Auto Posto Iracema (CNPJ 05.748.193/0001-87) (peça 100) .
Além disso, conforme se verifica na prática entre licitações em que não há competitividade de fato, o valor da proposta da empresa vencedora Silva & Silva Engenharia Ltda. (R$ 923.045,52) , conforme consta da Ata de Encerramento da Licitação (peça 101) alcançou 99,57% do  valor do orçamento da  licitação (R$ 927.000,00) (peça 102) , não tendo havido  praticamente nenhum desconto em relação ao preço do orçamento,  o que corrobora os indícios de ter havido possível simulação de competição na licitação com o intuito de beneficiar a empresa vencedora do certame.
Vale ainda destacar que a empresa Silva & Silva Engenharia Ltda. não possui veículos declarados compatíveis com a atividade econômica desenvolvida, conforme pesquisa ao Renavam. Isso porque, embora atue como construtora desde 2009, de acordo com consulta à base do Renavam, não constam veículos em seu nome, tampouco nos nomes dos seus sócios (peça 103) . Contudo, em razão de tal informação não ter sido obtida de fonte primária, a mesma deve ser desconsiderada na presente análise em razão de possível inconsistência ou desatualização de banco de dados secundário, sendo proposto a exclusão da peça devido a existência de informação sigilosa. 
Convênio 801516/2014 (pavimentação de vias urbanas em Mazagão) 
Participaram da Tomada de preços 002/2016, relativa ao Convênio 199/PCN/2014 (Siconv 801516) duas empresas: Silva & Silva Engenharia Ltda. (CNPJ nº 10.718.378/0001-89) e Construtora Benevides Ltda. (CNPJ 21.091.767/0001-43) . A Construtora Benevides Ltda. foi inabilitada, em face de falta de acervo técnico dos profissionais e de atestado de capacidade técnica da licitante, contudo manifestou interesse em não recorrer de sua inabilitação. Assim, a empresa Silva & Silva Engenharia Ltda. foi a única habilitada e sagrou-se vencedora do certame.
A desistência em recorrer da empresa Construtora Benevides Ltda., somada aos indícios e informações a seguir expostos, indica possibilidade de ter havido simulação de competição ou montagem na licitação, com o objetivo de favorecer a empresa Silva & Silva Engenharia Ltda.
A empresa Construtora Benevides Ltda. foi constituída em 23/9/2014 e, de acordo com pesquisa realizada, apresentou o RAIS de 2014 a 2016 zerado (peça 104, p. 12-23) . 
Ademais, de acordo com consulta à base do Renavam, não constam veículos em seu nome (peça 105) , havendo apenas um caminhão ano 1971 no nome do seu sócio, o Sr.  Hermógenes Geraldo da Costa Neto (CPF XXX.225.934-XX) (peça 106) .  Contudo, em razão de tal informação do Renavam não ter sido obtida de fonte primária, a mesma deve ser desconsiderada na presente análise em razão de possível inconsistência ou desatualização de banco de dados secundário, sendo proposto a exclusão da peça devido a existência de informação sigilosa.
Assim, observa-se que a empresa Construtora Benevides Ltda. não possuía pessoal para executar a obra da licitação e que a sua participação visou possivelmente simular competitividade.
A exemplo das demais licitações examinadas, o valor da proposta da empresa vencedora Silva & Silva Engenharia Ltda. (R$ 1.013.478,72) , conforme consta da Ata de encerramento do certame (peça 160, p. 2) , alcançou 99,26% do valor do orçamento da licitação (R$ 1.021.000,00) , não tendo havido, praticamente, nenhum desconto em relação ao preço do orçamento, o que corrobora os indícios de ter havido possível direcionamento e simulação de competitividade.
III.2.2 Objetos nos quais o achado foi constatado: 
Convênio 759427/2011 - Convênio firmado entre o Ministério da Defesa e o Município de Cutias/AP para pavimentação e drenagem no Distrito de Gurupora
Convênio 769789/2012 - Convênio firmado entre o Ministério da Defesa e o Município de Tartarugalzinho/AP para pavimentação em bloquetes.
Convênio 789945/2013 - Convênio firmado entre o Ministério da Defesa e o Município de Mazagão/AP para a construção de uma praça na sede do município
Convênio 801516/2014 - Convênio firmado entre o Ministério da Defesa e o Município de Mazagão/AP para pavimentação em bloquete de vias urbanas
III.2.3 Critérios: 
Lei 8666/1993, art. 3º
III.2.4 Evidências: 
Editais de licitação, avisos e licitação, contratos sociais do licitante, fotografias, Relação Anual de Informações Sociais (RAIS) , atas da sessão de abertura do certame e Acórdão 8781/2017-TCU-Primeira Câmara.
III.2.5 Causas da ocorrência do achado: 
Inexistência ou deficiências de controles internos e de gerenciamento de riscos.
III.2.6 Efeitos/Consequências do achado: 
Ausência de isonomia e de efetiva competição nos certames licitatórios, concentrando as contratações em apenas duas empresas, inclusive mediante a simulando de participação de uma segunda concorrente, impossibilitando a obtenção de propostas mais vantajosas à Administração (efeito real) .
Há evidências de possível montagem de licitação para favorecer a empresa Dois Irmãos Ferreira Ltda. - ME. Essa empresa adequou seu capital social às exigências do edital às vésperas dos dois certames, e não participou de licitação com o mesmo objeto, para obra na sede do Município de Cutias, realizado duas horas pela Prefeitura, certame ao qual compareceu e venceu apenas a empresa que com ela concorreu e perdeu (Ribeiro e Vasconcelos Ltda. EPP) . Não é possível, com as informações disponíveis, caracterizar a suposta autoria de agente público envolvido com a ação que viesse a favorecer a empresa Dois Irmãos Ferreira Ltda. - ME para que realizasse a alteração do seu capital social, bem como os elementos existentes não permitem uma segurança razoável para apuração da suposta irregularidade.
 No caso da licitação promovida pela Prefeitura de Tartarugalzinho, há evidência de simulação de competição, considerando que a segunda empresa participante foi inabilitada por não ter comprovado a visita técnica ao local da obra, sendo inabilitada sem recorrer da decisão. Essa omissão reforça as evidências de simulação, uma vez que não haveria razão plausível para empresa descumprir essa exigência, considerando que a obra foi realizada na sede do município de Tartarugalzinho, em local de fácil acesso.
Tais evidências quanto à indisposição para recorrer da decisão pela inabilitação da segunda empresa concorrente também foram observadas nas duas licitações vencidas pela empresa Silva & Silva Engenharia Ltda.
Portanto, de tudo o exposto, não está caracterizada a autoria de agentes públicos por suposto benefício às empresas supracitadas, contudo é possível inferir como factível que as empresas atuaram de modo a simular competitividade.
III.2.7 Responsáveis:
Nome: Silva & Silva Engenharia Ltda. 
CNPJ: 10.718.378/0001-89 - Empresa licitante da Tomada de Preço 001/2015 da Prefeitura Municipal de Mazagão/AP relativa ao Convênio Siconv 789945 e Tomada de preços 002/2016 da Prefeitura Municipal de Mazagão/AP relativa ao Convênio Siconv 801526
Nome: YFL Construção e Comercio
CNPJ: 01.302.679/0001-36 - Empresa licitante da Tomada de Preço 001/2015 da Prefeitura Municipal de Mazagão/AP relativa ao Convênio Siconv 789945
Nome: Ribeiro e Vasconcelos Ltda. EPP
 (CNPJ: 14.519.375/0001-77) - empresa licitante da Tomada de Preço 002-2012 da Prefeitura Municipal de Cutias/AP relativa ao Convênio Siconv 759427
Nome: Dois Irmãos Ferreira Ltda. - ME
CNPJ: 04.657.260/0001-95 - Concorrência 1/2013 da Prefeitura Municipal de Tartarugalzinho/AP relativa ao Convênio Siconv 769789 e Tomada de Preço 002-2012 da Prefeitura Municipal de Cutias/AP relativa ao Convênio Siconv 759427.
Nome: Trindade e Gomes Serviços Ltda. -ME
CNPJ: 17.852.785/0001-23 - Empresa licitante da Concorrência 1/2013 da Prefeitura Municipal de Tartarugalzinho/AP relativa ao Convênio Siconv 769789
Nome: Construtora Benevides Ltda.
CNPJ: 21.091.767/0001-43 - Empresa licitante da Tomada de preços 002/2016 da Prefeitura Municipal de Mazagão/AP relativa ao Convênio Siconv 801526
Conduta: 
Possivelmente simularam competição nos certames da Tomada de preços 002/2016 da Prefeitura Municipal de Mazagão/AP relativa ao Convênio Siconv 801526, Concorrência 1/2013 da Prefeitura Municipal de Tartarugalzinho/AP relativa ao Convênio Siconv 769789 e Tomada de Preço 002-2012 da Prefeitura Municipal de Mazagão/AP relativa ao Convênio Siconv 789945.
Nexo de causalidade: 
A conduta dos responsáveis violou o princípio da competitividade, frustrando a possibilidade de competição efetiva e de obtenção de proposta mais vantajosa à Administração.
Culpabilidade: 
É razoável afirmar que as empresas atuaram de modo consciente e coordenado para simular uma competitividade inexistente nos certames ora em análise.
III.2.8 Proposta de encaminhamento: 
Determinar, com fundamento nos art. 250, inciso V, c/c o art. 237, parágrafo único, do Regimento Interno do TCU, a oitiva dos responsáveis para apresentarem ao Tribunal, no prazo de quinze dias, razões de justificativa em face das irregularidades apontadas.
III.3 Habilitação indevida de empresa vencedora de licitação
III.3.1 Situação encontrada: 
Convênio 759427/2011 (pavimentação no Distrito de Gurupora em Cutias) 
De acordo com o disposto no art. 3º, caput, e art. 30, inciso II, c/c o § 1º da Lei 8.666/1993, a licitação deverá obedecer os princípios da isonomia, legalidade e vinculação ao instrumento convocatório, bem como, a comprovação de aptidão, no caso das licitações pertinentes a obras e serviços, será feita por atestados fornecidos por pessoas jurídicas de direito público ou privado, devidamente registrados nas entidades profissionais competentes. 
Tanto a empresa Dois Irmãos Ferreira Ltda. - EPP, vencedora da tomada de preços 002/2012-PMCT, como a outra participante, Ribeiro e Vasconcelos Ltda. EPP, foram habilitadas indevidamente no certame.
Quanto à empresa vencedora, a certidão de acervo técnico profissional emitida pelo Conselho Regional de Engenharia e Arquitetura do Pará (CREA/PA) (certidão, peça 55, p. 1) não comprova a execução de obra de pavimentação, conforme acervo exigido no item 3.1.1 do edital de licitação (edital, peça 28, p. 4-5) . Do mesmo modo, a certidão expedida pelo CREA/AP (certidão, peça 55, p. 24) . Os demais atestados são de obras de edificação, distintas de pavimentação em bloquete como exigido no edital (atestados, peça 55, p. 2-23, e p. 25-36) .
Por seu turno, embora habilitada, a empresa Ribeiro & Vasconcelos Ltda. EPP apresentou atestado de capacidade técnica de seu engenheiro responsável, Sr. Manoel Deodato de Queiroz do Couto, expedido pela Prefeitura Municipal de Cutias, e não pelo CREA/AP. O atestado se refere a execução de serviço de pavimentação em bloquete que teria sido executado na própria localidade de Gurupora, mediante o Contrato n. 002/2011-PMCT (atestado, peça 55, p. 37-38) .
Com efeito, ambas as empresas deveriam ter sido inabilitadas no certame.
Convênio 769789/2012 (pavimentação em Tartarugalzinho) 
De acordo com o disposto no art. 3º, caput, e art. 30, inciso II, c/c o § 1º da Lei 8.666/1993, a licitação deverá obedecer os princípios da isonomia, legalidade e vinculação ao instrumento convocatório, bem como, a comprovação de aptidão, no caso das licitações pertinentes a obras e serviços, será feita por atestados fornecidos por pessoas jurídicas de direito público ou privado, devidamente registrados nas entidades profissionais competentes. 
Embora a empresa Dois Irmãos Ferreira Ltda. - EPP tenha vencido a Concorrência 1/2013-PMT, sua habilitação no certame também ocorreu de forma indevida.
A certidão de acervo técnico de seu engenheiro responsável, Sr. Marcos Antônio de Oliveira Coutinho, não comprova o desempenho de atividade profissional compatível com o objeto da licitação (certidão, peça 86) , como exigido no item 7.3, "c", do edital (peça 35) .
Do mesmo modo, o atestado de capacidade expedido pelo Governo do Estado do Pará, em favor do engenheiro responsável, é de obra de edificação, distinta de pavimentação em bloquete como exigido no edital (atestado, peça 57) .
Convênio 786645/2013 (construção de passarela em concreto armado em Vila Bethel e Vila Maranata em Mazagão) 
De acordo com o disposto no art. 3º, caput, e art. 30, inciso II, c/c o § 1º da Lei 8.666/1993, a licitação deverá obedecer os princípios da isonomia, legalidade e vinculação ao instrumento convocatório, bem como, a comprovação de aptidão, no caso das licitações pertinentes a obras e serviços, será feita por atestados fornecidos por pessoas jurídicas de direito público ou privado, devidamente registrados nas entidades profissionais competentes. 
A empresa Dois Irmãos Ferreira Ltda. - EPP, única participante da Concorrência 6/2014-PMMz, foi indevidamente habilitada no certame.
A certidão de acervo técnico do engenheiro responsável, Sr. Marcos Antônio de Oliveira Coutinho, expedida pelo CREA/PA (certidão, peça 58, p. 1) , não comprova o desempenho de atividade profissional compatível com o objeto da licitação, que era a construção de passarelas em concreto armado, como constou no item 3.1.1 do edital do certame (edital, peça 43) .
Do mesmo modo, o atestado de capacidade expedido pelo Governo do Estado do Pará, em favor do engenheiro responsável, é de obra de edificação, distinta de passarela em concreto armado em comunidade ribeirinha, que exige serviços específicos e distintos, como sondagem em área alagável e fundação em estacas sob o leito do rio (atestado, peça 58, p. 2-23) .
Convênio 787284/2013 (pavimentação no Distrito do Carvão em Mazagão) 
De acordo com o disposto no art. 3º, caput, e art. 30, inciso II, c/c o § 1º da Lei 8.666/1993, a licitação deverá obedecer os princípios da isonomia, legalidade e vinculação ao instrumento convocatório, bem como, a comprovação de aptidão, no caso das licitações pertinentes a obras e serviços, será feita por atestados fornecidos por pessoas jurídicas de direito público ou privado, devidamente registrados nas entidades profissionais competentes. 
A empresa Dois Irmãos Ferreira Ltda. - ME, única participante da Concorrência 005/2014-PMMz, não comprovou atender as exigências de qualificação técnica previstas no edital, sendo indevidamente habilitada no certame.
A certidão de acervo técnico profissional emitida pelo CREA/PA (certidão, peça 59, p. 1) em nome do engenheiro Marcos Antônio de Oliveira Coutinho não comprova a execução de obra de pavimentação em bloco de concreto e drenagem de águas pluviais superficiais e profundas, como especificado no item 3.1.1 do edital do certame (edital, peça 47) . 
Convênio 789945/2013 (construção de uma praça na sede do município de Mazagão) 
De acordo com o disposto no art. 3º, caput, e art. 30, inciso II, c/c o § 1º da Lei 8.666/1993, a licitação deverá obedecer os princípios da isonomia, legalidade e vinculação ao instrumento convocatório, bem como, a comprovação de aptidão, no caso das licitações pertinentes a obras e serviços, será feita por atestados fornecidos por pessoas jurídicas de direito público ou privado, devidamente registrados nas entidades profissionais competentes. 
Não obstante, nos autos da tomada de preços 001/2015 - PMMZ, consta um Atestado de Capacidade Técnica emitido por Luciana da Silva e Silva (atestado, peça 107) , em favor do engenheiro Luiz Hildemar Góes da Silva Júnior, mas não para a empresa Silva & Silva Engenharia, da qual é sócio. Além disso, em sendo a Srª Luciana da Silva e Silva uma pessoa física, o Atestado de Capacidade Técnica por ela expedido é irregular. Ademais, em pesquisa às bases de dados do TCU, verificou-se que a Srª Luciana da Silva e Silva (CPF XXX.856.602-XX) é irmã do Sr. Luiz Hildemar Goes da Silva Junior (CPF XXX.884.802-XX) , conforme extrato de pesquisa junto ao sistema CPF da Receita Federal (consulta CPF, peça 108) . Não obstante, a empresa Silva & Silva Engenharia foi indevidamente habilitada e venceu o certame.
III.3.2 Objetos nos quais o achado foi constatado: 
Convênio 759427/2011 - Convênio firmado entre o Ministério da Defesa e o Município de Cutias/AP para pavimentação e drenagem no Distrito de Gurupora
Convênio 769789/2012 - Convênio firmado entre o Ministério da Defesa e o Município de Tartarugalzinho/AP para pavimentação em bloquetes.
Convênio 786645/2013 - Convênio firmado entre o Ministério da Defesa e o Município de Mazagão para construção de passarelas em concreto armado nas comunidades de Vila Bethel e de Vila Maranata
Convênio 787284/2013 - Convênio firmado entre o Ministério da Defesa e o Município de Mazagão/AP para pavimentação em bloquete no Distrito do Carvão
Convênio 789945/2013 - Convênio firmado entre o Ministério da Defesa e o Município de Mazagão/AP para construção de uma praça na sede do município
III.3.3 Critérios: 
Lei 8.666/1993, art. 3º, caput, e art. 30, incisos II e IV, e seus §§ e incisos 
III.3.4 Evidências: 
Editais de licitação, Atestados e certidões de capacidade técnica, atas da licitação, termos de adjudicação e de homologação, mapas, consulta CNPJ e CPF.
III.3.5 Causas da ocorrência do achado: 
Inobservância da Lei das Licitações ao estabelecer os documentos de habilitação técnica no edital dos certames e ao proceder à análise dos documentos de habilitação.
III.3.6 Efeitos/Consequências do achado: 
A irregularidade feriu os princípios da legalidade e vinculação ao instrumento convocatório que, respectivamente, comprometem a confiança no sistema de compras governamental e expõe ao risco a Administração Pública à possibilidade de a empresa contratada não conseguir honrar o contrato e a execução de serviços deficientes, com potencial prejuízo ao erário e com risco à incolumidade física dos futuros usuários.
A irregularidade ainda ensejou o favorecimento das empresas às quais os objetos licitados foram adjudicados, pois não cumpriam as regras dos editais, ferindo princípios norteadores da licitação como a isonomia, uma vez que outras possíveis interessadas podem ter deixado de participar dos certames por não possuir o acervo técnico exigido. Como consequência, restou comprometida a isonomia e a competição dos certames, uma vez que a possível participação de outras possíveis empresas interessadas, nas mesmas condições das duas licitantes vencedoras, poderia resultar na obtenção de propostas mais vantajosas à Administração (efeito real) .
A habilitação indevida das duas empresas vencedoras das licitações, que deixaram de atender à exigência de qualificação técnica prevista no edital, constitui irregularidade grave, na medida em que esse favorecimento e quebra de isonomia ocorreu em detrimento de outras possíveis interessadas na licitação, o que poderia ensejar maior competitividade nos certames e resultar na obtenção de propostas mais vantajosas à Administração. Insta ressaltar que as propostas selecionadas se situaram em valores bastante próximos dos montantes de recursos alocados aos convênios em tela, o que reforça essa conclusão.
III.3.7 Responsáveis:
II.3.7.1 Convênio n. 759427/2011
Nome: Luana Regina de Sousa Brito dos Santos
CPF: XXX.861.282-XX - Cargo: Presidente da Comissão Permanente de Licitação da Prefeitura Municipal de Cutias/AP (de 01/01/2012 até 31/12/2012) 
Nome: Josicleia Pinheiro Ferreira
CPF: XXX.878.572-XX - Cargo: membro da Comissão Permanente de Licitação da Prefeitura Municipal de Cutias/AP (de 01/01/2012 até 31/12/2012) 
Nome: Manoel Gomes da Silva
CPF:  XXX.695.942-XX - Cargo: membro da Comissão Permanente de Licitação da Prefeitura Municipal de Cutias/AP (de 01/01/2012 até 31/12/2012) 
Conduta: 
Processar, julgar e adjudicar o objeto da licitação na modalidade de tomada de preços 002/2012-PMCT, no âmbito do Convênio n. 759427/2011, com a habilitação indevida de empresa vencedora que não atendeu às exigências de qualificação técnica previstos no edital.
Nexo de causalidade: 
A conduta dos responsáveis resultou no favorecimento da empresa vencedora em detrimento de outras possíveis empresas interessadas na licitação, cujas participações poderiam resultar na obtenção de proposta mais vantajosa à Administração.
Culpabilidade: 
É razoável afirmar que os responsáveis, na qualidade de membros de uma comissão permanente de licitação, conheciam os princípios constitucionais e legais que norteiam as licitações públicas, sobretudo a vinculação do procedimento ao edital.
Nome: Paulo José de Brito Silva Albuquerque
CPF: XXX.317.342-XX - Cargo: Prefeito Municipal de Cutias/AP (de 01/01/2009 até 31/12/2012) 
Conduta: 
Homologar a licitação na modalidade de tomada de preços 002/2012-PMCT, no âmbito do Convênio n. 759427, com a habilitação indevida de empresa vencedora, a qual não atendeu às exigências de qualificação técnica previstos no edital.
Nexo de causalidade: 
A conduta do responsável, ao não adotar a devida cautela no exercício de ato de controle, resultou no favorecimento da empresa vencedora em detrimento de outras possíveis empresas interessadas na licitação, cujas participações poderiam resultar na obtenção de proposta mais vantajosa à Administração.
Culpabilidade: 
É razoável afirmar que o responsável, na qualidade de prefeito municipal, encarregado da supervisão e do controle do ato inquinado, tivesse consciência do dever de agir com a devida cautela ao homologar o certame.
II.3.7.2 Convênio n. 769789/2012
Nome: Marcio Lima de Matos
CPF: XXX.422.382-XX - Cargo: Presidente da Comissão Permanente de Licitação da Prefeitura Municipal de Tartarugalzinho/AP (de 01/01/2013 até 31/12/2013) 
Nome: Simone de Matos Costa
CPF: XXX.243.822-XX - Cargo: membro da Comissão Permanente de Licitação da Prefeitura Municipal de Tartarugalzinho/AP (de 01/01/2013 até 31/12/2013) 
Nome: Jucelino Sena Tavares Vaz
CPF: XXX.296.962-XX - Cargo: membro da Comissão Permanente de Licitação da Prefeitura Municipal de Tartarugalzinho/AP (de 01/01/2013 até 31/12/2013) 
Conduta: 
Processar, julgar e adjudicar o objeto da licitação na modalidade de Concorrência 1/2013-PMT, no âmbito do Convênio n. 769789/2012, com a habilitação indevida de empresa vencedora, a qual não atendeu às exigências de qualificação técnica previstas no edital.
Nexo de causalidade: 
A conduta dos responsáveis resultou no favorecimento da empresa vencedora em detrimento de outras possíveis empresas interessadas na licitação, cujas participações poderiam resultar na obtenção de proposta mais vantajosa à Administração.
Culpabilidade: 
É razoável afirmar que os responsáveis, na qualidade de membros de uma comissão permanente de licitação, conheciam os princípios constitucionais e legais que norteiam as licitações públicas, sobretudo a vinculação do procedimento ao edital
Nome: Almir Rezende
CPF: XXX.965.376-XX - Cargo: Prefeito Municipal de Tartarugalzinho/AP (de 01/01/2013 até 31/12/2016) 
Conduta: 
Homologar a licitação na modalidade de Concorrência 1/2013-PMT, no âmbito do Convênio n. 769789/2012, com a habilitação indevida de empresa vencedora, a qual não atendeu às exigências de qualificação técnica previstas no edital.
Nexo de causalidade: 
A conduta do responsável, ao não adotar a devida cautela no exercício de ato de controle, resultou no favorecimento da empresa vencedora em detrimento de outras possíveis empresas interessadas na licitação, cujas participações poderiam resultar na obtenção de proposta mais vantajosa à Administração.
Culpabilidade: 
É razoável afirmar que o responsável, na qualidade de prefeito municipal, encarregado da supervisão e do controle do ato inquinado, tivesse consciência do dever de agir com a devida cautela ao homologar o certame.
II.3.7.3 Convênios n. 786645/2013, 787284/2013 e 789945/2013
Nome: Luana Regina de Sousa Brito dos Santos
CPF: XXX.861.282-XX - Cargo: Presidente da Comissão Permanente de Licitação da Prefeitura Municipal de Mazagão/AP (de 01/01/2014 até 31/12/2014) 
Nome: Geraldo Tomaz Matos de Souza
CPF: XXX.948.792-XX - Cargo: membro da Comissão Permanente de Licitação da Prefeitura Municipal de Mazagão/AP (de 01/01/2014 até 31/12/2014) 
Nome: Jose Marcio dos Anjos Moraes
CPF: XXX.492.912-XX - Cargo: membro da Comissão Permanente de Licitação da Prefeitura Municipal de Mazagão/AP (de 01/01/2014 até 31/12/2014) 
Conduta: 
Processar, julgar e adjudicar os objetos da Concorrência 6/2014-PMMz, no âmbito do Convênio 786645/2013, da Concorrência 005/2014-PMMz, no âmbito do Convênio 787284/2013, e da Tomada de preços 001/2015-PMMZ, no Convênio 789945/2013, com a habilitação indevida de empresa vencedora que não atendeu às exigências de qualificação técnica previstas no edital.
Nexo de causalidade: 
A conduta dos responsáveis resultou no favorecimento da empresa vencedora em detrimento de outras possíveis empresas interessadas na licitação, cujas participações poderiam resultar na obtenção de proposta mais vantajosa à Administração.
Culpabilidade: 
É razoável afirmar que os responsáveis, na qualidade de membros de uma comissão permanente de licitação, conheciam os princípios constitucionais e legais que norteiam as licitações públicas, sobretudo a vinculação do procedimento ao edital.
Nome: Giodilson Pinheiro Borges
CPF: XXX.879.162-XX - Cargo: Prefeito Municipal de Mazagão/AP (de 01/01/2013 até 31/12/2016) 
Conduta: 
Homologar a licitação na modalidade de Concorrência 6/2014-PMMz, no âmbito do Convênio 786645/2013, e a Concorrência 005/2014-PMMz, no âmbito do Convênio 787284/2013, e da Tomada de preços 001/2015-PMMZ, no Convênio 789945/2013, com a habilitação indevida de empresa vencedora que não atendeu às exigências de qualificação técnica previstas no edital.
Nexo de causalidade: 
A conduta do responsável, ao não adotar a devida cautela no exercício de ato de controle, resultou no favorecimento da empresa vencedora em detrimento de outras possíveis empresas interessadas na licitação, cujas participações poderiam resultar na obtenção de proposta mais vantajosa à Administração.
Culpabilidade: 
É razoável afirmar que o responsável, na qualidade de prefeito municipal, encarregado da supervisão e do controle dos atos inquinados, tivesse consciência do dever de agir com a devida cautela ao homologar os certames.
II.3.8 Proposta de encaminhamento: 
Determinar, com fundamento no art. 43, inciso II, da Lei n. 8.443/92, a audiência e oitiva dos responsáveis para apresentarem ao Tribunal, no prazo de quinze dias, razões de justificativa em face das irregularidades apontadas.
III.4 Superfaturamento quantitativo
III.4.1 Situação encontrada: 
Convênio 786645/2013 (construção de passarela em concreto armado em Vila Bethel e Vila Maranata em Mazagão) 
A licitação na modalidade de Concorrência 6/2014-PMMz foi vencida pela empresa Dois Irmãos Ferreira Ltda. - EPP, pelo valor de R$ 1.630.706,83. Conforme a planilha contratual da obra, seu item mais representativo quanto ao preço era a "Estaca pré-moldada concreto armado 25t cravada/ emendas 16 x 16cm", com um valor de R$ 661.854,24, incluído o BDI, correspondente a 40,58% do preço da obra (planilha contratual, peça 61) 
Segundo as "especificações técnicas do projeto" (especificações técnicas, peça 60) , seriam utilizadas na obra estacas pré-moldadas de, no mínimo, 6 metros, com uma profundidade de cravamento de 3,5m, contada do subleito do rio (item 3.2.1, p. 9-10) . 
Entretanto, segundo a memória de cálculo dos quantitativos físicos que fundamentou a elaboração do orçamento da obra (memória de cálculo, peça 62) , as estacas pré-moldadas utilizadas nas passarelas seriam de 8,0m, à exceção das estacas 1 a 11 do bloco 18 do píer de Vila Maranata, que tinham uma extensão de 16m (item 2.1, p. 4) . A discriminação desses elementos, conforme tabela abaixo, resultou em um quantitativo de 3.888m, quantitativo este utilizado na orçamentação do item, que resultou em R$ 661.854,24:
	Obra
	Tipo de bloco
	Quant. de blocos
	N. de estacas por bloco
	Comp. da estaca (m) 
	Comp. Total (m) 

	Vila Maranata
	Bloco sem píer
	24
	16
	8
	3.072

		Bloco com píer
	1
	11
	16
	176

		Bloco com píer
	1
	16
	8
	128

	Vila Bethel
	Bloco sem píer
	4
	16
	8
	512

	Total
					3.888

Todavia, na visita in loco, medindo-se a extensão das estacas do subleito do rio até o bloco de coroamento, constatou-se que estas não extrapolam 0,50m, o que, somados aos 3,5m de profundidade de cravamento, totaliza somente quatro metros (relatório fotográfico, peça 85, fotos e figuras 20-27, p. 11-15) . 
De acordo com a afirmação do engenheiro projetista responsável e fiscal da obra, Sr. Sandro Raimundo Gomes Barreto, somente é possível admitir como estaca pré-moldada, para fins de orçamentação, as estacas cravadas no leito do rio até o bloco de coroamento, cujo tamanho é de 4,0M, o que foi corroborado por afirmações de moradores e pela medida feita in loco pela equipe de auditoria.
Ademais, seria pouco factível que uma empresa que visasse o lucro realizasse um cravamento de mais dois metros além dos 3,5m de profundidade necessários a fim de utilizar  uma estaca de 6,0 metros. Isto é, para a empresa utilizar uma estaca de 6,0m teria que cravar 5,5m de profundidade, gastando mais esforço e tempo.
Assim, considerando-se que restou constatado na visita in loco que as estacas pré-moldadas utilizadas na obra foram de 4m, à exceção daquelas utilizadas no bloco 18 da passarela de Vila Maranata, com 16m, a extensão das estacas efetivamente aplicadas na obra resulta em 2.032m, conforme especificado na tabela abaixo:
	Obra
	Tipo de bloco
	Quant. de blocos
	N. de estacas por bloco
	Comp. da estaca (m) 
	Comp. Total (m) 

	Vila Maranata
	Bloco sem píer
	24
	16
	4
	1.536

		Bloco com píer
	1
	11
	16
	176

		Bloco com píer
	1
	16
	4
	64

	Vila Bethel
	Bloco sem píer
	4
	16
	4
	256

	Total
					2.032

Urge esclarecer que as demais estacas utilizadas entre o bloco de coroamento e as vigas de sustentação da laje foram contabilizadas no cálculo da estrutura (concreto) , conforme as especificações técnicas do projeto, o que pode ser corroborado no cálculo dos quantitativos físicos que fundamentou a elaboração do orçamento da obra (memória de cálculo, peça 62, itens 3.1 a 3.4, p.9-14) . 
Em consequência, com base no preço unitário de R$ 136,22 contabilizado na planilha contratual da obra, apurou-se um prejuízo de R$ 252.824,32, no item Estaca pré-moldada concreto armado 25t cravada/ emendas 16 x 16cm, consoante demonstrado a seguir:
	Quant. projetada e orçada (ml) 
	Preço unitário (R$) 
	Preço total contratado (R$) 
	Quantidade medida (ml) 
	Preço total executado (R$) 
	Diferença (R$) 

	3.888
	136,22
	529.623,36
	2.032
	276.799,04
	252.824,32

Considerando que o valor contratado foi de R$ 529.623,36 e que empresa executou o valor de R$ 276.799,04, isto equivale à 52,26% do total. Então, a cada medição a empresa recebeu indevidamente o valor de 47,74% do que fora medido. Os documentos de liquidação das despesas (boletins de medição, notas fiscais e ordens de pagamento) estão acostados às peças 65-71.
Desta maneira, devem ser impugnados os seguintes valores referentes à relação de pagamentos (peça 161, p. 1) conforme tabela abaixo:
	Medição
	Valor a ser impugnado (R$) 
	Referência
	Pagamento
	Data

	1ª
	126.412,16
	Peça 65, p.12
	OBTV - 19
	22/5/2015

	2ª
	50.564,86
	Peça 66, p. 8
	OBTV - 23
	8/6/2015

	3ª
	10.112,97
	Peça 67, p. 7
	OBTV - 33
	8/9/2015

	4ª
	15.169,46
	Peça 68, p. 3
	OBTV - 37
	23/12/2015

	5ª
	25.282,43
	Peça 69, p. 2
	OBTV - 44
	14/1/2016

	6ª
	25.282,43
	Peça 70, p. 2
	OBTV - 48
	3/3/2016

	Total
	252.824,32
			
III.4.2 Objetos nos quais o achado foi constatado: 
Convênio 786645/2013 - Convênio firmado entre o Ministério da Defesa e o Município de Mazagão para construção de passarelas em concreto armado nas comunidades de Vila Bethel e de Vila Maranata
III.4.3 Critérios: 
Lei 8.666/1993, arts. 66; 67, § 1º, e 76.
Lei 4.320/1964, arts. 62 e 63.
III.4.4 Evidências: 
Especificações técnicas do projeto, Memória de cálculo do projeto, ART de projeto - Sr. Sandro Raimundo Gomes Barreto (p. 42-43) , ART de fiscalização - Sr. Sandro Raimundo Gomes Barreto (p. 44-45) , ART de orçamento - Sr. Sandro Raimundo Gomes Barreto (p. 46-47) , Planilha contratual da obra, Boletins de medição (1 a 7) , Relatório fotográfico da equipe de auditoria, Notas fiscais n. 19, 23, 33, 37, 44, 48 e 50 e Ordens de pagamento.
III.4.5 Causas da ocorrência do achado: 
Deficiência no acompanhamento e na fiscalização da obra
III.4.6 Efeitos/Consequências do achado: 
O pagamento das medições da obra com superfaturamento quantitativo de estacas pré-moldadas em concreto armado 25t onerou indevidamente seu preço, gerando enriquecimento sem causa da empresa executora da obra, em prejuízo ao Erário (efeito real) .
Restou evidenciado que as especificações técnicas e a memória de cálculo dos quantitativos físicos que fundamentaram a elaboração do orçamento da obra consideraram uma extensão de Estacas pré-moldadas concreto armado 25t cravada/ emendas 16 x 16cm bastante superior àquela efetivamente medida quando da visita in loco da equipe de autoria. Tal divergência resultou no pagamento indevido da importância de R$ 252.824,32, em razão do que deve ser promovida a citação solidária dos responsáveis.
III.4.7 Responsáveis:
Nome: Sandro Raimundo Gomes Barreto
CPF: XXX.664.592-XX - Cargo: Fiscal de obra da Prefeitura Municipal de Mazagão/AP (de 01/01/2013 até 31/12/2016) 
Conduta: 
Medir e atestar a execução da obra de construção de passarela em concreto armado nas comunidades de Vila Maranata e de Vila Bethel, em Mazagão/AP, financiada com recursos do Convênio n. 786645/2013, em desacordo com o que foi efetivamente executado, mas sim em consonância com as especificações técnicas do projeto, com a memória de cálculo e com o orçamento de sua própria autoria.
Nexo de causalidade: 
A conduta do responsável ensejou o pagamento das medições da obra com superfaturamento quantitativo de estacas pré-moldadas em concreto armado 25t, onerando indevidamente seu preço, causando prejuízo ao Erário.
Culpabilidade: 
É razoável afirmar que o responsável, na qualidade de autor do projeto e de fiscal da obra, tinha pleno conhecimento das especificações técnicas do projeto, sobretudo em relação ao seu item de orçamento mais representativo: Estaca pré-moldada concreto armado 25t cravada/ emendas 16 x 16cm.
Nome: Dois Irmãos Ferreira Ltda. - EPP
CNPJ: 04.657.260/0001-95  
Conduta: 
Receber pagamentos referentes à execução da obra de construção de passarela em concreto armado nas comunidades de Vila Maranata e de Vila Bethel, em Mazagão/AP, financiada com recursos do Convênio n. 786645/2013, baseadas em boletins de medição emitidos em desacordo com o que foi efetivamente executado, mas sim em consonância com as especificações técnicas do projeto, com a memória de cálculo e com o orçamento da obra.
Nexo de causalidade: 
A conduta do responsável ensejou o recebimento de pagamentos baseados em medições da obra com superfaturamento quantitativo de estacas pré-moldadas em concreto armado 25t, onerando indevidamente seu preço, causando enriquecimento sem causa em detrimento do Erário.
III.4.8 Proposta de encaminhamento: 
Determinar, com com fundamento no art. 47 da Lei 8.443/1992, c/c os arts. 237, parágrafo único, e 252 do Regimento Interno do TCU, seja o presente processo, no que se refere às ao Convênio 786645/2013, convertido em uma tomada de contas especial, mediante a constituição de autos apartados, para apuração de responsabilidades em relação às irregularidades detectadas na aplicação dos recursos destinados do Programa Calha Norte.
III.5. Pagamento por serviços não efetivamente executados
III.5.1 Situação encontrada: 
Convênio 759427/2011 (pavimentação no Distrito de Gurupora em Cutias) 
O Convênio 759427 teve como objeto a implantação de pavimentação e drenagem de ruas na Comunidade de Gurupora em Cutias (peça 27) .  O ajuste foi pactuado no valor de R$ 949.200,00, sendo R$ 930.000,00 de responsabilidade do MD e R$ 19.200,00 a título de contrapartida. A obra foi licitada mediante a tomada de preços n. 02/2012-CPL/PMCT, sagrando-se vencedora a empresa Dois Irmãos Ferreira Ltda. EPP, pelo valor de R$ 939.447,34, gerando o Contrato n. 018/2012-SEMAF/PMCT (contrato, peça 72) . 
Durante a execução do objeto, foram expedidos sete boletins de medição com as respectivas notas fiscais e ordens de pagamento (peças 73-74) :
	Nota fiscal
	Data
	Valor (R$) 
	Pagamento
	Data

	000031
	19/7/2012
	251.171,22
	TED 662825000039629
	20/7/2012

	000035
	11/9/2012
	191.688,96
	TED 662825000039629
	12/9/2012

	000043
	9/10/2012
	123.397,96
	J5515241
	10/10/2012

	000045
	6/11/2012
	122.465,88
	TED 662825000039629
	7/11/2012

	000048
	26/11/2012
	61.045,83
	J5515241
	29/11/2012

	000050
	12/12/2012
	142.027,84
	TED 662825000039629
	14/12/2012

	000058
	1/4/2013
	47.649,65
	TED 662825000039629
	1/7/2013

	Total
		939.447,34
		
A prestação de contas do Convênio foi aprovada pelo Ministério da Defesa em 15/7/2015 (peça 87) .
Durante a visita in loco, constatou-se que a área efetivamente pavimentada (Piso em bloco sextavado 30x30cm, espessura 8cm, assentado sobre colchão de areia espessura 6 cm) não correspondeu ao montante financeiro que foi pago à empresa. As medidas e montantes apurados estão consolidados na tabela a seguir, de acordo com o logradouro, conforme documentado no relatório fotográfico (peça 85, fotos 28-32, p. 15-17) , em cotejo com a memória de cálculo do projeto (memória de cálculo, item 3, peça 84, p. 3-4) :
	Logradouro
	Projeto
	Medição
	Diferença

		Comp.
	Largura
	Área (m2) 
	Comp.
	Largura
	Área (m2) 
	Área

	Avenida 4 (*) 
	104,22
	11
	1146,42
	95,4
	10,8
	1030,32
	-116,1

	Avenida 3 (**) 
	316,28
	11
	3479,08
	281,8
	11,3
	3184,34
	-294,74

	Avenida 2 (***) 
	279,65
	11
	3076,15
	220,7
	10,11
	2231,27
	-844,873

	Rua 1
	211,99
	11
	2331,89
	226,5
	11
	2491,5
	159,61

	Total
			10.033,54
			8.937,43
	-1.096,11

De acordo com o projeto e com a planilha contratual da obra, foram contratados 10.033.76 m2 de pavimentação em piso sextavado (planilha contratual, peça 75) , pelo valor total de R$ 939.447,34, resultando em um custo unitário de 93,62m2. A medição efetuada pela equipe de auditoria constatou que foram efetivamente executados 8.937,43 m2 de pavimento, de sorte que seria devida à empresa contratada a importância de R$ 836.722,19. Não obstante, foram pagos à empresa valores no montante de R$ 939.447,34, o que significa que foi paga indevidamente a quantia de R$ 102.725,15, decorrentes de 1.096,11m2 de pavimento não executado. Os dados estão contabilizados na tabela a seguir:
	Valor do contrato (R$) 
	939.447,34

	Área contratada (m2) 
	10.033,76

	Valor do m2 contratado (R$) 
	93,62

	Área executada (m2) 
	8.937,43

	Valor devido à empresa (R$) 
	836.722,19

	Valor pago à empresa (R$) 
	939.447,34

	Área não executada e paga (R$) 
	1.096,11

	Valor pago a maior (R$) 
	102.725,15

Considerando que o valor contratado foi de R$ 939.447,34 e que a empresa executou o valor de R$ 836.722,19, isto equivale à 89,07% do total. Então, a cada medição a empresa recebeu indevidamente o valor de 10,07% do que fora medido. 
Desta maneira, devem ser impugnados os valores de 10,07% de cada um dos valores referentes aos pagamentos efetuados (peça 74) conforme tabela abaixo:
	Nota fiscal
	Valor a ser impugnado (R$) 
	Referência
	Pagamento
	Data

	000031
	27.464,66
	Peça 73, p.1
	TED 662825000039629
	20/7/2012

	000035
	20.960,49
	Peça 73, p. 3
	TED 662825000039629
	12/9/2012

	000043
	13.493,12
	Peça 73, p. 5
	J5515241
	10/10/2012

	000045
	13.391,20
	Peça 73, p. 7
	TED 662825000039629
	7/11/2012

	000048
	6.675,14
	Peça 73, p. 9
	J5515241
	29/11/2012

	000050
	15.530,23
	Peça 73, p. 11
	TED 662825000039629
	14/12/2012

	000058
	5.210,32
	Peça 73, p. 13
	TED 662825000039629
	1/7/2013

	Total
	102.725,15
			
Convênio 769789/2012 (pavimentação em Tartarugalzinho) 
O Convênio 769789/2012 teve por objeto a execução de obras de pavimentação em piso sextavado na sede do Município de Tartarugalzinho/AP. O ajuste foi pactuado no valor de R$ 1.940.000,00, sendo R$ 1.900.000,00 de responsabilidade do MD e R$ 40.000,00, a título de contrapartida. A obra foi licitada mediante Concorrência n. 001/2013-PMT, vencida pela empresa Dois Irmãos Ferreira Ltda. EPP, pelo valor de R$ 1.934.970,84, sendo assinado com o Município o Contrato n. 015/2013-PMT (contrato, peça 76) .
Somente a primeira parcela foi liberada pelo MD, em 11/9/2013, mediante a 2013OB00170, no valor de R$ 1.000.000,00. Parte da contrapartida foi depositada em 5/12/2013, no valor de R$ 20.000,00 (peça 77) .
De acordo com a planilha orçamentária do contrato, deveriam ser executados 12.469,13m2 de pavimentação bloquete sextavado, em cinco logradouros da sede municipal, resultando em um preço unitário de 155,18/m2 (planilha contratual, peça 78) . O quantitativo de serviços por logradouro está discriminado na memória de cálculo do projeto (memória de cálculo, item 3, peça 79, p. 6-7) .
Foram expedidos três boletins de medição, dos quais o último apontou um percentual de execução da obra de 53%, sendo efetuados os seguintes pagamentos à empresa contratada (boletins de medição, peça 80, notas fiscais, peça 81, e documentos de pagamento, peça 82) :
	Nota fiscal
	Data
	Valor (R$) 
	Pagamento
	Data

	000001
	4/11/2013
	53.331,89
	OBTV 001
	14/11/2013

	000062
	13/12/2013
	358.178,90
	OBTV 000062
	17/12/2013

	000074
	8/9/2014
	614.099,76
	OBTV 0074
	10/12/2014

	Total
		1.025.610,55
		
O termo de recebimento definitivo da obra foi assinado em 2/2/2015 (peça 83) . A prestação de contas do Convênio foi aprovada pelo Ministério da Defesa em 8/12/2015 (peça 88) . 
Durante a visita in loco, constatou-se que a área efetivamente pavimentada não correspondeu ao montante financeiro que foi pago à empresa. As medidas e montantes apurados estão consolidados na tabela a seguir, de acordo com o logradouro, e com as evidências do relatório fotográfico (relatório fotográfico, foto 35, p. 19) :
	Área
	Projeto
	Medição
	Diferença

	Logradouro
	Comp. (m) 
	Largura (m) 
	Área (m2) 
	Comp. (m) 
	Largura (m) 
	Área (m2) 
	Área (m2) 

	Rua Mãe Verônica
	246,68
	6
	1480,08
	0
	0
	0
	-1480,08

	Rua 25 de agosto
	715,03
	6
	4290,18
	362,6
	6
	2175,6
	-2114,58

	Avenida Santa Clara
	600,29
	6
	3601,74
	453,1
	6
	2718,6
	-883,14

	Avenida 13 de setembro
	272,81
	6
	1636,86
	0
	0
	0
	-1636,86

	Avenida Antônio Pontes
	208,61
	7
	1460,27
	0
	0
	0
	-1460,27

	Total
			12.469,13
			4.894,2
	-7.574,93

De acordo com a medição efetuada pela equipe de auditoria, foram efetivamente executados 4.894,20m2 de pavimento, de sorte que seria devida à empresa contratada a importância de R$ 759.486,37. Apenas dois dos cinco logradouros receberam parcialmente pavimentação. Não obstante, foram pagos à empresa valores no montante de R$ 1.025.610,55, o que significa que foi paga indevidamente a quantia de R$ 266.124,18 por 1.714,93m2 de pavimento não executado. Os dados estão contabilizados na tabela a seguir:
	Valor do contrato (R$) 
	1.934.970,84

	Área contratada (m2) 
	12469,13

	Valor do m2 contratado (R$) 
	155,18

	Área executada (m2) 
	4894,2

	Valor devido à empresa (R$) 
	759.486,37

	Valor pago à empresa (R$) 
	1.025.610,55

	Área não executada e paga (R$) 
	1714,93

	Valor pago a maior (R$) 
	266.124,18

Considerando que o valor contratado e pago foi de R$ 1.025.610,55 e que a empresa executou o valor de R$ 759.486,37, isto equivale à 74,05% do total. Então, a cada medição a empresa recebeu indevidamente o valor de 25,95% do que fora medido. 
Desta maneira, devem ser impugnados os valores de 25,95% de cada um dos valores referentes aos pagamentos efetuados (peça 82) conforme tabela abaixo:
	Nota fiscal
	Valor a ser impugnado (R$) 
	Referência
	Pagamento
	Data

	000001
	13.838,49
	Peça 81, p.1
	OBTV 001
	14/11/2013

	000062
	92.939,83
	Peça 81, p. 3
	OBTV 000062
	17/12/2013

	000074
	159.345,86
	Peça 81, p. 4
	OBTV 0074
	10/12/2014

	Total
	266.124,18
			
Convênio 786645/2013 (construção de passarela em concreto armado em Vila Bethel e Vila Maranata em Mazagão) 
A obra de construção de passarelas em concreto armado nas comunidades Vila Bethel e Vila Maranata foi objeto do Convênio 786645/2013, firmado entre o Ministério da Defesa e o Município de Mazagão/AP, no valor de R$ 1.633.000,00, sendo R$ 1.600.000,00 de responsabilidade do MD e R$ 33.000,00, a título de contrapartida. A obra foi licitada mediante Concorrência n. 006/2014-PMMZ, sendo vencedora a empresa Dois Irmãos Ferreira Ltda. - ME, pelo valor de R$ 1.630.706,83 (peça 31, p. 17-18) , sendo firmado o Contrato n. 027/2014-PMMZ (contrato, peça 64) .
Durante a execução do objeto, foram expedidos sete boletins de medição com as respectivas notas fiscais e ordens de pagamento (documentos de liquidação das despesas - boletins de medição, notas fiscais e ordens de pagamento, peças 65-71) .
	Nota fiscal
	Data
	Valor (R$) 
	Pagamento
	Data

	19
	14/5/2015
	632.783,62
	2996163
	22/5/2015

	23
	8/6/2015
	163.953,38
	3027559
	8/6/2015

	33
	2/9/2015
	29.663,44
	3219907
	8/9/2015

	37
	21/12/2015
	336.694,78
	3450248
	23/12/2015

	44
	31/12/2015
	229.809,33
	3475360
	14/1/2016

	48
	24/2/2016
	147.715,03
	3562221
	3/3/2016

	50
	23/3/2016
	90.087,25
	3601971
	23/3/2016

Foi constatado pela equipe de auditoria que o projeto previa a construção de 28 passarelas, sendo 24 na comunidade de Maranata e 04 na comunidade de Bethel. Na comunidade de Bethel, as 04 passarelas foram executadas (memória de cálculo, item 3, p. 4) . Porém, na comunidade de Maranata, em vez de 24, foram construídas somente 23 passarelas. Após medir in loco a extensão das 23 passarelas construídas (633,69m) e multiplicá-la por sua largura (2m) , foi verificada a construção de 1.267,38m² de passarelas. 
Contudo, considerando a Memória de Cálculo dos Quantitativos Físicos do projeto, foi prevista a extensão média dos blocos em 23,16m (memória de cálculo, item 4, peça 62, p. 14) , que, multiplicada pela quantidade de 28 blocos prevista no projeto, totaliza uma área total a ser construída de 1.296,96m² de passarela (o comprimento médio dos blocos considerado no projeto pode ser atestado no item 4, relativo à pintura do piso da laje) . Assim restou diferença a menor entre a área total executada de blocos da passarela (1.267,38m²) e a área projetada (1296,96m²) , resultando em 29,58m² de passarela pagos e não executados. Considerando que o custo do m2 do contrato era de R$ 1.184,11, o valor pago por parcela não executada da obra foi de R$ 35.025,93:
	Valor do contrato
	1.630.706,83
			
	Passarela
	Bloco
	Quantidade
	Largura
	Total

	Passarela Área do projeto (m2) 
	23,16
	28
	2
	1296,96

	Passarela Área executada (m2) 
	23,47
	27
	2
	1267,38

	Píer
				
	Píer - área do projeto
				80,2

	Píer - área executada
				80,2

	Área total do projeto
				1.377,16

	Área total executada
				1.347,58

	Área não executada e paga
				29,58

	Custo por m2 do projeto
				1.184,11

	Valor pago e não executado
				35.025,93

Considerando que o valor contratado e pago foi de R$ 1.630.706,83 e que a empresa deixou de executar o valor de R$ 35.025,93, isto significa que ela adimpliu a parcela de 97,85% do total. Então, a cada medição a empresa recebeu indevidamente o valor de 2,15% do que fora medido. 
Desta maneira, devem ser impugnados os valores de 2,15% de cada um dos valores referentes aos pagamentos efetuados constantes da relação de pagamentos (peça 161, p. 1) conforme tabela abaixo:
	Nota fiscal
	Valor a ser impugnado (R$) 
	Referência
	Pagamento
	Data

	19
	13.591,55
	Peça 65, p.17
	OBTV - 19
	22/5/2015

	23
	3.521,55
	Peça 66, p. 13
	OBTV - 23
	8/6/2015

	33
	637,14
	Peça 67, p. 16
	OBTV - 33
	8/9/2015

	37
	7.231,86
	Peça 68, p. 13
	OBTV - 37
	23/12/2015

	44
	4.936,07
	Peça 69, p. 11
	OBTV - 44
	14/1/2016

	48
	3.172,77
	Peça 70, p. 12
	OBTV - 48
	3/3/2016

	50
	1.934,98
	Peça 71, p. 7
	OBTV - 50
	23/3/2016

	Total
	35.025,93
			
Convênio 789945/2013 (construção de uma praça na sede de Mazagão) 
A construção da praça na sede de Mazagão foi objeto do Convênio 789945/2013, firmado no valor de R$ 927.000,00 para a execução do objeto, dos quais R$ 900.000,00 repassados pela concedente, União, e R$ 27.000,00 correspondes à contrapartida do ente municipal (peça 110) . A obra foi objeto da Tomada de Preço 001/2015- PMMZ, vencida pela empresa Silva & Silva Engenharia Ltda. (CNPJ nº 10.718.378/0001-89) , pelo valor de R$ 932.245,52 (peça 101) , sendo assinado o Contrato n. 006/2015 - SEMAD/UCC/CPL-PMMZ (peça 109) .
 Foram emitidos seis boletins de medição que resultaram no pagamento das seguintes notas fiscais (peças 111-129) :
	Nota fiscal
	Valor (R$) 
	Data de emissão

	8
	128.671,42
	29/9/2015

	9
	175.506,94
	19/11/2015

	10
	157.344,40
	16/12/2015

	13
	203.431,59
	24/2/2016

	14
	103.255,42
	16/3/2016

	19
	154.835,75
	19/4/2016

A prestação de contas foi aprovada pelo MD (peça 130) . 
Cabe destacar, que a cláusula 21ª do contrato estabelece a responsabilidade da contratada pela segurança e solidez da obra pelo prazo de cinco anos, nos termos do art. 618 do Código Civil (peça 99, p. 5) .  
Durante a visita in loco realizada, em 08/11/2017, foi constatado, mediante contagem ou medição das áreas dos itens executados, que, apesar de a praça ter sido construída, foram executados a menor os seguintes itens, embora tenha sido efetuado o pagamento integralmente, conforme o quantitativo estabelecido na planilha contratual da obra, sem desconto das quantidades executadas a menor, gerando o pagamento a maior dos seguintes valores (6º boletim de medição, peças 127-129) :
Plantio de arbusto com altura 50 a 100 cm cavas de 60x60x60xcm:
	Posição
	Unidade
	Preço unitário (R$) 
	Qtde
	Preço total (R$) 
	Quantidade aferida
	Preço devido (R$) 
	Diferença (R$) 

	9
	UNID
	45,89
	564
	25.881,96
	83,00
	3.808,87
	22.073,09

Plantio de árvore regional, altura maior que 2,00 m em cavas de 80x80x80xcm:
	Posição
	Unidade
	Preço unitário (R$) 
	Qtde
	Preço total
	Quantidade aferida
	Preço total de mercado
	Diferença

	30
	UNID
	120,00
	70
	8.400,00
	28,00
	3.360,00
	5.040,00

Alambrado para quadra poliesportiva, estruturado por tubos de aço galvanizado, com costura, DIN 2440, diâmetro de 2'', com tela de arame galvanizado, fio 14 BWG e malha quadrada 5x5cm:
	Posição
	Unidade
	Preço unitário
	Qtde
	Preço total
	Quantidade aferida
	Preço devido
	Diferença

	5
	M
	119,15
	335,97
	40.030,83
	291,16
	34.691,71
	5.339,11

Pintura com Esmalte brilhante (2 demãos) sobre superfície metálica, inclusive proteção com zarcão (1 demão) :
	Posição
	Unidade
	Preço unitário
	Qtde
	Preço total
	Quantidade aferida
	Preço devido
	Diferença

	7
	M2
	27,39
	1108,65
	30.365,92
	305,62
	8.370,93
	21.994,99

Valor total pago a maior, sem a devida contraprestação dos serviços foi de R$ 54.447,19.
Considerando que o valor contratado e pago foi de R$ 923.045,52 e que a empresa deixou de executar o valor de R$ 54.447,19, isto significa que ela adimpliu a parcela de 94,10% do total. Então, a cada medição a empresa recebeu indevidamente o valor de 5,90% do que fora medido.
Desta maneira, devem ser impugnados os valores de 5,90% de cada um dos valores referentes aos pagamentos efetuados constantes da relação de pagamentos (peça 162, p. 1) conforme tabela abaixo:
	Nota fiscal
	Valor a ser impugnado (R$) 
	Referência
	Pagamento
	Data

	8
	7.589,87
	Peça 111, p. 6
	OBTV - 8
	4/11/2015

	9
	10.352,53
	Peça 114, p. 3
	OBTV - 9
	26/11/2015

	10
	9.281,19
	Peça 118, p. 5
	OBTV - 10
	17/12/2015

	13
	11.999,71
	Peça 121, p. 3
	OBTV - 13
	3/3/2016

	14
	6.090,67
	Peça 124, p. 3
	OBTV - 14
	30/3/2016

	19
	9.133,21
	Peça 127, p. 2
	OBTV - 19
	25/4/2016

	Total
	54.447,19
			
Convênio 801516/2014 (pavimentação na comunidade de Maracá em Mazagão) 
O Convênio 801516/2014 teve por objeto a pavimentação de vias urbanas em Mazagão, sendo beneficiada a comunidade de Maracá (peça 131) . Para tanto, foram previstos recursos no montante de R$ 1.021.000,00 para a execução do objeto, dos quais R$ 1.000.000,00 repassados pela concedente, União, e R$ 21.000,00 correspondes à contrapartida do ente municipal. A obra foi licitada por meio da tomada de preços n. 002/2016, na qual se sagrou vencedora a empresa Silva & Silva Engenharia Ltda. (CNPJ nº 10.718.378/0001-89) , com a qual a Administração firmou o Contrato n. 008/2016 - SEMAD/UCC/CPL-PMMZ (peça 132) .
Durante a execução da obra, foram expedidos seis boletins de medição, dos quais resultaram a emissão das notas fiscais e pagamentos, no valor total de R$ 1.013.478,71, a seguir relacionados (peças 133-140) :
	Nota fiscal
	Valor (R$) 
	Data de emissão

	21
	295.978,19
	27/6/2016

	31
	210.761,18
	17/11/2016

	36
	369.563,99
	26/12/2016

	40
	93.174,00
	16/3/2017

	41
	36.430,22
	21/3/2017

	46
	7.571,13
	9/6/2017

O objeto deste Convênio 199/DPCN/2014 (Siconv 801516) é o mesmo de outros ajustes, conforme analisado no item subsequente deste Relatório, gerando razoável dúvida acerca de possível sobreposição de ações.
Durante a visita in loco realizada, em 16/11/2017, foi constatado, mediante medição da pavimentação executada, que, apesar de as vias terem sido pavimentadas, houve execução a menor em dois logradouros, embora tenha sido efetuado o pagamento integralmente, conforme o quantitativo estabelecido na planilha contratual (peça 141) e no projeto da obra (peças 142-144) , sem desconto das quantidades executadas a menor, gerando o pagamento indevido do valor de R$ 7.930,15, conforme tabela a seguir:
	Logradouro
	Projeto
	Medição
	Diferença

		Comp.
	Larg.
	Área (m2) 
	Comp.
	Largura
	Área (m2) 
	Área
	Valor (RS) 
	Valor não executado (R$) 

	Rua 5
	277,13
	6
	1662,78
	286,8
	6
	1720,8
	58,02
	67,93
	3.941,30

	Rua 4
	320,8
	6
	1924,8
	315,8
	6
	1894,8
	-30
	67,93
	-      2.037,90

	Avenida 6 (Trecho 1) 
	200
	6
	1200
	200
	6
	1200
	0
	67,93
	
	Avenida 6 (trecho 2) 
	77
	6
	462
	77
	4,12
	317,24
	-144,76
	67,93
	-      9.833,55

	Total
			5.249,58
			5.132,84
		-116,74
	-      7.930,15

Além disso, o item de serviço da planilha "Transporte Comercial com Caminhão Carroceria 9 T, rodovia pavimentada (blocos de concreto) " não foi executado, visto que, segundo o proprietário da empresa contratada, Sr. Luiz Hidemar, a usina de fabricação dos bloquetes foi montada no próprio canteiro de obras, localizada no final de uma das vias pavimentadas. Logo, não cabe despesa com transporte desse componente (planilha contratual, peça 141) . 
Ademais, no cálculo de transporte de materiais, foram considerados todos os insumos utilizados na obra, sobretudo a areia, brita e cimento utilizados na produção dos bloquetes, o que reforça a afirmação de que os bloquetes foram fabricados no canteiro da obra (peça 142) . Dessa constatação resulta que a despesa a seguir deve ser integralmente glosada por não ter existido, conforme especificado na tabela abaixo:
	Item
	Descrição
	Unid.
	Quantidade
	Preço unitário (R$) 
	Preço total (R$) 

	0006
	Carroceria 9 T, rodovia pavimentada (blocos de concreto) 
	TXKM
	82.634,17
	0,57
	47.101,48

Assim, na referida obra, foram pagos indevidamente, sem a devida contraprestação dos serviços, a quantia de R$ 55.031,63.
Considerando que o valor contratado e pago foi de R$ 1.013.478,71 e que a empresa deixou de executar o valor de R$ 55.031,63, isto significa que ela adimpliu a parcela de 94,57% do total. Então, a cada medição a empresa recebeu indevidamente o valor de 5,43% do que fora medido. 
Desta maneira, devem ser impugnados os valores de 5,43% de cada um dos valores referentes aos pagamentos efetuados constantes da relação de pagamentos (peça 163, p. 1) conforme tabela abaixo:
	Medição
	Valor a ser impugnado (R$) 
	Referência
	Pagamento
	Data

	1
	16.071,54
	Peça 133, p. 6
	OBTV - 21
	30/6/2016

	2
	11.444,28
	Peça 134, p. 18
	OBTV - 31
	22/11/2016

	3
	20.067,23
	Peça 135, p. 6
	OBTV - 36
	28/12/2016

	4
	5.059,32
	Peça 137, p. 2
	OBTV - 40
	8/3/2017

	5
	1.978,15
	Peça 139, p. 2
	OBTV - 41
	13/4/2017

	6
	411,11
	Peça 140, p. 3
	OBTV - 46
	27/6/2017

	Total
	55.031,63
			
Convênio 817158/2015 (pavimentação no bairro Bom Jesus em Mazagão) 
Este convênio teve por objeto pavimentação em blocos sextavados com drenagem, calçada, meio-fio e sarjeta no bairro Bom Jesus na sede do município de Mazagão, para cuja obra foram destinados recursos no montante de R$ 1.206.000,00, dos quais R$ 1.200.000,00 repassados pela concedente, União, e R$ 6.000,00 correspondes à contrapartida do ente municipal. A obra foi licitada mediante a Tomada de preços n. 007/2016, vencida pela empresa Silva & Silva Engenharia Ltda. (CNPJ nº 10.718.378/0001-89) , sendo então formalizado o Contrato nº 014/2016 - SEMAD/UCC/CPL-PMMZ, para execução do supracitado objeto (peça 145) .
Foram expedidos seis boletins de medição, dos quais resultou o pagamento, no valor total de R$ 1.185.985,39, das seguintes notas fiscais (peças 146-151) :
	Nota fiscal
	Valor (R$) 
	Data de emissão

	27
	134.136,92
	21/7/2016

	29
	458.856,48
	6/9/2016

	37
	387.043,25
	26/12/2016

	39
	137.197,65
	16/2/2017

	42
	43.259,95
	21/3/2017

	45
	25.491,14
	9/6/2017

Durante a visita in loco, realizada em 07/11/2017, foi constatado, mediante medição da pavimentação executada, que, apesar de as vias terem sido pavimentadas, houve execução menor, embora tenha sido efetuado o pagamento integralmente, conforme o quantitativo estabelecido na planilha contratual (peça 152) e no projeto da obra (peças 153-155) , sem desconto das quantidades executadas a menor, gerando o pagamento indevido do valor de R$ 17.694,12, conforme demonstrado a seguir:
	Logradouro
		Projeto
			Medição
			Diferença
	
		Comp.
	Largura
	Área (m2) 
	Comp.
	Largura
	Área (m2) 
	Área
	Valor (R$) 
	Valor não executado (R$) 

	Av. do Núcleo
	300,95
	7
	2106,65
	278,7
	7
	1950,9
	-155,75
	52,76
	-   8.217,37

	Ramal do Caega
	248,41
	7
	1738,87
	242,1
	7
	1694,7
	-44,17
	52,76
	-   2.330,41

	Av. Manoel da Silva
	102,98
	5
	514,9
	103,4
	5
	517
	2,1
	52,76
	110,80

	Av. Santa Rita
	324,65
	7
	2272,55
	305
	7
	2135
	-137,55
	52,76
	-   7.257,14

	Total
									- 17.694,12

Do mesmo modo, o item de serviço da planilha "Transporte Comercial com Caminhão Carroceria 9 T, rodovia pavimentada (blocos de concreto) " não foi executado, visto que, segundo o proprietário da empresa contratada, Sr. Luiz Hildemar, a usina de fabricação dos bloquetes foi montada no próprio canteiro de obras, localizada no final de uma das vias pavimentadas. Logo, não cabe despesa com transporte desse componente (planilha contratual, peça 152) . 
Além disso, no cálculo de transporte de materiais, foram considerados todos os insumos utilizados na obra, sobretudo a areia, brita e cimento utilizados na produção dos bloquetes, o que reforça a afirmação de que os bloquetes foram fabricados no canteiro da obra (peças 153) . Dessa constatação resulta que a despesa a seguir deve ser integralmente glosada por não ter incorrido, conforme demonstrado a seguir 
	Item
	Descrição
	Unid.
	Quantidade
	Preço unitário
	Preço total

	0013
	Carroceria 9 T, rodovia pavimentada (blocos de concreto) 
	TXKM
	36.773,1900
	0,55
	20.225,25

Dessa forma, foram pagos indevidamente, sem a devia contraprestação dos serviços, a importância de R$ 37.919,37.
Considerando que o valor contratado e pago foi de R$ 1.185.985,39 e que a empresa deixou de executar o valor de R$ 37.919,37, isto significa que ela adimpliu a parcela de 96,80% do total. Então, a cada medição a empresa recebeu indevidamente o valor de 3,20% do que fora medido. 
Desta maneira, devem ser impugnados os valores de 3,20% de cada um dos valores referentes aos pagamentos efetuados constantes da relação de pagamentos (peça 164, p. 1) conforme tabela abaixo:
	Nota Fiscal
	Valor a ser impugnado (R$) 
	Referência
	Pagamento
	Data

	27
	4.288,74
	Peça 146, p. 10
	OBTV - 27
	30/6/2016

	29
	14.670,96
	Peça 147, p. 10
	OBTV - 29
	22/11/2016

	37
	12.374,89
	Peça 148, p. 10
	OBTV - 37
	28/12/2016

	39
	4.386,60
	Peça 149, p. 9
	OBTV - 39
	8/3/2017

	42
	1.383,15
	Peça 150, p. 9
	OBTV - 42
	13/4/2017

	45
	815,03
	Peça 151, p. 9
	Não foi realizado via OBTV
	
	Total
	37.919,37
			
Em razão da última nota fiscal não ter sido paga via OBTV, ou com recursos públicos federais oriundos do convênio Siconv 817158, conforme extrato bancário extraído do próprio sistema Siconv (peça 165, p. 1-2) , propõe-se a exclusão do valor impugnado referente a Nota Fiscal 45, no valor de R$ 815,03. 
Assim, o valor total impugnado passou de R$ 37.919,37 para R$ 37.104,34.
III.5.2 Objetos nos quais o achado foi constatado: 
Convênio 759427/2011 - Convênio firmado entre o Ministério da Defesa e o Município de Cutias/AP para pavimentação e drenagem no Distrito de Gurupora
Convênio 769789/2012 - Convênio firmado entre o Ministério da Defesa e o Município de Tartarugalzinho/AP para pavimentação em bloquetes
Convênio 786645/2013 - Convênio firmado entre o Ministério da Defesa e o Município de Mazagão para construção de passarelas em concreto armado nas comunidades de Vila Bethel e de Vila Maranata
Convênio 789945/2013 - Convênio firmado entre o Ministério da Defesa e o Município de Mazagão para a construção de uma praça na sede de Mazagão
Convênio 801516/2014 - Convênio firmado entre o Ministério da Defesa e o Município de Mazagão para pavimentação na comunidade de Maracá
Convênio 817158/2015 - Convênio firmado entre o Ministério da Defesa e o Município de Mazagão para a pavimentação no bairro Bom Jesus
III.5.3 Critérios: 
Lei 4.320/1964, arts. 62 e 63.
Lei 8.666/1993, arts. 66; 67, § 1º, e 76.
III.5.4 Evidências: 
Planilhas contratuais, boletins de medição, notas fiscais, ordens de pagamento e relatório fotográfico.
III.5.5 Causas da ocorrência do achado: 
Deficiência no acompanhamento e na fiscalização das obras
III.5.6 Efeitos/Consequências do achado: 
O pagamento dor serviços/etapas das obras que não foram efetivamente executados impediu que um percentual maior de execução de seus objetos fosse alcançado, frustrando, assim, um nível de benefício em favor da comunidade, e gerando enriquecimento sem causa da empresa executora da obra, em prejuízo ao Erário (efeito potencial) .
As medições das obras realizadas pela equipe de auditoria evidenciam a ocorrência de pagamentos por serviços não executados decorrentes de fragilidade no acompanhamento e na fiscalização dos empreendimentos. Tais deficiências resultaram em prejuízo ao Erário, em benefício da empresa contratada, que foi devidamente quantificado, frustrando o alcance pleno dos objetos dos convênios. Em consequência, deve ser realizada a citação solidária dos responsáveis.
III.5.7 Responsáveis:
II.5.7.1 - Convênio n. 759427/2011
Nome: Marcos Rocha de Andrade Junior
CPF: XXX.803.342-XX - Cargo: Fiscal de obra da Prefeitura Municipal de Cutias/AP (de 01/01/2009 até 31/12/2012) 
Conduta: 
Medir e atestar serviços/etapas não executadas da obra de pavimentação em piso sextavado na comunidade de Gurupora no município de Cutias, objeto do Convênio n. 759427/2011.
Nexo de causalidade: 
A conduta do responsável ensejou o pagamento das medições da obra contendo serviços não executados, causando prejuízo ao Erário.
Culpabilidade: 
É razoável afirmar que o responsável, na qualidade de fiscal da obra, tinha pleno conhecimento das dimensões contratadas e executadas de vias pavimentadas, de acordo com o projeto aprovado.
Nome: Dois Irmãos Ferreira Ltda. - EPP
CNPJ: 04.657.260/0001-95  
Conduta: 
Receber pagamentos por serviços não executados referentes à obra de pavimentação em piso sextavado na comunidade de Gurupora, no município de Cutias, objeto do Convênio n. 759427/2011.
Nexo de causalidade: 
A conduta do responsável ensejou o recebimento de pagamentos baseados em medições das duas obras por serviços que não executou, causando seu enriquecimento sem causa em detrimento do Erário.
II.5.7.2 - Convênio n. 769789/2012
Nome: Marcos Rocha de Andrade Junior
CPF: XXX.803.342-XX - Cargo: Fiscal de obra da Prefeitura Municipal de Tartarugalzinho/AP (de 01/01/2013 até 31/12/2016) 
Conduta: 
Medir e atestar serviços/etapas não executadas da obra de pavimentação em piso sextavado no município de Tartarugalzinho, objeto do Convênio n. 769789/2012.
Nexo de causalidade: 
A conduta do responsável ensejou o pagamento das medições da obra contendo serviços não executados, causando prejuízo ao Erário.
Culpabilidade: 
É razoável afirmar que o responsável, na qualidade de fiscal das obras, tinha pleno conhecimento das dimensões contratadas e executadas de vias pavimentadas, de acordo com o projeto aprovado.
Nome: Dois Irmãos Ferreira Ltda. - EPP
CNPJ: 04.657.260/0001-95
Conduta: 
Receber pagamentos por serviços não executados referentes à obra de pavimentação em piso sextavado no município de Tartarugalzinho, objeto do Convênio n. 769789/2012.
Nexo de causalidade: 
A conduta do responsável ensejou o recebimento de pagamentos baseados em medições das duas obras por serviços que não executou, causando seu enriquecimento sem causa em detrimento do Erário.
II.5.7.3 - Convênios 786645/2013, 789945/2013, 801516/2014 e 817158/2015
Nome: Sandro Raimundo Gomes Barreto
CPF: XXX.664.592-XX - Cargo: Fiscal de obra da Prefeitura Municipal de Mazagão/AP (de 01/01/2013 até 31/12/2016) 
Conduta: 
Medir e atestar serviços/etapas não executadas das obras de construção de passarela em concreto armado em Vila Bethel e Vila Maranata, objeto do Convênio 786645/2013, na obra de construção de uma praça na sede municipal, objeto do Convênio 789945/2013, da obra de pavimentação na comunidade de Maracá, objeto do Convênio 801516/2014, e da obra de pavimentação no bairro Bom Jesus, objeto do Convênio 817158/2015, todas no município do Mazagão.
Nexo de causalidade: 
A conduta do responsável ensejou o pagamento das medições das quatro obras contendo serviços não executados, causando prejuízo ao Erário
Culpabilidade: 
É razoável afirmar que o responsável, na qualidade de fiscal da obra, tinha pleno conhecimento das dimensões contratadas das quatro obras, de acordo com os projetos aprovados.
Nome: Dois Irmãos Ferreira Ltda. - EPP
CNPJ: 04.657.260/0001-95  
Conduta: 
Receber pagamentos por serviços não executados referentes obras de construção de passarela em concreto armado em Vila Bethel e Vila Maranata, objeto do Convênio 786645/2013.
Nexo de causalidade: 
A conduta do responsável ensejou o recebimento de pagamentos baseados em medições da obra por serviços que não executou, causando seu enriquecimento sem causa em detrimento do Erário.
Nome: Silva & Silva Engenharia Ltda. 
CNPJ: 10.718.378/0001-89  
Conduta: 
Receber pagamentos por serviços não executados referentes obras de construção de uma praça na sede municipal, objeto do Convênio 789945/2013, da obra de pavimentação na comunidade de Maracá, objeto do Convênio 801516/2014, e da obra de pavimentação no bairro Bom Jesus, objeto do Convênio 817158/2015, todas no município do Mazagão.
Nexo de causalidade: 
A conduta do responsável ensejou o recebimento de pagamentos baseados em medições das três obras por serviços que não executou, causando seu enriquecimento sem causa em detrimento do Erário.
III.5.8 Proposta de encaminhamento: 
Determinar, com fundamento no art. 47 da Lei 8.443/1992, c/c os arts. 237, parágrafo único, e 252 do Regimento Interno do TCU, seja o presente processo, no que se refere às ao Convênio 769789/2012, 759427/2011, 789945/2013, 801516/2014 e 817158/2015, convertido em cinco processos de tomada de contas especial, mediante a constituição de autos apartados, para apuração de responsabilidades em relação às irregularidades detectadas na aplicação dos recursos destinados do Programa Calha Norte.
III.6 Recebimento de obra com falhas visíveis de execução
III.6.1 Situação encontrada: 
No curso da fiscalização in loco foram detectadas falhas visíveis de execução nas obras contratadas, mas que não impediram seu recebimento por parte dos agentes encarregados da fiscalização nem o pagamento das faturas finais previstas nos contratos. Embora todas as obras tenham sido executadas, tais falhas tem o potencial de comprometer a funcionalidade e a durabilidade dos empreendimentos. Os principais problemas estão relatados a seguir e apoiados nas evidências consubstanciadas no relatório fotográfico que documentou a verificação.
Convênio 759427/2011 (pavimentação em Cutias) 
O trecho 1 da Av. 2 (sentido rodovia AP-70) está coberto de areia supostamente trazida pela enxurrada da água da chuva. O trecho tem falhas de execução, sobretudo na calçada e na sarjeta da parte final da avenida (Relatório fotográfico, peça 85, fotos 29 e 30, p. 16) .
Convênio 769789/2012 (pavimentação em Tartarugalzinho) 
Na Rua Santa Clara, constataram-se as seguintes ocorrências (Relatório fotográfico, peça 85, fotos 34 e 35, p. 18-19) :
 recalque sobre a tubulação da drenagem, no cruzamento com a Rua Edvaldo Nunes;
b) erosão no colchão de areia, causando desalinhamento e afrouxamento dos bloquetes;
c) poço de visita avariado, com tampa quebrada, tendo um popular vedado a tubulação e o poço de visita com areia;
Na Rua 25 de Agosto, atestou-se a ocorrência de erosão na base e no colchão de areia (Relatório fotográfico, peça 85, foto 36, p. 20) .
Convênio 791176/2013 (ampliação da sede da prefeitura de Mazagão) 
Foi possível identificar a ocorrência de infiltrações na sala da Coordenadoria da Juventude e da Controladoria-Geral, assim como na parede próxima ao departamento de administração e tecnologia da informação. Também se constatou a presença de fissura e infiltração na laje sobre a sala de informática (Relatório fotográfico, peça 85, fotos 38, 39, 40 e 41) .
Convênio 801516/2014 (pavimentação em Maracá no município de Mazagão) 
Na Rua 4, terceiro quarteirão, foram detectadas pela equipe de auditoria calçadas quebradas em face de ausência de junta de dilatação (Relatório fotográfico, peça 85, fotos 04, p. 3) . 
Convênio 817158/2015 (pavimentação no bairro Bom Jesus em Mazagão) 
Na Avenida do Núcleo se constatou a ocorrência de fissura nos bloquetes, possivelmente em decorrência de traço de concreto inadequado ou problemas na cura, assim como de recalques no pavimento sobre a extensão da tubulação da drenagem, por falha do apiloamento, e de boca de lobo inconclusa e com tampa quebrada. Verificou-se, ainda, o desfazimento do pavimento em decorrência de possível traço do concreto fora das especificações do projeto (Relatório fotográfico, peça 85, fotos 13 a 17, p. 18-19) .
Calha ressaltar que, ao final dos trabalhos de fiscalização, constatou-se que a empresa realizou serviços complementares nesse logradouro, para corrigir as falhas acima apontadas, exceto quanto à boca de lobo.
No Ramal do Caega há fissura nos bloquetes, possivelmente em decorrência de traço de concreto inadequado (Relatório fotográfico, peça 85, foto 18, p. 10) . Na Avenida Manoel da Silva, também há ocorrência de fissura nos bloquetes, possivelmente decorrentes de traço de concreto inadequado ou falhas na cura, e recalques no pavimento, por falta de apiloamento adequado (Relatório fotográfico, peça 85, foto 12, p. 7) . 
Por fim, também na Rua Santa Rita foi verificada a presença de fissuras nos bloquetes, possivelmente em decorrência de traço de concreto inadequado ou falhas na cura (Relatório fotográfico, peça 85, foto 19, p. 11) .
III.6.2 Critérios: 
Lei 8.666/1993, art. 67, § 1º
Portaria 507/011-MPOG/MF/CGU, art. 67.
III.6.3 Evidências: 
Especificações técnicas das obras, planilhas contratuais e relatório fotográfico.
III.6.4 Causas da ocorrência do achado: 
Possível deficiência no acompanhamento e na fiscalização das obras, porém em razão do decurso do tempo não é possível que outras variáveis que também possam ter interferido no resultado, como exemplo: erro de projeto, condições climáticas adversas fora do comum, má utilização dos usuários, etc.
III.6.5 Efeitos/Consequências do achado: 
As falhas de cunho qualitativo detectadas comprometem a utilidade e a durabilidade das obras e, por conseguinte, o grau de atingimento da política pública (efeito real) .
As falhas de execução das obras refletem deficiências no acompanhamento e na fiscalização dos empreendimentos. Embora não seja possível quantificar os prejuízos decorrentes dessas falhas, elas comprometem a utilidade e a durabilidade dos empreendimentos.
III.6.6 Proposta de encaminhamento: 
Em razão da impossibilidade de se identificar os responsáveis e o quanto contribuíram de fato para a deterioração precoce do objeto, ou mesmo se contribuíram, propõe-se que apenas que seja encaminhada cópia do presente relatório para ciência dos entes federativos municipais envolvidos.
IV. 	CONCLUSÃO
O objetivo desta Auditoria de Conformidade foi o de verificar a regularidade da aplicação dos recursos transferidos pelo Ministério da Defesa aos Estados e municípios do Amapá localizados na área de abrangência do Programa Calha Norte, na sua vertente civil.
A fiscalização está inseria no Planejamento Operacional do TCU para o biênio 2017-2018, como Trabalho de Especial Relevância Estratégica do Tribunal.
A partir do escopo definido e da amostra selecionada, foi analisada a execução de nove convênios para a realização de obras de pavimentação em bloquete, de construção de passarela em concreto armado em comunidades ribeirinhas, de praças e reforma de prédio de prefeitura, no montante total de R$ 12.558.194,19. As obras foram realizadas nos municípios de Cutias, Tartarugalzinho e Mazagão.
A partir das questões de auditoria formuladas, do exame da documentação e da verificação in loco das obras executadas, foram constatados os seguintes achados: restrição à competitividade dos certames, direcionamento de licitação, habilitação indevida de empresa vencedora de licitação, superfaturamento quantitativo, pagamento de serviços não efetivamente executados e recebimento de obras com falhas visíveis de execução.
Entre as principais causas para a ocorrência das irregularidades apuradas, destacam-se inexistência ou deficiências de controles internos e de gerenciamento de riscos, e a deficiência no acompanhamento e na fiscalização das obras.
Não obstante tenha constado como importante questão para os trabalhos, não foi possível verificar, na sua plenitude, o pleno cumprimento pelas empresas, no curso da execução dos contratos, da situação de regularidade fiscal observada no momento das licitações, considerando que a documentação disponibilizada ou estava incompleta ou não estava devidamente numerada, inclusive no Siconv. Entretanto, essa limitação não impediu que os demais procedimentos fossem devidamente seguidos pela equipe de auditoria. 
Tendo em vista a ocorrência de débito devidamente quantificado em seis convênios analisados, com a devida responsabilização dos agentes, propõe-se, a título de racionalidade processual, a conversão de parte deste Relatório de Auditoria em seis processos de tomada de contas especiais, mediante a constituição de apartados, um para cada convênio, para fins de adoção das medidas saneadoras de audiência e de citação dos responsáveis.
Embora entre os convênios que serão objeto de citação haja débitos com valor inferior ao valor de R$ 100.000,00, fixado pelo art. 6º, inciso I, da Instrução Normativa TCU 71/2012, as situações são referentes aos mesmos responsáveis, razão pela qual aplica-se ao caso a consolidação dos débitos, para o regular prosseguimento dos processos, seguindo a orientação contida no Acórdão 5190/2016-TCU-Primeira Câmara, de Relatoria do Ministro Bruno Dantas.
Quanto aos três convênios nos quais não foram apurados débitos, propõe-se que as audiências sejam realizadas nestes autos.
Por fim, considerando que este trabalho foi executado na modalidade de Fiscalização de Orientação Centralizada (FOC) de âmbito regional, sob a coordenação da Secex-RO e com a participação da Secex-AP e da Secex-RR, além do assessoramento técnico da Secex-Defesa e da SGI, com a adoção de "Relatórios individualizados", propor-se-á o envio deste Relatório à unidade coordenadora (Secex-RO) para fins de consolidação dos resultados.
V. 	PROPOSTA DE ENCAMINHAMENTO
Ante o exposto, submetem-se os autos à consideração superior, propondo-se:
	a) com fundamento no art. 47 da Lei 8.443/1992, c/c os arts. 237, parágrafo único, e 252 do Regimento Interno do TCU, seja o presente processo parcialmente convertido em seis processos de tomada de contas especial, mediante a constituição de apartados, para apuração de responsabilidades em relação às irregularidades detectadas na aplicação dos recursos destinados do Programa Calha Norte;
	b) que os processos apartados adiante nominados sejam constituídos com a cópia deste Relatório de Auditoria, além do relatório, voto e da decisão que vier a ser proferida nestes autos, assim como de cópias das peças inerentes às evidências relacionadas a cada um dos seis convênios.
	c) realizar a citação dos responsáveis conforme descrito abaixo, com fundamento nos arts. 10, § 1º, e 12, incisos I e II, da Lei 8.443/1992 c/c o art. 202, incisos I e II, do Regimento Interno do TCU, para que, no prazo de quinze dias, apresentem alegações de defesa e/ou recolham, aos cofres do Tesouro Nacional, as respectivas quantias identificadas, atualizadas monetariamente a partir das respectivas datas até o efetivo recolhimento, abatendo-se na oportunidade a quantia eventualmente ressarcida, na forma da legislação em vigor, em decorrência das irregularidades  a seguir identificadas:
	c.1) no Convênio 759427/2011, firmado entre o Ministério da Defesa e o Município de Cutias/AP para pavimentação e drenagem no Distrito de Gurupora.
	c.1.1) Irregularidade: pagamento por serviços não efetivamente executados (itens 188 a 194 do Relatório de Auditoria) .
	c.1.2) Responsável: Marcos Rocha de Andrade Júnior (CPF: XXX.803.342-XX) , na qualidade de fiscal da obra da prefeitura municipal de Cutias/AP.
	c.1.3) Conduta: Medir e atestar serviços/etapas não executadas da obra de pavimentação em piso sextavado na comunidade de Gurupora no município de Cutias, objeto do Convênio n. 759427/2011.
	c.1.4) Responsável: Dois Irmãos Ferreira Ltda. - EPP (CNPJ: 04.657.260/0001-95) , empresa executora da obra. 
	c.1.5) Conduta: receber pagamentos por serviços não executados referentes à obra de pavimentação em piso sextavado na comunidade de Gurupora, no município de Cutias, objeto do Convênio n. 759427/2011.
	c.1.6) Dispositivo infringido: Lei 4.320/1964, arts. 62 e 63; e Lei 8.666/1993, arts. 66; 67, § 1º, e 76.
	c.1.7) Débito: 
	Data
	Valor (R$) 

	20/7/2012
	27.464,66

	12/9/2012
	20.960,49

	10/10/2012
	13.493,12

	7/11/2012
	13.391,20

	29/11/2012
	6.675,14

	14/12/2012
	15.530,23

	1/7/2013
	5.210,32

Valor Histórico: R$ 102.725,15
Valor Atualizado em 21/9/2020: R$ 155.760,60 (peça 166) 
	c.2) no Convênio 769789/2012, firmado entre o Ministério da Defesa e o Município de Tartarugalzinho/AP para pavimentação em bloquetes.
	c.2.1) Irregularidade: pagamento por serviços não efetivamente executados (itens 195 a 203 do Relatório de Auditoria) .
	c.2.2) Responsável: Marcos Rocha de Andrade Júnior (CPF: XXX.803.342-XX) , na qualidade de fiscal da obra da prefeitura municipal de Tartarugalzinho/AP.
	c.2.3) Conduta: Medir e atestar serviços/etapas não executadas da obra de pavimentação em piso sextavado no município de Tartarugalzinho, objeto do Convênio n. 769789/2012.
	c.2.4) Responsável: Dois Irmãos Ferreira Ltda. - EPP (CNPJ: 04.657.260/0001-95) , empresa executora da obra. 
	c.2.5) Conduta: receber pagamentos por serviços não executados referentes à obra de pavimentação em piso sextavado no município de Tartarugalzinho, objeto do Convênio n. 769789/2012.
	 c.2.6) Dispositivo infringido: Lei 4.320/1964, arts. 62 e 63; e Lei 8.666/1993, arts. 66; 67, § 1º, e 76.
	c.2.7) Débito:
	Data
	Valor (R$) 

	14/11/2013
	13.838,49

	17/12/2013
	92.939,83

	10/12/2014
	159.345,86

Valor Histórico: R$ 266.124,18
Valor Atualizado em 21/9/2020: R$ 363.339,94 (peça 167) 
	c.3) no Convênio 786645/2013, celebrado entre o Ministério da Defesa e o Município de Mazagão para construção de passarelas em concreto armado nas comunidades de Vila Bethel e de Vila Maranata.
	c.3.1) Irregularidade: superfaturamento quantitativo (itens 167 a 187 do Relatório de Auditoria) 
	c.3.2) Responsável: Sandro Raimundo Gomes Barreto (CPF: XXX.664.592-XX) , fiscal de obra da prefeitura municipal de Mazagão/AP, à época dos fatos.
	c.3.3) Conduta: Medir e atestar a execução da obra de construção de passarela em concreto armado nas comunidades de Vila Maranata e de Vila Bethel, em Mazagão/AP, financiada com recursos do Convênio n. 786645/2013, em desacordo com o que foi efetivamente executado, mas sim em consonância com as especificações técnicas do projeto, com a memória de cálculo e com o orçamento de sua própria autoria.
	c.3.4) Responsável: Dois Irmãos Ferreira Ltda. - EPP (CNPJ: 04.657.260/0001-95) , empresa executora da obra. 
	c.3.5) Conduta: Receber pagamentos referentes à execução da obra de construção de passarela em concreto armado nas comunidades de Vila Maranata e de Vila Bethel, em Mazagão/AP, financiada com recursos do Convênio n. 786645/2013, baseadas em boletins de medição emitidos em desacordo com o que foi efetivamente executado, mas sim em consonância com as especificações técnicas do projeto, com a memória de cálculo e com o orçamento de sua própria autoria.
	c.3.6) Dispositivo infringido: Lei 8.666/1993, arts. 66; 67, § 1º, e 76; e Lei 4.320/1964, arts. 62 e 63.
	c.3.7) Débito:
	Data
	Valor (R$) 

	22/5/2015
	126.412,16

	8/6/2015
	50.564,86

	8/9/2015
	10.112,97

	23/12/2015
	15.169,46

	14/1/2016
	25.282,43

	3/3/2016
	25.282,43

Valor Histórico: R$ 252.824,32
Valor Atualizado em 21/9/2020: R$ 313.256,11 (peça 168) 
c.3.8) Irregularidade: pagamento por serviços não efetivamente executados (itens 204 a 209 do Relatório de Auditoria) .
	c.3.9) Responsável: Sandro Raimundo Gomes Barreto (CPF: XXX.664.592-XX) , fiscal de obra da prefeitura municipal de Mazagão/AP, à época dos fatos.
	c.3.10) Conduta: Medir e atestar serviços/etapas não executadas das obras de construção de passarela em concreto armado em Vila Bethel e Vila Maranata, objeto do Convênio 786645/2013.
	c.3.11) Responsável: Dois Irmãos Ferreira Ltda. - EPP (CNPJ: 04.657.260/0001-95) , empresa executora da obra. 
	c.3.12) Conduta: Receber pagamentos por serviços não executados referentes obras de construção de passarela em concreto armado em Vila Bethel e Vila Maranata, objeto do Convênio 786645/2013.
	c.3.13) Dispositivo infringido: Lei 4.320/1964, arts. 62 e 63; e Lei 8.666/1993, arts. 66; 67, § 1º, e 76.
c.3.14) Débito:
	Data
	Valor (R$) 

	22/5/2015
	13.591,55

	8/6/2015
	3.521,55

	8/9/2015
	637,14

	23/12/2015
	7.231,86

	14/1/2016
	4.936,07

	3/3/2016
	3.172,77

	23/3/2016
	1.934,98

Valor Histórico: R$ 35.025,93
Valor Atualizado em 21/9/2020: R$ 42.901,38 (peça 169) 
c.4) no Convênio 789945/2013, firmado entre o Ministério da Defesa e o Município de Mazagão para a construção de uma praça na sede de Mazagão.
	c.4.1) Irregularidade: pagamento por serviços não efetivamente executados (itens 210 a 217 do Relatório de Auditoria) .
	c.4.2) Responsável: Sandro Raimundo Gomes Barreto (CPF: XXX.664.592-XX) , fiscal de obra da prefeitura municipal de Mazagão/AP, à época dos fatos.
	c.4.3) Conduta: Medir e atestar serviços/etapas não executadas das obras de construção de uma praça na sede municipal, objeto do Convênio 789945/2013.
	c.4.4) Responsável: Silva & Silva Engenharia Ltda. (CNPJ nº 10.718.378/0001-89) , empresa executora da obra. 
	c.4.5) Conduta: receber pagamentos por serviços não executados referentes obras de construção de uma praça na sede municipal, objeto do Convênio 789945/2013.
	c.4.6) Dispositivo infringido: Lei 4.320/1964, arts. 62 e 63; e Lei 8.666/1993, arts. 66; 67, § 1º, e 76.
	c.4.7) Débito:
	Data
	Valor (R$) 

	4/11/2015
	7.589,87

	26/11/2015
	10.352,53

	17/12/2015
	9.281,19

	3/3/2016
	11.999,71

	30/3/2016
	6.090,67

	25/4/2016
	9.133,21

Valor Histórico: R$ 54.447,19
Valor Atualizado em 21/9/2020: R$ 64.710,56 (peça 170) 
c.5) no Convênio 801516/2014, firmado entre o Ministério da Defesa e o Município de Mazagão para pavimentação na comunidade de Maracá.
	c.5.1) Irregularidade: pagamento por serviços não efetivamente executados (itens 218 a 226 do Relatório de Auditoria) .
	c.5.2) Responsável: Sandro Raimundo Gomes Barreto (CPF: XXX.664.592-XX) , fiscal de obra da prefeitura municipal de Mazagão/AP, à época dos fatos.
	c.5.3) Conduta: Medir e atestar serviços/etapas não executadas das obras de pavimentação na comunidade de Maracá, objeto do Convênio 801516/2014.
	c.5.4) Responsável: Silva & Silva Engenharia Ltda. (CNPJ nº 10.718.378/0001-89) , empresa executora da obra. 
	c.5.5) Conduta: receber pagamentos por serviços não executados referentes obras de pavimentação na comunidade de Maracá, objeto do Convênio 801516/2014. 
	c.5.6) Dispositivo infringido: Lei 4.320/1964, arts. 62 e 63; e Lei 8.666/1993, arts. 66; 67, § 1º, e 76.
	c.5.7) Débito:
	Data
	Valor (R$) 

	30/6/2016
	16.071,54

	22/11/2016
	11.444,28

	28/12/2016
	20.067,23

	8/3/2017
	5.059,32

	13/4/2017
	1.978,15

	27/6/2017
	411,11

Valor Histórico: R$ 55.031,63
Valor Atualizado em 21/9/2020: R$ 62.191,27 (peça 171) 
c.6) no Convênio 817158/2015, celebrado entre o Ministério da Defesa e o Município de Mazagão para a pavimentação no bairro Bom Jesus.
	c.6.1) Irregularidade: pagamento por serviços não efetivamente executados (itens 227 a 236 do Relatório de Auditoria) .
	c.6.2) Responsável: Sandro Raimundo Gomes Barreto (CPF: XXX.664.592-XX) , fiscal de obra da prefeitura municipal de Mazagão/AP, à época dos fatos.
	c.6.3) Conduta: Medir e atestar serviços/etapas não executadas das obras de pavimentação no bairro Bom Jesus, objeto do Convênio 817158/2015.
	c.6.4) Responsável: Silva & Silva Engenharia Ltda. (CNPJ nº 10.718.378/0001-89) , empresa executora da obra. 
	c.6.5) Conduta: receber pagamentos por serviços não executados referentes obras de pavimentação no bairro Bom Jesus, objeto do Convênio 817158/2015. 
	c.6.6) Dispositivo infringido: Lei 4.320/1964, arts. 62 e 63; e Lei 8.666/1993, arts. 66; 67, § 1º, e 76.
	c.6.7) Débito:
	Data
	Valor (R$) 

	30/6/2016
	4.288,74

	22/11/2016
	14.670,96

	28/12/2016
	12.374,89

	8/3/2017
	4.386,60

	13/4/2017
	1.383,15

Valor Histórico: R$ 37.104,34
Valor Atualizado em 21/9/2020: R$ 41.800,52 (peça 172) 
c.7) informar os responsáveis de que, caso venham a ser condenados pelo Tribunal, os débitos ora apurados serão acrescidos de juros de mora, nos termos do § 1º do art. 202 do RI/TCU;
c.8) autorizar, desde logo, nos termos do art. 28, inciso II, da Lei 8.443/1992, a cobrança judicial das dívidas caso não atendidas as notificações;
c.9) autorizar o pagamento da dívida dos responsáveis acima em 36 parcelas mensais e consecutivas, nos termos do art. 26 da Lei 8.443/1992 c/c o art. 217 do Regimento Interno, fixando-lhes o prazo de quinze dias, a contar do recebimento da notificação, para comprovarem perante o Tribunal o recolhimento da primeira parcela, e de trinta dias, a contar da parcela anterior, para comprovarem os recolhimentos das demais parcelas, devendo incidir sobre cada valor mensal, atualizado monetariamente, os juros de mora devidos, na forma prevista na legislação em vigor;
c.10) comunicar ao Ministério da Defesa a adoção da medida proposta na alínea "a", nos termos do art. 198, parágrafo único, do Regimento Interno do Tribunal;
d) realizar a audiência dos responsáveis conforme descrito abaixo, com fundamento nos arts. 10, § 1º, e 12, incisos I e III, da Lei 8.443/1992 c/c o art. 202, incisos I e III, do Regimento Interno do TCU, para que, no prazo de quinze dias, apresentem razões de justificativa quanto às irregularidades identificadas a seguir:
	 d.1) no Convênio 759427/2011, firmado entre o Ministério da Defesa e o Município de Cutias/AP para pavimentação e drenagem no Distrito de Gurupora.
	d.1.1) Irregularidade: adoção de práticas restritivas nas licitações para a contratação de obras financiadas com recursos do Programa Calha Norte repassados pelo Ministério da Defesa mediante convênios (itens 51-54 e 66-76 do Relatório de Auditoria) .
	d.1.1.1) Responsáveis: Luana Regina de Souza Brito dos Santos (CPF: XXX.861.282-XX) , na qualidade de Presidente da Comissão Permanente de Licitação da Prefeitura Municipal de Cutias/AP, e dos Srs. Josicleia Pinheiro Ferreira (CPF: XXX.878.572-XX) e Manoel Gomes da Silva (CPF: XXX.695.942-XX) , na condição de membros da referida comissão.
d.1.1.2) Conduta: Processar, julgar e adjudicar o objeto da licitação na modalidade de tomada de preços 002/2012-PMCT, no âmbito do Convênio n. 759427, com a adoção de prazos e de meios de divulgação inadequados dos avisos de licitação.
	d.1.1.3) Responsável: Paulo José de Brito Silva Albuquerque (CPF: XXX.317.342-XX) , na qualidade de Prefeito Municipal de Cutias/AP, à época dos fatos.
	d.1.1.4) Conduta: Homologar a licitação na modalidade de tomada de preços 002/2012-PMCT, no âmbito do Convênio n. 759427/2011, com a adoção de prazos e de meios de divulgação inadequados dos avisos de licitação, e com a inserção de cláusulas restritivas no edital do certame.
	d.1.1.5) Dispositivo infringido: Lei 8.666/1993, art. 3°, art. 21, I a III, §§ 1º e 2º, art. 23, §§ 1º e 2º art. 28, art. 29 e art. 30; Súmula 275 do TCU
	d.1.2) Irregularidade: habilitação indevida de empresa vencedora de licitação (itens 126-130 e 144-153 do Relatório de Auditoria) .
	d.1.2.1) Responsáveis: Luana Regina de Souza Brito dos Santos (CPF: XXX.861.282-XX) , na qualidade de Presidente da Comissão Permanente de Licitação da Prefeitura Municipal de Cutias/AP, e dos Srs. Josicleia Pinheiro Ferreira (CPF: XXX.878.572-XX) e Manoel Gomes da Silva (CPF: XXX.695.942-XX) , na condição de membros da referida comissão.
d.1.2.2) Conduta: Processar, julgar e adjudicar o objeto da licitação na modalidade de tomada de preços 002/2012-PMCT, no âmbito do Convênio n. 759427/2011, com a habilitação indevida de empresa vencedora que não atendeu às exigências de qualificação técnica previstos no edital.
	d.1.2.3) Responsável: Paulo José de Brito Silva Albuquerque (CPF: XXX.317.342-XX) , na qualidade de Prefeito Municipal de Cutias/AP, à época dos fatos.
	d.1.2.4) Conduta: Homologar a licitação na modalidade de tomada de preços 002/2012-PMCT, no âmbito do Convênio n. 759427, com a habilitação indevida de empresa vencedora que não atendeu às exigências de qualificação técnica.
	d.1.2.5) Dispositivo infringido: Lei 8.666/1993, art. 3º, caput, e art. 30, incisos II e IV, e seus §§ e incisos
	d.2) no Convênio 769789/2012, firmado entre o Ministério da Defesa e o Município de Tartarugalzinho/AP para pavimentação em bloquetes.
	d.2.1) Irregularidade: adoção de práticas restritivas nas licitações para a contratação de obras financiadas com recursos do Programa Calha Norte repassados pelo Ministério da Defesa mediante convênios (itens 55-56, 66-70 e 77-79 do Relatório de Auditoria) .
	d.2.1.1) Responsável: Almir Rezende (CPF: XXX.965.376-XX) , na qualidade de Prefeito Municipal de Tartarugalzinho/AP, à época dos fatos.
	d.2.1.2) Conduta: Homologar a licitação na modalidade de Concorrência 1/2013-PMT, no âmbito do Convênio n. 769789/2012, com a inserção de cláusulas restritivas no edital do certame.
	d.2.1.3) Dispositivo infringido: Lei 8.666/1993, art. 3°, art. 21, I a III, §§ 1º e 2º, art. 23, §§ 1º e 2º art. 28, art. 29 e art. 30; Súmula 275 do TCU
	d.2.2) Irregularidade: habilitação indevida de empresa vencedora de licitação (itens 131-134, 144-147 e 154-159 do Relatório de Auditoria) 
	d.2.2.1) Responsáveis: Márcio Lima de Matos (CPF: XXX.422.382-XX) , na qualidade de Presidente da Comissão Permanente de Licitação da Prefeitura Municipal de Tartarugalzinho/AP, e dos Srs. Simone de Matos Costa (CPF: XXX.243.822-XX) e Jucelino Sena Tavares Vaz (CPF: XXX.296.962-XX) , na condição de membros da referida comissão.
	d.2.2.2) Conduta: Processar, julgar e adjudicar o objeto da licitação na modalidade de Concorrência 1/2013-PMT, no âmbito do Convênio n. 769789/2012, com a habilitação indevida de empresa vencedora, a qual não atendeu às exigências de qualificação técnica previstas no edital.
	d.2.2.3) Responsável: Almir Rezende (CPF: XXX.965.376-XX) , na qualidade de Prefeito Municipal de Tartarugalzinho/AP, à época dos fatos.
	d.2.2.4) Conduta: Homologar a licitação na modalidade de Concorrência 1/2013-PMT, no âmbito do Convênio n. 769789/2012, com a habilitação indevida de empresa vencedora que não atendeu às exigências de qualificação técnica previstas no edital.
	d.2.2.5) Dispositivo infringido: Lei 8.666/1993, art. 30, incisos II e IV, e seus §§ e incisos 
	d.3) no Convênio 786645/2013, celebrado entre o Ministério da Defesa e o Município de Mazagão para construção de passarelas em concreto armado nas comunidades de Vila Bethel e de Vila Maranata.
	d.3.1) Irregularidade: adoção de práticas restritivas nas licitações para a contratação de obras financiadas com recursos do Programa Calha Norte repassados pelo Ministério da Defesa mediante convênios (itens 59 e 60, 66-70 e 80-86 do Relatório de Auditoria) .
	d.3.1.1) Responsável: Giodilson Pinheiro Borges (CPF: XXX.879.162-XX) , na qualidade de Prefeito Municipal de Mazagão/AP, à época dos fatos.
	d.3.1.2) Conduta: Homologar a licitação na modalidade de Concorrência 6/2014-PMMz, no âmbito do Convênio 786645/2013, com a inserção de cláusulas restritivas no edital do certame. 
	d.3.1.3) Dispositivo infringido: Lei 8.666/1993, art. 3°, art. 21, I a III, §§ 1º e 2º, art. 23, §§ 1º e 2º, Súmula TCU 275.
	d.3.2) Irregularidade: habilitação indevida de empresa vencedora de licitação (itens 135-138 e 144-147 e 160-166 do Relatório de Auditoria) .
	d.3.2.1) Responsáveis: Luana Regina de Souza Brito dos Santos (CPF: XXX.861.282-XX) , na qualidade de Presidente da Comissão Permanente de Licitação da Prefeitura Municipal de Mazagão/AP, e dos Srs. Geraldo Tomaz Matos de Souza (CPF: XXX.948.792-XX) e José Márcio dos Anjos Moraes (CPF: XXX.492.912-XX) , na condição de membros da referida comissão.
	d.3.2.2) Conduta: Processar, julgar e adjudicar o objeto da Concorrência 6/2014-PMMz, no âmbito do Convênio 786645/2013, com a habilitação indevida de empresa vencedora que não atendeu às exigências de qualificação técnica previstas no edital.
	d.3.2.3) Responsável: Giodilson Pinheiro Borges (CPF: XXX.879.162-XX) , na qualidade de Prefeito Municipal de Mazagão/AP, à época dos fatos.
	d.3.2.4) Conduta: Homologar a licitação na modalidade de Concorrência 6/2014-PMMz, no âmbito do Convênio 786645/2013, com a habilitação indevida de empresa vencedora que não atendeu às exigências de qualificação técnica previstas no edital.
	d.3.2.5) Dispositivo infringido: Lei 8.666/1993, art. 30, incisos II e IV, e seus §§ e incisos 
d.4) em relação ao Convênio 787284/2013, firmado entre o Ministério da Defesa e o Município de Mazagão/AP para pavimentação em bloquete no Distrito do Carvão.
	d.4.1) Irregularidade: adoção de práticas restritivas nas licitações para a contratação de obras financiadas com recursos do Programa Calha Norte repassados pelo Ministério da Defesa mediante convênios (itens 61-62, 66-70 e 80-86 do Relatório de Auditoria) .
	d.4.1.1) Responsável: Giodilson Pinheiro Borges (CPF: XXX.879.162-XX) , na qualidade de Prefeito Municipal de Mazagão/AP, à época dos fatos.
	d.4.1.2) Conduta: Homologar a licitação na modalidade de Concorrência 005/2014-PMMz, no âmbito do Convênio 787284/2013, com a inserção de cláusulas restritivas no edital do certame. 
	d.4.1.3) Dispositivo infringido: Lei 8.666/1993, art. 3°, art. 21, I a III, §§ 1º e 2º, art. 23, §§ 1º e 2º, Súmula TCU 275. 
d.4.2) Irregularidade: habilitação indevida de empresa vencedora de licitação (itens 139-141, 144-147 e 160-166 do Relatório de Auditoria) .
	d.4.2.1) Responsáveis: Luana Regina de Souza Brito dos Santos (CPF: XXX.861.282-XX) , na qualidade de Presidente da Comissão Permanente de Licitação da Prefeitura Municipal de Mazagão/AP, e dos Srs. Geraldo Tomaz Matos de Souza (CPF: XXX.948.792-XX) e José Márcio dos Anjos Moraes (CPF: XXX.492.912-XX) , na condição de membros da referida comissão.
	d.4.2.2) Conduta: Processar, julgar e adjudicar a Concorrência 005/2014-PMMz, no âmbito do Convênio 787284/2013, com a habilitação indevida de empresa vencedora que não atendeu às exigências de qualificação técnica previstas no edital.
	d.4.2.3) Responsável: Giodilson Pinheiro Borges (CPF: XXX.879.162-XX) , na qualidade de Prefeito Municipal de Mazagão/AP, à época dos fatos.
	d.4.2.4) Conduta: Homologar a licitação na modalidade de Concorrência 005/2014-PMMz, no âmbito do Convênio 787284/2013, com a habilitação indevida de empresa vencedora que não atendeu às exigências de qualificação técnica previstas no edital.
	d.4.2.5) Dispositivo infringido: Lei 8.666/1993, art. 30, incisos II e IV, e seus §§ e incisos 
	d.5) no Convênio 789945/2013, firmado entre o Ministério da Defesa e o Município de Mazagão para a construção de uma praça na sede de Mazagão.
	d..5.1) Irregularidade: habilitação indevida de empresa vencedora de licitação (itens 142-147 e 160-166 do Relatório de Auditoria) .
	d.5.1.1) Responsáveis: Luana Regina de Souza Brito dos Santos (CPF: XXX.861.282-XX) , na qualidade de Presidente da Comissão Permanente de Licitação da Prefeitura Municipal de Mazagão/AP, e dos Srs. Geraldo Tomaz Matos de Souza (CPF: XXX.948.792-XX) e José Márcio dos Anjos Moraes (CPF: XXX.492.912-XX) , na condição de membros da referida comissão.
	d.5.1.2) Conduta: Processar, julgar e adjudicar a Tomada de preços 001/2015-PMMZ, no âmbito do Convênio 789945/2013, com a habilitação indevida de empresa vencedora que não atendeu às exigências de qualificação técnica previstas no edital.
	d.5.1.3) Responsável: Giodilson Pinheiro Borges (CPF: XXX.879.162-XX) , na qualidade de Prefeito Municipal de Mazagão/AP, à época dos fatos.
	d.5.1.4) Conduta: Homologar a licitação na modalidade de Tomada de preços 001/2015-PMMZ, no Convênio 789945/2013, com a habilitação indevida de empresa vencedora que não atendeu às exigências de qualificação técnica previstas no edital.
	d.5.1.5) Dispositivo infringido: Lei 8.666/1993, art. 30, incisos II e IV, e seus §§ e incisos 
d.6) em relação ao Convênio 791176/2013, firmado entre o Ministério da Defesa e o Município de Mazagão para a ampliação da sede da prefeitura
	d.6.1) Irregularidade: adoção de práticas restritivas nas licitações para a contratação de obras financiadas com recursos do Programa Calha Norte repassados pelo Ministério da Defesa mediante convênios (itens 57-58, 66-70 e 80-86) do Relatório de Auditoria) .
	d.6.1.1) Responsável: Giodilson Pinheiro Borges (CPF: XXX.879.162-XX) , na qualidade de Prefeito Municipal de Mazagão/AP, à época dos fatos.
	d.6.1.2) Conduta: Homologar a licitação na modalidade de tomada de preços 005/2014-PMMz, no âmbito do Convênio n. 791176/2013, com a inserção de cláusulas restritivas no edital do certame. 
	d.6.1.3) Dispositivo infringido: Lei 8.666/1993, art. 3°, art. 21, I a III, §§ 1º e 2º, art. 23, §§ 1º e 2º, Súmula TCU 275.
	d.7) no Convênio 817158/2015, celebrado entre o Ministério da Defesa e o Município de Mazagão para a pavimentação no bairro Bom Jesus.
	d.7.1) Irregularidade:  adoção de práticas restritivas nas licitações para a contratação de obras financiadas com recursos do Programa Calha Norte repassados pelo Ministério da Defesa mediante convênios (itens 63-65, 66-70 e 80-86 do Relatório de Auditoria) .
	d.7.1.1) Responsáveis: Luana Regina de Souza Brito dos Santos (CPF: XXX.861.282-XX) , na qualidade de Presidente da Comissão Permanente de Licitação da Prefeitura Municipal de Mazagão/AP, e dos Srs. Geraldo Tomaz Matos de Souza (CPF: XXX.948.792-XX) e José Márcio dos Anjos Moraes (CPF: XXX.492.912-XX) , na condição de membros da referida comissão.
	d.7.1.2) Conduta: Processar, julgar e adjudicar o objeto da Tomada de Preço 007/2016, no âmbito do Convênio 817158/2015, com a inobservância dos prazos de publicação e fracionamento de despesa. 
	d.7.1.3) Responsável: Giodilson Pinheiro Borges (CPF: XXX.879.162-XX) , na qualidade de Prefeito Municipal de Mazagão/AP, à época dos fatos.
	d.7.1.4) Conduta: Homologar a licitação na modalidade de Tomada de Preço 007/2016, no âmbito do Convênio 817158/2015, com a inserção de cláusulas restritivas no edital do certame, e com a inobservância dos prazos de publicação e fracionamento de despesa. 
	d.7.1.5) Dispositivo infringido: Lei 8.666/1993, art. 3°, art. 21, I a III, §§ 1º e 2º, art. 23, §§ 1º e 2º, Súmula TCU 275.
realizar a oitiva dos responsáveis abaixo, com fundamento nos art. 250, inciso V, c/c o art. 237, parágrafo único, do Regimento Interno do TCU, para que, no prazo de quinze dias, apresente as suas razões de justificativa, nos termos da legislação vigente, quanto às irregularidades identificadas a seguir, alertando que se verificada a ocorrência de fraude comprovada o Tribunal declarará a inidoneidade do licitante fraudador para participar, por até cinco anos, de licitação na Administração Pública Federal nos termos da Lei nº 8.443/1992, art. 46:
e.1) no Convênio 759427/2011, firmado entre o Ministério da Defesa e o Município de Cutias/AP para pavimentação e drenagem no Distrito de Gurupora.
	e.1.1) Irregularidade: Simulação de competição no certame da Tomada de Preço 001/2015 da Prefeitura Municipal de Cutias/AP relativa ao Convênio Siconv 759427 (itens 87-96, 115-121 e 122-125 do Relatório de Auditoria) .
e.1.2) Responsáveis: empresa Dois Irmãos Ferreira Ltda. - ME (CNPJ: 04.657.260/0001-95) - Empresa licitante da Tomada de Preço 002-2012 da Prefeitura Municipal de Cutias/AP relativa ao Convênio Siconv 759427, e empresa Ribeiro e Vasconcelos Ltda. EPP (CNPJ: 14.519.375/0001-77) - Empresa licitante da Tomada de Preço 002-2012 da Prefeitura Municipal de Cutias/AP relativa ao Convênio Siconv 759427.
	e.1.3) Conduta: Simular competição no certame da Tomada de Preço 001/2015 da Prefeitura Municipal de Cutias/AP relativa ao Convênio Siconv 759427.
	e.1.4) Dispositivo infringido: Lei 8.666/1993, art. 3º, caput.
e.2) no Convênio 769789/2012, firmado entre o Ministério da Defesa e o Município de Tartarugalzinho/AP para pavimentação em bloquetes.
e.2.1) Irregularidade: Simulação de competição no certame da Concorrência 1/2013 da Prefeitura Municipal de Tartarugalzinho/AP relativa ao Convênio Siconv 769789 (itens 97-100 e 115-125 do Relatório de Auditoria) .
	e.2.2) Responsáveis: empresa Dois Irmãos Ferreira Ltda. - ME (CNPJ: 04.657.260/0001-95) - Empresa licitante da Concorrência 1/2013 da Prefeitura Municipal de Tartarugalzinho/AP relativa ao Convênio Siconv 769789; e empresa Trindade e Gomes Serviços Ltda. - ME (CNPJ: 17.852.785/0001-23) - Empresa licitante da Concorrência 1/2013 da Prefeitura Municipal de Tartarugalzinho/AP relativa ao Convênio Siconv 769789.
	e.2.3) Conduta: Simular competição no certame da Concorrência 1/2013 da Prefeitura Municipal de Tartarugalzinho/AP relativa ao Convênio Siconv 769789.
e.2.4) Dispositivo infringido: Lei 8.666/1993, art. 3º, caput.
e.3) no Convênio 789945/2013, firmado entre o Ministério da Defesa e o Município de Mazagão para a construção de uma praça na sede de Mazagão.
e.3.1) Irregularidade: Simulação de competição nos certames da Tomada de Preço 002-2012 da Prefeitura Municipal de Mazagão/AP relativa ao Convênio Siconv 789945 (itens 101-108 e 115-125 do Relatório de Auditoria) .
	e.3.2) Responsáveis: empresa Silva & Silva Engenharia Ltda. (CNPJ: 10.718.378/0001-89) - Empresa licitante da Tomada de Preço 001/2015 da Prefeitura Municipal de Mazagão/AP relativa ao Convênio Siconv 789945; e empresa YFL Construção e Comercio (CNPJ: 01.302.679/0001-36) - Empresa licitante da Tomada de Preço 001/2015 da Prefeitura Municipal de Mazagão/AP relativa ao Convênio Siconv 789945.
	e.3.3) Conduta: Simular competição nos certames da Tomada de Preço 002-2012 da Prefeitura Municipal de Mazagão/AP relativa ao Convênio Siconv 789945.
	e.3.4) Dispositivo infringido: Lei 8.666/1993, art. 3º, caput.
e.4) no Convênio 801516/2014, firmado entre o Ministério da Defesa e o Município de Mazagão para pavimentação na comunidade de Maracá.
e.4.1) Irregularidade: Simulação de competição nos certames da Tomada de preços 002/2016 da Prefeitura Municipal de Mazagão/AP relativa ao Convênio Siconv 801526 (109-114 e 115-125 do Relatório de Auditoria) .
		e.4.2) Responsáveis: empresa Silva & Silva Engenharia Ltda. (CNPJ: 10.718.378/0001-89) - Empresa licitante da Tomada de preços 002/2016 da Prefeitura Municipal de Mazagão/AP relativa ao Convênio Siconv 801526; e empresa Construtora Benevides Ltda. (CNPJ: 21.091.767/0001-43) - Empresa licitante da Tomada de preços 002/2016 da Prefeitura Municipal de Mazagão/AP relativa ao Convênio Siconv 801526.
	e.4.3) Conduta: Simular competição nos certames da Tomada de preços 002/2016 da Prefeitura Municipal de Mazagão/AP relativa ao Convênio Siconv 801526. 
	e.4.4) Dispositivo infringido: Lei 8.666/1993, art. 3º, caput.
	f) seja autorizado, desde já, o fornecimento de cópia integral destes autos aos responsáveis para subsidiar o pleno exercício do contraditório e da ampla defesa."
É o Relatório.

não há

Não atuou

AUDITORIA DE CONFORMIDADE EM FISCALIZAÇÃO DE ORIENTAÇÃO CENTRALIZADA. PROGRAMA CALHA NORTE. CONVÊNIOS CELEBRADOS COM MUNICÍPIOS DO ESTADO DO AMAPÁ PARA EXECUÇÃO DE OBRAS PÚBLICAS. INDÍCIOS DE IRREGULARIDADES NOS CERTAMES E NOS RESPECTIVOS CONTRATOS. DAR CIÊNCIAS. APENSAR AO PROCESSO CONSOLIDADOR.

RELATÓRIO DE AUDITORIA (RA)

Unidade de Auditoria Especializada em Governança e Inovação (AudGovernanca)

Trago à apreciação deste colegiado relatório de auditoria de conformidade acerca de convênios celebrados no âmbito do Programa Calha Norte no estado do Amapá. Este trabalho compõe fiscalização de orientação centralizada (FOC) , realizada nos anos de 2017 e 2018, com o objetivo de auditar avenças firmadas com municípios dos estados do Amapá, Rondônia e Roraima.
Nesse sentido, quatro processos foram autuados, todos inicialmente sob condução da Ministra Ana Arraes, mas atualmente sob minha relatoria: a) TC Processo 027.352/2017-2 - Amapá; b)  TC Processo 027.334/2017-1 - Rondônia; c) TC Processo 026.034/2017-4 - Roraima; e d) TC Processo 023.048/2017-4 - consolidador. As auditorias foram realizadas pelas respectivas unidades regionais do TCU e posteriormente remetidas à antiga Secretaria de Controle Externo da Defesa Nacional e da Segurança Pública (SecexDefesa) , cujas funções atualmente estão a cargo da Unidade de Auditoria Especializada em Governança e Inovação (AudGovernança) .
Estes autos em específico tratam da fiscalização de nove convênios para a realização de obras públicas, de edificações e pavimentação de vias, celebrados nos anos de 2011 a 2015, com valor total somado de R$ 9.072.990,00.
I
Antes de apreciar os achados de auditoria, trago contextualização acerca do Programa Calha Norte (PCN) , por ser informação relevante para a formação de juízo sobre o mérito processual.
O PCN é uma importante iniciativa do Governo Federal criada em 1985 (integrada ao Ministério da Defesa (MD) desde 1999) , tendo como objetivos o aumento da presença do Poder Público e a melhoria da infraestrutura nas áreas de defesa, educação, esporte, segurança pública, saúde, assistência social, transportes e desenvolvimento econômico.
Inicialmente, foi concebido para alcançar apenas as áreas ao norte do rio Amazonas, mas, a partir de 2006, passou a estar presente também na região ao sul da bacia, alcançando atualmente 442 municípios, distribuídos em dez estados: Acre, Amapá, Amazonas, Maranhão, Mato Grosso, Mato Grosso do Sul, Pará, Rondônia, Roraima e Tocantins. 
A área de atuação do Programa corresponde, portanto, a 44% do território nacional, povoada por cerca de nove milhões de pessoas. O Calha Norte possui ainda destacada capilaridade sobre os povos indígenas, vez que sua área de atuação engloba 85% da população indígena brasileira, ou 99% da extensão das terras indígenas.
O Calha Norte tem suas ações distribuídas entre duas dimensões de atuação do Ministério da Defesa: a) a militar, que visa a manutenção da soberania e da integridade territorial, com ações executadas mediante a transferência de recursos orçamentários diretamente para os Comandos das Forças Armadas; e b) a civil, para ações de promoção do desenvolvimento regional. Por meio desta segunda dimensão, são realizadas obras estruturantes, como a construção de rodovias, portos, pontes, escolas, creches, hospitais, poços de água potável e redes de energia elétrica.
Nessa vertente civil, objeto da presente auditoria, a atuação se dá mediante a descentralização de recursos federais por meio de convênios celebrados entre o Ministério da Defesa e os estados e municípios, com recursos de emendas parlamentares individuais e de bancadas. Dessa maneira, no período de 2012 a 2016, foram formalizados 1.718 convênios no montante de R$ 1,460 bilhão, segundo dados do MD (peça 179, p. 4-6) . Ainda, segundo o Ministério da Defesa, em 2014, por exemplo:
"foram entregues 202 equipamentos e obras a 87 municípios, beneficiando 3,6 milhões de pessoas. Foram R$ 100 milhões revertidos em ônibus, carretas agrícolas, tratores, escavadeiras, caminhões coletores de resíduos sólidos e demais equipamentos. Os recursos repassados pelo programa propiciaram, ainda, a construção de sete escolas, duas bibliotecas, duas creches, oitos postos de saúde, 15 quadras poliesportivas, dois terminais rodoviários, 15 pontos de ônibus, quatro centros de convivência para jovens e idosos, passarelas e praças. Além disso, houve implantação de eletrificação rural, sistema de abastecimento de água e pavimentação urbana."[footnoteRef:2] [2:  https://www.gov.br/defesa/pt-br/centrais-de-conteudo/noticias/ultimas-noticias/programa-calha-norte-comemora-30-anos-melhorando-a-vida-da-populacao-da-regiao-norte] 
O Departamento do Programa Calha Norte (DPCN) é o órgão integrante da Secretária-Geral do MD que dirige as ações do Programa. Os integrantes do DPCN exercem atividades nas diversas fases dos convênios, como: recebimento de emendas parlamentares, celebração, acompanhamento financeiro e técnico de engenharia, orientações técnicas e ateste in loco[footnoteRef:3]. [3:  https://www.gov.br/defesa/pt-br/assuntos/programas-sociais/copy_of_programa-calha-norte] 
II
Sobre os trabalhos da auditoria, a então SecexDefesa informou que as razões que motivaram a realização da FOC foram a relevância social do Programa, haja vista sua atuação em municípios com baixo índice de desenvolvimento humano (IDH) e com forte dependência dos recursos da União. Ainda, a relevante expressão orçamentária associada e, até aquele momento, a ausência de ação sistemática de fiscalização por parte do TCU.
Com relação à metodologia de trabalho para a FOC, a unidade de auditoria observou que as obras e serviços de engenharia corresponderam a relevante parcela dos recursos envolvidos no PCN, sendo de 80,96% dos valores transferidos entre os anos de 2009 e 2017.
Nesse contexto e levando em conta a diretriz de combate à fraude e à corrupção prevista no Plano de Diretrizes do Tribunal de Contas da União para o biênio 2017-2018, as unidades técnicas adotaram como critério para seleção da amostra de convênios a ser auditada: aqueles de maior valor; em que as empresas vencedoras dos certames possuíam diminuta relação de empregados registrados na Relação Anual de Informações Sociais (Rais) , com possibilidade de serem empresas "de fachada"; e cujos certames contaram com poucos licitantes habilitados. 
Ao fim, selecionaram-se os nove objetos relacionados a seguir, dentro dos quais somente duas empresas sagraram-se vencedoras nos procedimentos licitatórios:
	Convênio
	Município
	Objeto
	Valor
	Local nos autos

	759.427/2011
	Cutias/AP
	Pavimentação e drenagem
	R$ 949.200,00
	peça 27

	769.789/2012
	Tartarugalzinho/AP
	Pavimentação em bloquetes
	R$ 1.940.00,00
	peça 34

	791.176/2013
	Mazagão/AP
	Ampliação da sede da prefeitura
	R$ 1.224.490,00
	peça 38

	786.645/2013
	Mazagão/AP
	Passarelas em concreto armado
	R$ 1.633.000,00
	peça 42

	787.284/2013
	Mazagão/AP
	Pavimentação e drenagem
	R$ 2.041.000,00
	peça 46

	789.945/2013
	Mazagão/AP
	Praça na sede do município
	R$ 927.000,00
	peça 110

	801.516/2014
	Mazagão/AP
	Pavimentação em bloquetes
	R$ 1.021.000,00
	peça 131

	801.561/2014
	Tartarugalzinho/AP
	Praça na sede do município
	R$ 1.020.500,00
	peça 20

	817.158/2015
	Mazagão/AP
	Pavimentação em bloquetes
	R$ 1.206.000,00
	peça 154

Executada a auditoria, a unidade técnica identificou seis achados: a) restrição à competitividade nos certames; b) simulação de competição; c) habilitação indevida de empresa vencedora da licitação; d) superfaturamento de quantidade; e) pagamento por serviços não executados; e f) recebimento de obra com falhas de execução.
Para os achados de superfaturamento e pagamento por serviços não executados, apontaram-se indícios de débitos que somam R$ 803.282,74, ocorridos em seis convênios. Por isso, a então SecexDefesa propôs a abertura de seis processos de tomada de contas especial, com a citação de dois fiscais das obras, em solidariedade com as duas empresas contratadas. 
Para os demais achados, a unidade propugnou pela realização de uma série de audiências dos membros das comissões de licitação e dos prefeitos municipais, além da oitiva das duas empresas contratadas (nos termos reproduzidos no relatório precedente) .
A seguir, examino os achados e as propostas de encaminhamento elaboradas pela unidade de auditoria.
III
O primeiro achado se refere a indícios de restrição à competitividade nos certames levados a cabo no âmbito de cada convênio. Assim, os auditores avaliaram a documentação relativa aos processos licitatórios e indicaram uma série de inconsistências, que sintetizo na tabela a seguir:
	Convênio
	Município
	Certame
	Indícios de irregularidades

	759.427/2011
	Cutias/AP
	Tomada de Preços 002/2012
	Ausência de publicação do aviso de licitação em jornal de grande circulação.
Descumprimento do prazo legal para sessão de abertura das propostas.
Exigência de certificado de regularidade de obras junto à prefeitura.
Exigência de visita técnica ao local da obra.
Exigência de capital social mínimo em conjunto com garantia de proposta.

	769.789/2012
	Tartarugalzinho/AP
	Concorrência 1/2013
	Exigência de certificado de regularidade de obras junto à prefeitura.Exigência de visita técnica ao local da obra.Exigência de alvará de licença.

	791.176/2013
	Mazagão/AP
	Tomada de Preços 005/2014
	Exigência de visita técnica ao local da obra.

	786.645/2013
	Mazagão/AP
	Concorrência 6/2014
	Exigência de visita técnica ao local da obra.

	787.284/2013
	Mazagão/AP
	Concorrência 005/2014
	Exigência de visita técnica ao local da obra.

	817.158/2015
	Mazagão/AP
	Tomada de Preço 007/2016
	Descumprimento do prazo legal para sessão de abertura das propostas.Fracionamento da despesa.

Como decorrência dessas constatações, a unidade de auditoria indicou que tais falhas podem ter dado ensejo a diminuta concorrência nas licitações, em que participaram somente uma ou duas empresas. Assim, propõe a realização de audiências das respectivas comissões de licitação e prefeitos municipais, visando avaliar se suas condutas seriam passíveis da aplicação da multa prevista no art. 58 da Lei 8.443/1992.
Observo que as falhas apontadas na auditoria são, em geral, de baixa gravidade, mas há muito conhecidas e rechaçadas pela jurisprudência desta Corte de Contas. 
A exigência nos editais de que representante da empresa licitante realize obrigatoriamente visita técnica prévia ao local das obras, em data marcada, de fato constitui infração ao art. 3º, § 1º, inciso I, da Lei n. 8.666/1993 e à jurisprudência do TCU. Como exemplo, menciono os Acórdão do Plenário do TCU 2.543/2011 (Relator: Ministro-Substituto Marcos Bemquerer Costa) e 2.669/2013 (Relator: Ministro Valmir Campelo) .
Já a exigência de aporte de garantia para participação na licitação, concomitantemente com a declaração de patrimônio líquido mínimo ou de capital social mínimo, afronta o disposto no art. 31, § 2º, da Lei 8.666/1993, como já examinado no Acórdão 1905/2009-TCU-Plenário (Relator: Ministro Benjamin Zymler) .
Igualmente irregular a exigência de certificado de regularidade de obras perante a prefeitura municipal. A Lei 8.666/1993 enumera, de forma restrita, os documentos que poderão ser exigidos na etapa de habilitação das candidatas e veda exigências não previstas e que inibam a participação na licitação (§5º de seu art. 30) . Nesse mesmo sentido estão os Acórdão 1336/2010-TCU-Plenário (Relator: Ministro José Múcio Monteiro) e 2.581/2010-Plenário (Relator: Ministro Benjamin Zymler) . 
Também é dever do gestor observar o disposto no art. 21 da Lei 8.666/1993, promovendo a publicação dos avisos de editais de concorrência ou de tomada de preços em jornal diário de circulação no estado e, se houver, no município, sem prejuízo da publicação no Diário Oficial da União, quando o objeto licitado tratar de obras financiadas parcial ou totalmente com recursos federais ou garantidos por instituições federais (Acórdão 727/2010-TCU-Primeira Câmara, Relator: Ministro Augusto Nardes) .
Já com relação ao descumprimento do prazo legal entre as datas de publicação do edital de licitação das tomadas de preços e da sessão de recebimento das propostas, que deveriam ser de quinze dias, conforme estabelecido no art. 21, § 2º, inciso III, da Lei 8.666/1993, observo que em ambos os casos relatados o prazo efetivo observado foi de quatorze dias. Pelo lapso de apenas um dia, deixo de levar adiante essa falha para efeito de audiência dos responsáveis.  
Por fim, a equipe de auditoria apontou um suposto fracionamento da despesa para a realização de licitação em modalidade mais simplificada. No caso, além do Convênio 817.158/2015, a Prefeitura de Mazagão/AP firmou mais dois outros termos também para obras de pavimentação e drenagem no bairro Bom Jesus. Em decorrência dos três convênios, realizou três licitações, cujos valores somados superariam o limite para a modalidade de licitação de tomada de preços, o que ensejaria a consecução de uma concorrência.
No caso, entendo provável que aquela municipalidade tenha dividido em três certames para facilitar a gestão de seus termos de convênios, haja vista serem distintas suas fontes de financiamento.
Com efeito, esta Corte possui o entendimento de que não constitui fracionamento de despesa a celebração e execução de mais de um convênio, em virtude de liberações de recursos orçamentários em períodos distintos para atendimento a emenda parlamentar. No caso de obras distintas e independentes, a cada convênio celebrado deve corresponder licitação na modalidade adequada ao montante dos recursos recebidos em cada ajuste, isto é, condizente com o valor do objeto que se pretende licitar em cada convênio (Acórdão 1540/2014-TCU-Plenário, Relator: Ministro Walton Alencar Rodrigues) . Dessa forma, o indício apontado não é pertinente.  
Não obstante a remansosa jurisprudência do TCU, todas as falhas remanescentes são de pequeno nível de gravidade, em alguns casos apenas formais, não sendo em geral motivadoras da aplicação de sanções por parte desta Casa. De se ressaltar que não se aplica penalidade a membros de comissão de licitação para irregularidades atinentes ao conteúdo do edital se eles não participaram de sua efetiva confecção, fato que não está claro no relatório de auditoria. Nesse sentido é o Acórdão 8985/2020-TCU-Primeira Câmara, Relator: Ministro Benjamin Zymler.
Friso que estamos diante de pequenos municípios do interior do estado do Amapá, com populações variando entre seis mil e vinte mil habitantes. Todos sabemos das dificuldades de gestão por que passam esses locais. Vale destacar, portanto, as alterações promovidas na Lei de Introdução às Normas do Direito Brasileiro (Lindb) , que positivaram balizas para a responsabilização de gestores públicos, dentre as quais destaco:
"Art. 22. Na interpretação de normas sobre gestão pública, serão considerados os obstáculos e as dificuldades reais do gestor e as exigências das políticas públicas a seu cargo, sem prejuízo dos direitos dos administrados.
§ 1º Em decisão sobre regularidade de conduta ou validade de ato, contrato, ajuste, processo ou norma administrativa, serão consideradas as circunstâncias práticas que houverem imposto, limitado ou condicionado a ação do agente.
§ 2º Na aplicação de sanções, serão consideradas a natureza e a gravidade da infração cometida, os danos que dela provierem para a administração pública, as circunstâncias agravantes ou atenuantes e os antecedentes do agente.
 (...) 
Art. 28. O agente público responderá pessoalmente por suas decisões ou opiniões técnicas em caso de dolo ou erro grosseiro."
Levando em consideração esse contexto, entendo não ser cabível a realização das audiências propostas, mas sim a expedição de ciências aos municípios sobre a ocorrência das irregularidades, para fins de reorientar sua atuação administrativa e evitar a repetição das falhas, nos termos consignados na Resolução-TCU 315/2020.
IV
No segundo achado de auditoria, a então SecexDefesa apontou uma série de ocorrências que, em seu juízo, indicariam a possibilidade de ter havido simulação de competição nos certames referentes a quatro convênios e, em consequência, fraude à licitação em benefício indevido às licitantes vencedoras, nos termos agora dispostos no art. 337-L da Lei 14.133/2021. Em função disso, propôs a realização de oitivas de todas as seis empresas que participaram dessas licitações. 
Detalho a seguir os principais apontamentos da equipe de auditoria acerca de cada convênio. 
Na Tomada de Preços 2/2012, para pavimentação e drenagem em Cutias/AP (Convênio 759.427/2011) , há indicação  de que a empresa vencedora, a Dois Irmãos Ferreira Ltda., efetuou alteração de seu contrato social às vésperas da publicação do aviso da licitação para: inserir em seu rol de atividades obras de engenharia, haja vista que sua atividade até então era somente a de comércio de materiais de construção; e elevar seu capital social de R$ 50 mil para R$ 150 mil, adequando-se à exigência editalícia de R$ 94,9 mil.
Já na Concorrência 1/2013, para pavimentação de vias em bloquetes em Tartarugalzinho/AP (Convênio 769.789/2012) , a mesma empresa, Dois Irmãos Ferreira Ltda., promoveu novamente alteração societária próximo à data de apresentação das propostas, com vistas a elevar seu capital social, de R$ 150 mil para R$ 250 mil, e se enquadrar na exigência apresentada para aquele certame. Além disso, a outra participante na disputa, a Trindade e Gomes Serviços Ltda., foi inabilitada por não ter comprovado a realização de visita técnica ao local da obra, e não recorreu.
Por sua vez, na Tomada de Preços 1/2015, para a construção de uma praça na sede do município de Mazagão/AP (Convênio 789.945/2013) , dentre as duas participantes, sagrou-se vencedora a empresa Silva & Silva Engenharia Ltda. A empresa YFL Construção e Comercio foi inabilitada e não recorreu. Somado a esse fato, os auditores apontaram que o desconto ofertado pela vencedora foi de apenas 0,43% e que há possibilidade de ela ser uma empresa "laranja", visto estar sediada em endereço residencial com um imóvel em construção.
Por fim, os indícios observados na Tomada de Preços 2/2016, para pavimentação de vias urbanas em Mazagão (Convênio 801516/2014) , se assemelham aos do caso anterior. Participaram da licitação duas empresas: a Silva & Silva Engenharia Ltda. e a Construtora Benevides Ltda. A Construtora Benevides foi inabilitada, em face de falta de acervo técnico dos profissionais e de atestado de capacidade técnica da licitante, e não recorreu. Já a empresa Silva & Silva sagrou-se vencedora com desconto de apenas 0,74%.
Verificando o conjunto indiciário apontado pela unidade técnica, não identifico provas fortes e convergentes aptas a possibilitarem o juízo pela ocorrência de fraudes aos procedimentos licitatórios e, assim, ensejarem a declaração de inidoneidade das empresas licitantes.
A jurisprudência sedimentada nesta Corte, e há muito prestigiada pelo STF, é no sentido de que "indícios são prova se vários, convergentes e concordantes" (STF, Revista Trimestral de Jurisprudência nº 52, pp. 140-141) . Neste caso, no entanto, os indicativos são pontuais e não conclusivos, sendo insuficientes para que se entenda pela consecução de fraudes nos certames.
Relembro que tratamos de procedimentos licitatórios em municípios singelos do interior do Amapá em que o universo de empresas participantes é naturalmente reduzido. Nesse cenário, a participação de duas empresas, por si só, não permite concluir pela montagem ou pelo direcionamento do certame. Ainda nesse universo, os pequenos descontos ofertados, apesar de não serem o resultado almejado, acabam sendo frequentes. 
Além disso, não há ilicitude nas alterações societárias promovidas pelas empresas para se adequarem as exigências da competição. Pelo contrário, é esperado que os empreendedores locais busquem se enquadrar legalmente nas oportunidades de negócios que surjam.
Em caso análogo por mim relatado e julgado por esta Corte por meio do Acórdão 2106/2022-TCU-Plenário, havia o apontamento de fraude à licitação pelo fato de o único sócio da empresa vencedora ter recebido dinheiro do auxílio emergencial pago pelo Governo Federal. Na ocasião, assim me manifestei:
"Considero que os elementos disponíveis nos autos são insuficientes para concluir que tenha havido fraude a licitação. Primeiramente porque, embora não haja dúvidas de que se mostraria ilícito o eventual recebimento do auxílio emergencial por cidadão que não cumpria os requisitos da lei de regência, também resta indene de dúvidas que essa conduta não configura fato típico de fraude ao caráter competitivo do procedimento licitatório. Ademais, a Selog não considerou uma terceira hipótese, de que outra pessoa tenha irregularmente recebido o auxílio extraordinário em nome daquele empresário, sem o seu conhecimento.
Independentemente da situação que venha a ter ocorrido, ressalto que não há nos autos indícios suficientes para caracterizar o uso de sócio "laranja" na constituição da empresa (...) ."
Com efeito, os instrumentos de investigação disponíveis para os auditores do TCU são restritos e, por vezes, insuficientes para possibilitar a formação de juízo acerca de fraudes e conluios. Nesse sentido, não vislumbro como as oitivas aqui propostas possam contribuir para a conclusão sobre eventuais irregularidades concorrenciais. Considerando ainda a baixa materialidade dos certames e o fato de terem ocorrido há pelo menos oito anos, os custos de controle associados não justificam a continuidade de eventuais esforços apuratórios. 
Dessa maneira, alvitro ser adequado o mesmo encaminhamento adotado no âmbito do Acórdão 2106/2022-TCU-Plenário, com a remessa de cópia da decisão ao Ministério Público da União, para que avalie a conveniência e oportunidade de examinar, em sua esfera de competência, os fatos ora tratados.
V
Em seguida, no terceiro achado, a equipe de auditoria apontou suspeitas acerca dos procedimentos de habilitação das empresas participantes dos certames. Sob sua ótica, ocorreu a indevida aprovação de empresas que deixaram de atender a exigências de qualificação técnica previstas nos editais. A então SecexDefesa indicou que essas inconsistências teriam acontecido em cinco certames, para os quais propõe a consecução de audiências das respectivas comissões de licitação e dos prefeitos municipais. 
Passo ao detalhamento dos casos.
Observo que há bastante semelhança nos apontamentos referentes a quatro dos cinco certames, sendo eles: a) a Tomada de Preços 2/2012, promovida pelo Município de Cutias/AP, para pavimentação de vias (Convênio 759.427/2011) ; b) a Concorrência 1/2013, do Município de Tartarugalzinho/AP, também para pavimentação de vias (Convênio 769.789/2012) ; c) a Concorrência 005/2014-PMMz, do Município de Mazagão/AP, para a pavimentação de vias (Convênio 787.284/2013) ; e d) a Concorrência 6/2014, também do Município de Mazagão/AP, para a construção de passarela (Convênio 786.645/2013) .
Em todas essas licitações, sagrou-se vencedora a empresa Dois Irmãos Ferreira Ltda. e, segundo os auditores, a certidão de acervo técnico (CAT) do engenheiro responsável não comprova o desempenho de atividade profissional compatível com o objeto da licitação, mas sim de obra de edificação, distinta de pavimentação ou de passarela em concreto, conforme o caso concreto.
Verifico, no entanto, que não procede o apontamento. Assim como resumi na tabela a seguir, os editais exigem a comprovação de experiência prévia na execução de serviços de pavimentação e drenagem de vias, e construção em concreto armado e alvenaria. Em todos os certames, o engenheiro responsável da empresa apresentou a mesma certidão de acervo técnico referente a um contrato para construção, reforma e manutenção de 37 escolas no estado do Pará (também referenciado na tabela a seguir) . 
Trata-se de contrato amplo, com diversos serviços de engenharia, inclusive com a pavimentação de vias de acesso às escolas. Em exame perfunctório, verifico que a planilha de serviços anexa à CAT contempla serviços que abrangem as demandas contidas nos mencionados editais, inclusive em quantidade suficiente. Há, portanto, serviços de pavimentação em blocos de concreto (bloquete) , pavimentação em concreto armado, construção de estrutura em concreto armado e paredes em alvenaria. Não ouso revisitar de forma exaustiva os procedimentos de habilitação, no entanto, não encontro respaldo para legitimar esse apontamento em específico.
	Edital
	Peça
	Município
	Objeto
	Exigência de habilitação técnica
	CAT (peça) 

	Tomada de Preços 2/2012
	28
	Cutias/AP
	Pavimentação e drenagem
	Pavimentação em bloco de concreto (1000 m2) 
	55

	Concorrência 1/2013
	35
	Tartarugalzinho/AP
	Pavimentação em bloquetes
	Pavimentação em bloquetes ou paralelepípedos (1.266,41 m2) 
	86

	Concorrência 005/2014
	43
	Mazagão/AP
	Passarela em concreto armado
	Concreto armado, alvenaria e estaca em concreto armado
	58

	Concorrência 6/2014
	47
	Mazagão/AP
	Pavimentação em bloquetes
	Pavimentação em bloco de concreto e drenagem de águas pluviais
	59

Além dessa ocorrência, a unidade destacou dois apontamentos particulares. Na Tomada de Preços 2/2012, promovida pelo Município de Cutias/AP, para pavimentação de vias, (Convênio 759.427/2011) , a outra participante, não vencedora, a empresa Ribeiro e Vasconcelos Ltda., apresentou atestado de capacidade técnica expedido pela Prefeitura Municipal de Cutias, e não pelo Crea/AP, como previsto no instrumento convocatório (peça 55) . 
Com razão a unidade técnica. As CATs emitidas pelo conselho de fiscalização profissional competente em nome dos profissionais vinculados aos referidos atestados são a forma de conferir autenticidade e veracidade às informações constantes nos documentos (Acórdão 2326/2019-TCU-Plenário, Relator: Ministro Benjamin Zymler) . Por seu turno, o atestado lançado à peça 55, p. 37, não atende a essa previsão normativa e jurisprudencial. 
  Por último, há o caso da Tomada de Preços 1/2015, levada adiante pelo Município de Mazagão/AP, para a construção de uma praça (Convênio 789.945/2013) . A equipe de auditoria apontou haver nos documentos de habilitação da licitante vencedora, a empresa Silva & Silva Engenharia Ltda., atestado de capacidade técnica que teria sido emitido pela irmã (pessoa física) do então engenheiro responsável pela empresa (peça 107 e 108) . 
O atestado em questão, além de não estar devidamente registrado no Crea competente, possui indicativos de que seria fraudulento, haja vista sua origem. Apesar disso, não está claro no relatório de auditoria e nos demais documentos dos autos se esse atestado teria sido considerado válido pela comissão licitante e, portanto, ensejado a habilitação irregular da empresa. A equipe de auditoria apenas menciona que "consta um Atestado de Capacidade Técnica", mas não traz maiores informações sobre as consequências desse atestado para o certame em questão. 
Com efeito, de forma análoga e ante os mesmos argumentos e fundamentos já esposados anteriormente, divirjo das propostas de realização de audiência, por entender ser medida de rigor excessivo, sendo suficiente e adequada a prolação de ciência aos municípios, para evitar a repetição dos problemas apurados. 
VI
O quarto achado de auditoria apresentado pela então SecexDefesa trata de um possível superfaturamento ocorrido na Concorrência 6/2014 do Município de Mazagão, cujo objeto é a construção de passarela em concreto armado nas localidades de Vila Bethel e Vila Maranata (Convênio 786.645/2013) . 
O contrato, em valor total de R$ 1.630.706,83, tem como principal serviço a execução de estacas pré-moldadas em concreto armado, de 25 t, cravadas, com emendas, de seção 16 x 16 cm, com preço unitário de R$ 136,22/m e preço total de R$ 661.854,24 (peça 61) . O projeto prescreveu a execução de 48 unidades em estacas com 8 metros de comprimento e 11 unidades com 16 metros de comprimento.
Não obstante, os auditores informaram ter verificado na obra exemplo de estaca que deveria ter 8 metros, mas que teria somente 4 metros. Assim, excetuando do cálculo aquelas unidades de 16 m, a extensão total das estacas efetivamente aplicadas, segundo a equipe de auditoria, seria de 2.032 m. Em consequência, com base no preço unitário de R$ 136,22, haveria um prejuízo de R$ 252.824,32.
Destarte, a equipe propugnou pela autuação de processo de tomada de contas especial, com a citação do fiscal da obra e da empreiteira contratada, para apuração das responsabilidades em relação à irregularidades detectada.
Observo que a constatação dos auditores se dá em função de uma possível divergência entre as informações contidas nas especificações técnicas da obra (peça 60, p. 9-10) e na "Memória de Cálculo dos Quantitativos Físicos" (peça 62, p. 4-5) . 
Segundo consta das especificações técnicas, a nega das estacas, ou seja, a medida em que se pode dar por concluída sua cravação no solo, deverá ocorrer, provavelmente, com a cravação de 3,5 metros de comprimento, medindo a partir do leito do rio. Com isso, os auditores verificaram um comprimento adicional de 0,5 metros, referentes à distância entre o leito do rio e o bloco de fundação (conforme foto 21 à peça 85, p. 12) .
 Por outro lado, na memória de cálculo dos quantitativos para composição do orçamento da obra, considerou-se que as estacas teriam 8 ou 16 metros de comprimento, a depender do local de aplicação na obra.
Apesar da divergência aqui descrita, faltam elementos para caracterizar adequadamente o indício aqui descrito. Não consta dos autos nenhuma planta de engenharia, ou ao menos um croqui, com as dimensões das estacas, para que se possa tirar a prova e solucionar a dúvida. Pelo que indicam as fotos lançadas à peça 85 (figuras 20-27, p. 11-15) , os auditores visitaram o empreendimento já construído. Assim, as estacas já estavam cravadas e submersas. Não foi possível, portanto, verificar a execução dos serviços impossibilitando a aferição do real comprimento das estacas. Ademais, a ausência nos autos de projetos do tipo as built dificulta a solução desse apontamento.
No próprio despacho do supervisor da auditoria, consta a seguinte observação: "era preciso ter outras evidências que, de fato, demonstrassem o comprimento real de cada estaca feita, como foto das estacas pré-fabricadas, diário de obra, plano de cravação das estacas etc. Nada impede que as estacas tenham 6 m de comprimento, sendo cravadas 5,5m" (peça 181, p. 7-8) .
Em pesquisa à plataforma TrasfereGov (antigo Siconv) , verifiquei a informação de o convênio referente a essa obra já estar concluído, com prestação de contas aprovada. Segundo o parecer técnico final emitido pelo Departamento do Programa Calha Norte:
"Na avaliação promovida, constatamos que o custo do projeto se encontra em consonância com os dados contidos na base do Sistema de Pesquisa de Custos e Índices da Construção Civil - Sinapi e Sistema de Custos Referenciais de Obras - Sicro, cuja manutenção e divulgação caberá ao Departamento Nacional de Infraestrutura de Transportes - DNIT, portanto, atendendo ao que preconizam os artigos 3º e 4º do Decreto nº 7.983, de 8 de abril de 2013, visto a compatibilidade com os padrões de mercado.'
Com efeito, na avaliação do DPCN, os custos do projeto estariam adequados e o empreendimento fora devidamente executado. Considerando isso, e sobretudo diante da carência de elementos de prova que permitam concluir pela ocorrência do superfaturamento, sem descuidar dos custos de controle associados a uma ação apuratória e persecutória do TCU, não considero existir elementos suficientes para fundamentar a instauração de tomada de contas especial para este caso. 
Apesar disso, entendo ser conveniente dar ciência ao Município de Mazagão, assim como ao Departamento do Programa Calha Norte, sobre a divergência de informações aqui descritas, que prejudicam a atuação desta Corte e afrontam o disposto no art. 6º, inciso IX, da Lei 8.666/1993.
 VII
O quinto achado de auditoria contido no relatório da então SecexDefesa refere-se a indícios de pagamentos por serviços não executados em seis dos nove contratos fiscalizados. 
Em quatro desses contratos, todos para pavimentação de vias em blocos sextavados, os auditores realizaram confronto entre os valores de áreas a serem pavimentadas contidos nos projetos de engenharia, com os valores efetivamente executados. Quer dizer, a equipe de auditoria mediu in loco, com meios próprios, as dimensões das vias pavimentadas no âmbito de cada uma dessas avenças e encontrou divergências com os valores contidos nos projetos de engenharia (relatório fotográfico à peça 85) .    
Na Tomada de Preços 2/2012, do Município de Cutias (Convênio 759.427/2011) , de acordo com o projeto e com a planilha contratual da obra, foram contratados 10.033.76 m2 de pavimentação (peça 75) , pelo valor total de R$ 939.447,34, ao custo unitário de R$ 93,62/m2. Na medição efetuada pela equipe de auditoria, após concluídos os serviços contratuais, constatou-se que teriam sido executados 8.937,43 m2 de pavimento, de sorte que, por regra de três simples, seria devida à empresa contratada a importância de R$ 836.722,19. Quer dizer, segundo os auditores, haveria um débito de R$ 102.725,15.
O mesmo procedimento foi aplicado para os demais contratos, chegando-se aos seguintes valores resumidos na tabela abaixo.
	Convênio
	Licitação
	Município
	Quantitativo de Projeto (m2) 
	Quantitativo medido (m2) 
	Diferença (%) 
	Diferença (R$) 

	759.427/2011
	Tomada de Preços 2/2012
	Cutias
	10.033,76
	8.937,43
	10,9%
	102.725,15

	769.789/2012
	Concorrência 1/2013
	Tartarugalzinho
	6.609,13
	4.894,20
	25,9%
	266.124,18

	801.516/2014
	Tomada de Preços 2/2016
	Mazagão
	5.249,58
	5.132,84
	2,2%
	7.930,15

	817.158/2015
	Tomada de Preços 7/2016
	Mazagão
	6.632,97
	6.297,60
	5,1%
	17.694,12

Além disso, mas ainda sobre os contratos referentes aos Convênio 801.516/2014 e 817.158/2015, ambos em Mazagão, a equipe de auditoria noticiou que o pagamento pelo serviço de Transporte Comercial com Caminhão Carroceria 9 T, em rodovia pavimentada, não fora executado. Indicou que, segundo informação obtida, fora instalada no local das obras usina de fabricação dos bloquetes, não sendo necessário o seu transporte. Assim, haveria débitos adicionais, respectivamente, de R$ 47.101,48 e R$ 20.225,25.
Restam ainda dois casos em que a então SecexDefesa aplicou procedimento de auditoria semelhante. 
No âmbito da Concorrência 6/2014, para construção de passarela em concreto armado em Mazagão (Convênio 786645/2013) , mediu-se in loco a extensão de 633,69 metros em passarelas construídas, com uma largura de 2 metros, totalizando 1.267,38 m². A equipe informou, no entanto, que, de acordo com a memória de cálculo do projeto, foi prevista a extensão de 1.296,96 m² em passarelas, concluindo por um débito de R$ 35.025,93.
Por fim, na Tomada de Preço 1/2015, para construção de uma praça na sede de Mazagão (Convênio 789.945/2013) , a equipe apontou indícios de superfaturamento de R$ 54.447,19, referentes, possivelmente, a não execução parcial de serviços de plantio de árvores e arbustos, cerca de alambrado e pintura.
Assim como no achado anterior, verifico fragilidades nos procedimentos de auditoria executados, assim como nas evidências juntadas aos autos. Noto que o procedimento levado a cabo pelos auditores foi o de realizar o confronto entre informações do projeto básico com aferições in loco posteriores ao término das obras. O relatório de auditoria não faz menção, todavia, sobre a verificação dos boletins de medição e de eventuais termos aditivos. É de conhecimento geral que as obras de engenharia sofrem, invariavelmente, alterações em seus serviços e quantitativos durante sua execução. Inúmeros são os processos nesta Corte que criticam justamente as falhas em projetos básicos e os aditamentos contratuais em excesso que, por vezes, desvirtuam o objeto inicialmente contratado. 
Outro ponto que carece de avaliação é o regime de execução contratual. No caso de empreitada por preço unitário, prevalecem as quantidades reais executadas, devendo as quantidades serem glosadas ou acrescidas conforme tenham sido estimadas a maior ou a menor na planilha de serviços. Já no caso de empreitada por preço global, paga-se pelas etapas de serviços executadas, não se adentrando nos pormenores dos quantitativos de cada serviço. Nesses casos, a aferição detalhada dos quantitativos dos serviços não é condição para o adimplemento contratual.
Com efeito, o simples batimento entre o projeto básico e o resultado da construção não é apto a indicar a ocorrência de superfaturamento por serviços não executados ou por quantitativos, haja vista que diversas circunstâncias podem implicar alterações contratuais e modificar a planilha orçamentária pactuada. Assim, por exemplo, pode ter sido necessário majorar quantitativos de serviços de terraplenagem, ou ainda pavimentar vias adicionais, não previstas inicialmente. Não existindo avaliação da então SecexDefesa nesse sentido, não está caracterizado o superfaturamento.
Devo ressaltar as especificidades do caso em exame que me levam a divergir da proposta de instauração de tomada de contas especiais. Além de tratarmos de contratações de 2014 e 2015, não há evidências de que foram efetivamente medidos e pagos serviços em quantitativo superior ao contratado, eis que os trabalhos de auditoria realizaram confronto entre projeto básico e aferições nos locais. Em outros termos, não foram examinados boletins de medição, projetos executivos ou projetos as built. Assim, não vejo segurança probatória capaz de fundamentar a citação dos responsáveis por eventual prejuízo ao erário.
Por fim, quanto ao serviço de transporte dos blocos de concreto sextavado, não é suficiente para apontar a ocorrência de superfaturamento por serviços não executados um mero relato, nos termos transcritos a seguir, sem qualquer outro elemento probatório que o suporte:
"222. Além disso, o item de serviço da planilha "Transporte Comercial com Caminhão Carroceria 9 T, rodovia pavimentada (blocos de concreto) " não foi executado, visto que, segundo o proprietário da empresa contratada, Sr. Luiz Hidemar, a usina de fabricação dos bloquetes foi montada no próprio canteiro de obras".
Além disso, caso a empreiteira tenha optado por - ao invés de adquirir os blocos e transportá-los até o local da obra - efetuar a fabricação dos bloquetes in loco, seria necessária a celebração de aditivo contratual para ajustar a planilha orçamentárias (na hipótese de uma empreitada por preço unitário) . Deveriam, assim, ser substituídos os serviços referentes à aquisição e transporte por serviços atinentes à fabricação. 
Com efeito, não está caracteriza a ocorrência de superfaturamentos, não havendo pressupostos para a instauração de processos de tomada de contas especial para estes casos.
VIII
O sexto e último achado de auditoria traz relatos sobre o recebimento das obras referentes a cinco convênios, mas com falhas visíveis na execução dos serviços. Assim, a equipe de auditoria indicou ter verificado, nas obras de pavimentação, ocorrências como: falhas de execução dos pavimentos, com recalques e erosões, bloquetes trincados e calçadas e sarjetas danificadas. Já na obra de ampliação da sede da prefeitura de Mazagão, a equipe observou fissuras e infiltração em paredes e lajes, como evidenciado no relatório fotográfico lançado à peça 85.
Dessa forma, a então SecexDefesa propôs apenas que seja encaminhada cópia do relatório de auditoria para os respectivos municípios. Sem prejuízo dessa medida, entendo adequado dar ciência das falhas aos municípios e ao Departamento do Programa Calha Norte, para que adote providências para prevenção de ocorrências semelhantes.
IX
Como considerações finais, relembro que o Departamento do Programa Calha Norte (DPCN) é órgão integrante da Secretária-Geral do Ministério da Defesa com atribuição de coordenar as ações do Programa, exercendo atividades de acompanhamento e fiscalização dos convênios. Nesse sentido, entendo que as ciências a serem expedidas, como decorrência das irregularidades verificadas, devem ser também dirigidas a essa unidade, com o mesmo propósito de, na medida de suas competências, reorientar sua atuação administrativa para evitar a repetição de constatações semelhantes.
Friso ainda que este relatório de auditoria, acerca de convênios celebrados no estado do Amapá, compõe fiscalização de orientação centralizada, a ser consolidada no âmbito do TC Processo 023.048/2017-4, também sob minha relatoria. Destarte, naqueles autos, deverá ser avaliada a adoção de medidas de carácter mais amplo, referentes ao Programa, ao passo que os encaminhamentos nestes autos serão restritos às avenças aqui fiscalizadas.  Assim, além das providências aqui já discutidas, deve este processo também ser apensado àquele consolidador.
		Ante o exposto, VOTO no sentido de que o Tribunal adote a minuta de acórdão que submeto à deliberação deste Colegiado.
TCU, Sala das Sessões, em 22 de março de 2023.
JORGE OLIVEIRA 
Relator